ACORDAO-COMPLETO-2349195

ACÓRDÃO 2934/2019 ATA 47/2019 - PLENÁRIO

VISTO, relatado e discutido este processo que trata de representação formulada pela Secretaria de Fiscalização de Infraestrutura Rodoviária e de Aviação Civil deste Tribunal (SeinfraRodovias) a respeito de indícios de irregularidades verificados no contrato de concessão da BR-060/153/262/DF/GO/MG, administrada pela Concebra - Concessionária das Rodovias Centrais do Brasil S.A., relativos à aprovação pela Agência Nacional de Transportes Terrestres - ANTT da Resolução 5.142/2016, 
ACORDAM os Ministros do Tribunal de Contas da União, reunidos em Sessão do Plenário, em:
	9.1. conhecer da representação formulada pela Secretaria de Fiscalização de Infraestrutura Rodoviária e de Aviação Civil, com base nos artigos 235 e 237, inciso VI, do Regimento Interno/TCU, para, no mérito, considerá-la procedente;
	9.2. considerar que as medidas adotadas pela ANTT, informadas a este Tribunal por meio do  Ofício SEI nº 10236/2019/DG/DIR-ANTT, relativas à revogação da Deliberação nº 180, de 07 de julho de 2016, e dos incisos II ao V do art. 5º e do art. 6º da Resolução 5.142/2016, que tratam das condições para inclusão dos investimentos referentes às obras de execução de viaduto viário de interligação ao aeroporto de Goiânia/GO, contorno rodoviário de Campo Florido/MG e contorno rodoviário de Goiânia/GO, atendem à determinação corretiva proposta pela unidade técnica deste Tribunal e pelo parecer do MPjTCU no tocante à inadequada inclusão de investimentos e consequente ajuste de tarifa;
	9.3. determinar à Agência Nacional de Transportes Terrestres, com fundamento no art. 43, inciso I, da Lei 8.443/1992, c/c art. 250, inciso II, do Regimento Interno do TCU, que:
9.3.1. no prazo de 30 (trinta) dias, adote as medidas administrativas cabíveis para exigir da concessionária o fiel cumprimento do contrato de concessão da BR-060/153/262 DF/GO/MG, no que tange à implantação do contorno de Goiânia/GO, consubstanciado na elaboração de projeto executivo de classe I-A e extensão adequada, em observância ao art. 29, incisos I e VI, da Lei 8.987/1995;
9.3.2. observe os critérios de reequilíbrio econômico-financeiro previstos contratualmente (item 3.2.2.1 do Programa de Exploração da Rodovia e subcláusula 10.3.3 do contrato) , em caso de alteração da extensão prevista para a construção do contorno de Goiânia, em atendimento ao art. 29, incisos I e VI, da Lei 8.987/1995;
9.3.3. condicione a inclusão de novas obras no contrato de concessão da BR-060/153/262 DF/GO/MG à promoção do adequado reequilíbrio econômico-financeiro da avença, observando a manutenção das condições efetivas da proposta (art. 37, inciso XXI, da Constituição Federal; art. 9º, § 4º, da Lei 8.987/1995) ; assim como à demonstração inequívoca de capacidade de desempenho do serviço concedido (art. 2º, incisos II e III, da Lei 8.987/1995) e de prestação de serviço adequado (art. 6º da Lei 8.987/1995) , em atendimento aos princípios da razoabilidade, da proporcionalidade, da moralidade, da eficiência e da indisponibilidade do interesse público (art. 20, II, "b", da Lei 10.233/01; art. 2º da Lei 9.784/99; art. 2º, II, "b" do Decreto 4.130/02; art. 37, caput, CF/88) ;
9.3.4. abstenha-se de utilizar o fator "D", corrigido por coeficiente de ajuste temporal, para a exclusão de obras obrigatórias nos contratos de concessão da terceira etapa, em razão de sua inaptidão para promover o reequilíbrio econômico-financeiro da avença e da inexistência de previsão contratual para tanto, em observância aos art. 9º, § 4º, e art. 29, inciso VI, da Lei 8.987/1995;
9.3.5. abstenha-se de aprovar a inclusão de novos investimentos, de forma condicionada, nos contratos de concessão de rodovias federais, promovendo a inclusão, tão-somente depois que todas as etapas necessárias para a tomada de decisão tenham sido cumpridas e todos os impactos financeiros tenham sido completamente valorados e negociados, em atendimento à Resolução-ANTT 1.187/2005 e ao princípio da motivação dos atos administrativos (art. 2º, da Lei 9.784/1999) ;
9.3.6. abstenha-se de incluir novas "obras alternativas em trechos urbanos" nos contratos de concessão da terceira etapa em que não se verifique, cumulativamente, os seguintes requisitos: motivação suficiente para a alteração contratual, sobretudo a demonstração inequívoca da imprescindibilidade e/ou vantagem da solução alternativa (art. 2º e 50, da Lei 9.784/99) ; a manutenção das condições efetivas da proposta na negociação (art. 37, inciso XXI, da Constituição Federal; art. 9º, § 4º, da Lei 8.987/1995) ; a capacidade da empresa de desempenho do serviço concedido (art. 2º, incisos II e III, da Lei 8.987/1995) e de assegurar a prestação de serviço adequado (art. 6º da Lei 8.987/1995) ; e a compatibilidade da alteração com o procedimento licitatório inicial (art. 37, inciso XXI; art. 175, caput; ambos da Constituição Federal; art. 14, da Lei 8.987/1995) ;
9.3.7. privilegie a contratação de seus próprios estudos de viabilidade quando necessite definir os investimentos que melhor atendem o interesse público em um contrato de concessão (art. 24, inc. II, da Lei 10.233/2001) , diversamente do que preconiza a Portaria SUINF 256/2016;
9.3.8. no prazo de 30 (trinta) dias, levando em consideração as inexecuções apuradas no contrato de concessão da BR-060/153/262 DF/GO/MG, adote as seguintes providências:
9.3.8.1. avalie se o serviço está sendo prestado de forma adequada e eficiente (art. 38, §1º, I, da Lei 8.987/1995) e de acordo com as cláusulas contratuais ou disposições legais ou regulamentares concernentes à concessão (art. 38, §1º, II, da Lei 8.987/1995) ;
9.3.8.2. avalie se a concessionária mantém as condições econômicas, técnicas ou operacionais para a adequada prestação do serviço concedido (art. 38, § 1º, IV, da Lei 8.987/1995) ;
9.3.8.3. caso configuradas as hipóteses previstas no art. 38, § 1º, I ou II, da Lei 8.987/1995, convoque a concessionária para apresentar justificativas acerca dessas irregularidades e, caso não justificadas, conceda-lhe prazo para corrigir eventuais falhas e transgressões relativas à prestação dos serviços de forma adequada e eficiente, na forma prevista no art. 38, § 3º, da Lei 8.987/1995;
9.3.8.4. caso a concessionária, no prazo concedido em conformidade com o item b.9.3 acima, não corrija eventuais falhas e transgressões relativas à prestação dos serviços identificadas pela ANTT ou caso configurada a hipótese prevista no art. 38, § 1º, IV, da Lei 8.987/1995, instaure, de imediato, o processo administrativo previsto no art. 38, § 2º, assegurando o prévio contraditório e a ampla defesa da concessionária, para a eventual declaração de caducidade da concessão;
9.4. dar ciência à ANTT, com fundamento na Resolução-TCU 265/2014, que: 
9.4.1. a aplicação dos ditames da Resolução ANTT 3.651/2011 para a inclusão de novas obras nos contratos de concessão mais recentes (segunda e da terceira etapas) , arrematados com significativos deságios, em regra, viola os ditames constitucionais e legais que tratam da manutenção das condições efetivas da proposta (art. 37, inciso XXI, da Constituição Federal; art. 9º, § 4º, da Lei 8.987/1995) , em prejuízo da Administração e dos usuários do sistema rodoviário (art. 6º, § 1º, da Lei 8.987/1995) ;
9.4.2. a inclusão antecipada de novos investimentos no fluxo de caixa marginal, com base em cronograma inexequível ou de execução incerta, acarretando acréscimo injustificado da tarifa de pedágio, é medida que contraria o art. 6º, caput e § 1º da Lei 8.987/1995, bem como o princípio da motivação ao qual está sujeita a Administração Pública, de acordo com os artigos 2º e 50 da Lei 9.784/1999, e que afronta os princípios da razoabilidade, da proporcionalidade, da moralidade, da eficiência e da indisponibilidade do interesse público (art. 20, II, "b", da Lei 10.233/01; art. 2º da Lei 9.784/99; art. 2º, II, "b" do Decreto 4.130/02; art. 37, caput, CF/88) ;
9.4.3. os instrumentos de participação e de controle social devem ser observados, sempre que necessários, consoante o princípio constitucional da publicidade (art. 37, caput) e os dispositivos legais aplicáveis (arts. 66 e 68 da Lei 10.233/2001, ao art. 14 da Lei 8.987/1995, aos arts. 30 e 32 do Decreto 4.130/2002 e ao art. 7º da Resolução ANTT 3.705/2011) .
9.5. determinar à Secretaria de Fiscalização de Infraestrutura Rodoviária e de Aviação Civil deste Tribunal que acompanhe os desdobramentos das ações a serem implementadas no contrato de concessão da BR-060/153/262/DF/GO/MG, administrada pela Concebra - Concessionária das Rodovias Centrais do Brasil S.A., com o objetivo de manter os níveis de serviço à população inicialmente fixados.

Representação sobre possíveis irregularidades relacionadas à inclusão de novas obras no contrato de concessão da BR060/153/262/DF/GO/MG.

Agência Nacional de Transportes Terrestres.

3. Interessados/Responsáveis:
3.1. Interessados: Agência Nacional de Transportes Terrestres (04.898.488/0001-77); e Concebra - Concessionaria das Rodovias Centrais do Brasil S.A. (18.572.225/0001-88).

13.1. Ministros presentes: José Mucio Monteiro (Presidente), Walton Alencar Rodrigues, Benjamin Zymler, Augusto Nardes (Relator), Aroldo Cedraz, Raimundo Carreiro e Ana Arraes.
13.2. Ministros-Substitutos convocados: Augusto Sherman Cavalcanti e Marcos Bemquerer Costa.
13.3. Ministro-Substituto presente: André Luís de Carvalho.

AUGUSTO NARDES

Adoto como parte do relatório a instrução elaborada no âmbito da Secretaria de Fiscalização de Infraestrutura Rodoviária e de Aviação Civil (peça 90) , que contou com a anuência do corpo diretivo daquela unidade técnica (peças 91 e 92) :
"INTRODUÇÃO
Cuidam os autos de representação de unidade técnica do Tribunal acerca de indícios de irregularidades verificados na Agência Nacional de Transportes Terrestres (ANTT) relacionados à inclusão de novas obras no contrato de concessão da BR-060/153/262/DF/GO/MG, administrada pela Concebra - Concessionária das Rodovias Centrais do Brasil S.A., que foram aprovadas pela Resolução ANTT 5.142/2016 e cujos efeitos financeiros dependem do cumprimento de condicionantes elencadas no referido normativo.
HISTÓRICO
O contrato de concessão da BR-060/153/262/DF/GO/MG, celebrado em 31/1/2014, prevê a prestação de serviços por um período de trinta anos, ao longo do qual a concessionária está incumbida da exploração da infraestrutura e da prestação do serviço público de recuperação, operação, manutenção, monitoração, conservação, implantação de melhorias, ampliação de capacidade e manutenção do nível de serviço do sistema rodoviário, conforme condições estabelecidas no Programa de Exploração da Rodovia - PER (peça 1, p. 10) .
O sistema rodoviário concedido abrange 1.176,5 km, extensão que, à época da licitação, era constituída de 528,7 km de pista dupla com canteiro central e 647,8 km de pista simples (peça 2, p. 6) .
Nos termos do ajuste celebrado, a Concebra deverá duplicar todos os trechos em pista simples (647,8 km) em até 48 meses após a expedição da licença de instalação (peça 2, p. 32) . Nesse prazo, também deverá implantar faixa adicional ao longo de 45,2 km, no denominado subtrecho E (peça 2, p. 32, 93) , e inúmeras obras de melhorias (acessos, interconexões, passarelas, etc.) , além de 36.450 m de vias marginais - estas últimas podem ser entregues até doze meses depois da duplicação do respectivo subtrecho (peça 2, p. 33, 38) .
Além desse amplo conjunto de intervenções definidas como 'obras de ampliação de capacidade e melhorias', também estão previstas, para os anos iniciais de contrato (84 meses) , as denominadas 'obras em trechos urbanos', que nada mais são do que contornos rodoviários de aglomerados urbanos; de caráter obrigatório, quando previstos no PER, ou alternativos, quando não previstos inicialmente no PER (peça 2, p. 39-40) .
A única 'obra obrigatória em trechos urbanos' que consta do contrato celebrado com a Concebra é a do contorno de Goiânia/GO, para o qual estimou-se, originalmente, uma extensão de 30 km (peça 2, p. 39) e que, após a finalização dos projetos de engenharia, poderá atingir 44 km.
Na seara das 'obras alternativas em trechos urbanos', que são propostas pela concessionária como alternativa à execução das obras de ampliação em trechos urbanos, está em andamento a inclusão do contorno de Campo Florido/MG, com 5,565 km de extensão.
A Resolução ANTT 5.142, de 15/7/2016, aprovou as alterações da tarifa básica de pedágio (TBP) para fazer frente à inclusão do contorno de Campo Florido/MG (art. 1º, inciso III) , assim como para reequilibrar o contrato em face das alterações propostas no contorno de Goiânia/GO (art. 1º, inciso IV) , tais como o aumento da extensão (peça 3) .
Além dos dois contornos, o normativo em questão também aprovou a alteração da TBP relativa à inclusão de um viaduto viário de interligação ao aeroporto de Goiânia/GO (art. 1º, inciso II) .
Embora o valor dessas três intervenções ainda não tenha sido repassado aos usuários da rodovia, o impacto financeiro calculado e aprovado pela Resolução ANTT 5.142/2016, representa incremento de 23,19% na TBP, a ser aplicado assim que cumpridas algumas condicionantes elencadas no art. 6º do referido normativo, tais como análise e não objeção aos projetos executivos e respectivos orçamentos (peça 3) .
Esta unidade técnica constatou que as ações em curso destinadas a viabilizar as 'obras em trechos urbanos', tanto obrigatória (a - contorno de Goiânia/GO) quanto alternativa (b - contorno de Campo Florido/MG) , assim como o dispositivo em desnível (c - viaduto viário de interligação ao aeroporto de Goiânia/GO) estão eivadas de indícios de irregularidades graves, tais como:
	i) desvirtuamento da licitação - obra 'a' (art. 37, inciso XXI; art. 175, caput; ambos da Constituição Federal; art. 14, da Lei 8.987/1995;) , em afronta aos princípios que regem a Administração Pública, sobretudo, a impessoalidade, a moralidade e a eficiência (art. 37, caput, da CF/88; art. 2º, caput, da Lei 9.784/99) ;
ii) alteração substancial das condições efetivas da proposta - obras 'a', 'b' e 'c' (art. 37, inciso XXI, da Constituição Federal; art. 9º, § 4º, da Lei 8.987/1995) , em prejuízo da modicidade tarifária (art. 6º, § 1º, da Lei 8.987/1995) ;
iii) motivação insubsistente para a inclusão de novos investimentos no contrato de concessão - obra 'a' (art. 2º e 50, da Lei 9.784/99) ;
iv) ausência de participação e controle social - obra 'a' (art. 37, caput, da CF/88; art. 14, de Lei 8.987/95; arts. 66, 68, da Lei 10.233/2001; arts. 30, 32, do Decreto 4.130/02; art. 32, da Lei 9.784/99; art. 2º e 7º, da Resolução ANTT 3.705/2011) ;
v) contratação, sem licitação, de empresa que não demonstrou capacidade de desempenho do serviço concedido (art. 2º, incisos II e III, da Lei 8.987/1995) e capacidade de assegurar a prestação de serviço adequado (art. 6º da Lei 8.987/1995) , medida que afronta os princípios da razoabilidade, da proporcionalidade, da moralidade, da eficiência e da indisponibilidade do interesse público (art. 20, II, 'b', da Lei 10.233/01; art. 2º da Lei 9.784/99; art. 2º, II, 'b' do Decreto 4.130/02; art. 37, caput, CF/88) - obras 'a', 'b' e 'c'.
Em razão desses indícios de irregularidade foi proposta a oitiva da ANTT e da Concebra para que se manifestassem no prazo de quinze dias (peças 53- 55) , providência que foi autorizada pelo Exmo. Ministro Relator (peça 57) , que posteriormente concedeu prazo adicional de trinta dias a ambas as partes (peça 79) .
Esta instrução tem por objetivo analisar as respostas encaminhadas pela ANTT (peça 80) e pela concessionária (peça 81) e formular proposta de deliberação acerca da matéria.  
EXAME TÉCNICO
Nesta seção será apresentada cada uma das irregularidades apuradas na instrução inicial e as respostas oferecidas tanto pela concessionária quanto pela ANTT para, em seguida, proceder a análise técnica da argumentação fornecida.
Motivação insubsistente - irregularidade 'iii'
Constatou-se, na instrução inicial, que as alterações propostas para o contorno de Goiânia não estavam devidamente motivadas (art. 2º e 50, da Lei 9.784/99) , especialmente considerando que: i) foram conduzidas de forma praticamente unilateral pela concessionária; ii) a mudança de classe da rodovia é vedada pela Norma Dnit 003/2009-PRO; iii) a classe de projeto original atende a necessidade operacional e demanda de tráfego do contorno rodoviário; iv) a elaboração do EVTEA ficou a cargo da concessionária e baseou-se em premissas contestáveis (peça 53, p. 11) .
	(i) Condução das alterações pela concessionária
No tocante ao aumento de extensão do contorno, observou-se nos autos que a definição do traçado com extensão superior àquela prevista no PER ocorreu numa esfera política (concessionária, prefeitos, governadores e diretor-geral da ANTT) , sem qualquer manifestação técnica da ANTT, o que contraria o item 10.3.3 do PER, de modo que o anteprojeto (projeto funcional) apresentado à Agência já considerou a extensão majorada com base na anuência das autoridades (peça 53, p. 11) .
Além disso, verificou-se que a concessionária, sem qualquer autorização formal da ANTT, elaborou projeto executivo distinto do projeto funcional que fora avaliado pela Gerência de Projetos da Agência, considerando a adoção da classe 0 em detrimento da classe I-A prevista em contrato (peça 53, p. 11-12) .
Considerando que obteria êxito na alteração contratual em comento e diante da inexistência de plano de negócios, a concessionária buscou preestabelecer a metodologia de recomposição do equilíbrio econômico-financeiro a ser adotada pelo órgão regulador para a supressão do contorno original (classe I-A) em contrapartida à inclusão do novo contorno (classe 0) . Para tanto, elaborou um projeto executivo da solução prevista no PER (30 km, classe I-A) somente para fins de exclusão do investimento apurado a partir dele e, depois, abandonou tal alternativa em prol da utilização do fator D, com ajustes, mais favorável a seus interesses (peça 53, p. 12) .
Isso levou a unidade técnica à seguinte conclusão preliminar: 'antes que a alteração de classe da rodovia no trecho do contorno fosse sequer deliberada, a concessionária já tinha elaborado projetos considerando o sucesso de seu pleito e definido a metodologia de reequilíbrio econômico-financeiro a ser adotada pela ANTT' (peça 53, p. 13) .
 Alegações da ANTT
A ANTT afirma que antes de dar início às obras, é obrigação contratual da concessionária obter licença prévia (LP) e licença de instalação (LI) das obras em trechos urbanos previstas no PER, de modo que a empresa deu entrada no procedimento de licenciamento ambiental do contorno, em setembro/2014, o que culminou na obtenção da LP nº 1026/2016, em junho/2016, a qual referiu-se à construção do anel viário do entroncamento com o km 519 da BR-153 até o entroncamento com o km 482/132 da BR-153/060, com extensão de 42,5 km (peça 80, p. 32) .
Como parte do processo de licenciamento, seria obrigatória a aprovação pelo município para verificação de conformidade do empreendimento em cotejo com a legislação local de uso e ocupação do solo, com emissão de certidão, sem a qual não poderia a execução contratual ter continuidade, de sorte que a ANTT estaria em conformidade com o ordenamento jurídico, ao atuar em conjunto com as representantes locais, fase essencial e prevista contratualmente, na promoção do uso e ocupação do solo, como prescrevem as normas ambientais e definido no item 3.2.2.1 do PER (peça 80, p. 32-33) .
Por fim, salienta que a aprovação do traçado considerando o aumento de extensão originalmente prevista no PER foi convalidada pela Gerência de Projetos de Rodovias da ANTT, por meio de parecer emitido em 20/7/2015, configurando análise técnica da Agência sobre o tema (peça 80, p. 33) .
Alegações da Concebra
A empresa informa que teria submetido a proposta de implantação da classe 0 para o contorno de Goiânia em reuniões realizadas na ANTT, com a participação de representantes da Superintendência de Exploração da Infraestrutura Rodoviária (SUINF/ANTT) , das prefeituras municipais de Goiânia, de Aparecida de Goiânia, de Hidrolândia e de Senador Canedo, além de representante do Governo do Estado de Goiás (peça 81, p. 21) . 
Nessas ocasiões teriam sido debatidas as adequações a serem realizadas nas obras do contorno, de modo a preservar sua finalidade. Ao final, a ANTT teria autorizado a Concebra a apresentar projeto funcional considerando as novas diretrizes, quais sejam, extensão adicional de 14 km e implantação da classe 0 (peça 81, p. 21) .
Seguindo tais diretrizes, a Concebra teria recebido da Agência, em junho de 2015, a 'não objeção com ressalvas' ao projeto funcional que entregou e sido autorizada a apresentar o projeto executivo correspondente para o contorno de Goiânia, o que evidenciaria a improcedência da representação no sentido de que teria elaborado projeto sem a prévia autorização da Administração, em violação ao art. 21, da Resolução ANTT nº 1.187/2005 (peça 81, p. 21) .
A empresa informa que seria igualmente improcedente a afirmação de que a ANTT teria sido surpreendida com a apresentação de dois projetos executivos, um com base no PER (30 km e classe I-A) e outro de acordo com a nova concepção (44 km e classe 0) , pois na oportunidade em que prestou esclarecimentos às ressalvas da Agência ao projeto funcional, teria exposto sua intenção de elaborar projeto com base nas diretrizes constantes originalmente do PER com o único fim de estabelecer parâmetros para recomposição do equilíbrio econômico-financeiro do contrato (peça 81, p. 22) . 
Tal medida teria sido necessária por não se ter exigido a apresentação de plano de negócios nas licitações para os contratos da terceira etapa de concessões rodoviárias e em razão da inexistência de formulação contratual para a exclusão de obras que, posteriormente, teria sido supostamente contornada via introdução de um coeficiente de ajuste temporal para o fator D (peça 81, p. 22-23) .
Posteriormente, em março de 2016, a empresa teria submetido projeto executivo e orçamento do contorno à ANTT, que teria feito minuciosa análise desde então, com 234 apontamentos, o que comprovaria que a concessionária não assumiu 'protagonismo incomum' na negociação, muito menos que a ANTT ficou inerte às alterações propostas, até porque a decisão final seria da Agência, de sorte que não há como a concessionária incluir unilateralmente obras no contrato (peça 81, p. 24) .
Análise
O contrato de concessão estabelece que as 'obras obrigatórias em trechos urbanos previstas no PER deverão ser integralmente implantadas pela concessionária conforme indicado no PER' (30 km, classe I-A) , porém permite que a concessionária, incumbida de providenciar a aprovação do traçado do contorno junto à ANTT e aos municípios envolvidos, venha a demonstrar a necessidade de extensão maior ou menor (peça 1, p. 21; peça 2, p. 39) :
Caso a concessionária demonstre à ANTT que as obras obrigatórias em trechos urbanos demandarão uma extensão maior ou menor do que a indicada no PER, deverá ser observado o procedimento e as regras previstos na cláusula 22.5 - Fluxo de Caixa Marginal e, ainda, as seguintes regras (...) 
Apesar das alegações em contrário, as partes não trouxeram quaisquer evidências de participação das áreas técnicas da ANTT na definição da extensão ampliada para o traçado do contorno de Goiânia, de modo que a anuência ao traçado, por parte da Agência, ocorreu apenas mediante pronunciamento do Diretor-Geral (peça 4, p. 2) .
Nos termos do Regimento Interno da ANTT (Resolução 3000, de 28/1/2009) caberia à Superintendência de Exploração da Infraestrutura Rodoviária (SUINF) , à qual está subordinada a Gerência de Projetos de Rodovias (GEPRO) manifestar-se sobre a questão, pois a ela compete, dentre outras atribuições, 'fiscalizar a execução do programa de investimentos no âmbito das outorgas', 'definir o nível de serviços da infraestrutura' e 'articular com governos e entidades governamentais no âmbito da execução das atividades de exploração de infraestrutura'.
Ademais, a Resolução ANTT 3000/2009 prevê que a deliberação por parte da Diretoria seja devidamente instruída, o que não se verificou no caso em tela:
Art. 10 As decisões da Diretoria serão tomadas pelo voto da maioria absoluta de seus membros, cabendo ao Diretor-Geral o voto de qualidade.
§ 1º As matérias submetidas à deliberação da Diretoria, devidamente instruídas com as informações e os pareceres técnicos e jurídicos, serão relatadas por um Diretor, que será o primeiro a proferir voto.
A alegada convalidação da GEPRO à extensão do contorno, ocorrida dez meses depois da ratificação dada pelo Diretor-Geral, não afasta a irregular subscrição da alteração do traçado sem o devido respaldo técnico, ocorrência da qual não se pode furtar a dar ciência à ANTT.
Por outro lado, com relação à classe do contorno, os documentos contidos nos autos comprovam que o projeto funcional submetido à ANTT era de classe I-A (peça 5, p. 5) :
A Concessionária Triunfo-Concebra submeteu a esta Agência Reguladora o referido Projeto Funcional por Intermédio das Cartas CNB/DIR/0999/2015 protocolada em 24/6/2015 e CNB/DIR/0027/2016, protocolada em 20/1/2016.
Na análise efetuada pela GEPRO foi exposta a não objeção com ressalvas. O projeto apresentava uma via de pista dupla Classe - IA totalizando uma extensão aproximada de 44 km.  
Desse modo, quando a concessionária foi comunicada da 'não objeção com ressalva' ao projeto funcional (peça 4, p. 19) , recebeu autorização para a elaboração de projeto executivo correspondente ao projeto funcional que fora analisado, mas jamais de um projeto distinto, como acabou ocorrendo (peça 5, p. 5) :
Informamos que o projeto funcional já avaliado por esta gerência está diferente do projeto executivo agora apresentado, inclusive com alterações na diretriz, na extensão e nas características técnicas operacionais da via.
Logo, a concessionária elaborou um projeto de contorno de classe especial que não foi autorizado pela ANTT, procedimento que violou o art. 21, da Resolução ANTT 1187/2005. O referido normativo também foi infringido pela concessionária ao elaborar projeto executivo seguindo as diretrizes do PER (30 km, classe I-A) sob justificativa de fornecer parâmetros para recomposição do equilíbrio econômico-financeiro do contrato com a supressão do contorno original.
Se não existia qualquer autorização para a mudança de classe do contorno, o que só veio a ocorrer, de forma condicionada, com a Resolução ANTT 5.142/2016, não se poderia sequer cogitar da supressão da obra original, de maneira que a elaboração de um projeto do que a empresa desejava eximir-se de executar, apenas corrobora que a concessionária assumiu a condução das alterações postuladas para o contorno de Goiânia, impelindo o poder concedente na direção que lhe convinha.
De igual modo, quando vislumbrou que a utilização do fator D para a supressão de obras (utilização não prevista contratualmente) resultaria em redução insignificativa da tarifa, passou a defender tal expediente em substituição à dedução do valor apurado no projeto executivo que elaborara para a solução originalmente prevista no PER (30 km, classe I-A) . Assim, é pertinente retomar a conclusão da representação acerca da matéria (peça 53, p. 13) :
95. Em síntese, antes que a alteração de classe da rodovia no trecho do contorno fosse sequer deliberada, a concessionária já tinha elaborado projetos considerando o sucesso de seu pleito e definido a metodologia de reequilíbrio econômico-financeiro a ser adotada pela ANTT.
É interessante notar que a Gerência de Projetos da ANTT (GEPRO) iniciou a análise do projeto executivo, ao final de 2016, somente depois que recebeu uma autorização formal do Diretor da ANTT que relatava a matéria (peça 12, p. 8) , pois detectara inconsistências do projeto apresentado, primeiro em relação ao projeto funcional (peça 5, p. 5) e, posteriormente, em relação ao EVTEA elaborado pela concessionária em razão da condicionante estabelecida no art.6o, inc. III, alínea 'a' da  Resolução ANTT 5.142/2016 (peça 12, p. 8; peça 3, p. 2) , impeditivas ao início da análise.
Por conseguinte, a análise do projeto, após longo trâmite interno, é pouco reveladora de que a 'ANTT não ficou inerte às alterações propostas', mas certamente denota que as áreas técnicas da ANTT tiveram que capitular à realidade dos fatos e, depois de autorizadas pelo superior hierárquico, foram compelidas a avaliar um projeto cujo valor (R$ 959 milhões) era muito superior ao investimento considerado no estudo elaborado pela concessionária (R$ 754 milhões) , que subsidiou a conclusão de que a adoção da classe especial seria vantajosa em relação à manutenção da classe I-A (peça 12, p. 7) .
De fato, a concessionária não pode incluir unilateralmente obras no contrato de concessão, mas não se pode menosprezar sua capacidade de influenciar as decisões administrativas, especialmente quando assume prerrogativas do poder concedente. Nesse sentido, é notável que o voto do relator do processo tenha consignado que 'a concessionária alterou a classe da rodovia (Dnit) estabelecida no PER' (peça 8, p. 23) , o que sumariza a proeminência do parceiro privado na negociação em curso.
 (ii) Vedação da Norma Dnit 003/2009-PRO
Observou-se que a mudança de classe da rodovia no trecho do contorno viola a Norma Dnit 003/2009-PRO, que estabelece que 'o acesso, anel ou contorno não poderá ser construído em uma classe superior à classe da rodovia a que pertence' (peça 53, p. 14-15) .
Alegações da ANTT
A ANTT alega que a aplicação das normas do Dnit não é de caráter absoluto, pois o próprio trecho do PER citado e transcrito pela unidade técnica já contem exceção à aplicação dos normativos da autarquia rodoviária, ao dispor que devem ser seguidas 'salvo referência específica' (peça 80, p. 33) .
Acrescenta que o próprio Dnit, entidade produtora da norma em questão, por meio de ofício, teria recomendado que o contorno de Goiânia fosse classificado como classe especial (classe 0) , sob pena de que sua principal finalidade, 'eliminação da conturbação com o perímetro urbano de Goiânia/GO', não fosse atingida, e indica que a referência ao ofício em questão constou do voto condutor da aprovação condicionada da alteração proposta (peça 80, p. 34) .
Alegações da Concebra
A empresa também alega que o Dnit, em consulta formulada pela Concebra, teria recomendado a implantação da classe 0, a despeito do teor do normativo, com o fim de preservar a funcionalidade do contorno, o que reforçaria ser esta a melhor alternativa para a finalidade pretendida com as obras (peça 81, p. 20) .
Análise
Na elaboração de um projeto, a depender da particularidade técnica envolvida, pode ocorrer de não existir normativo do Dnit que cuide do assunto (ou até mesmo norma técnica nacional) , de modo que o PER previu que os normativos da autarquia sejam privilegiados e, quando for o caso, complementados com documentos técnicos da ABNT ou outras normas aceitas pela ANTT.
Mesmo quando existe normativo do Dnit, a ANTT detém a faculdade de priorizar um normativo que entenda mais adequado aos contratos de concessão, desde que faça referência específica a qual norma técnica deve ser seguida pela concessionária na elaboração do projeto, em detrimento do comando estabelecido no item 3.2.5.4 do PER.
No caso concreto, não se verifica nenhuma omissão do normativo do Dnit em relação à matéria que demande a utilização de normas complementares, nem tampouco referência específica da ANTT de que a Norma Dnit 003/2009-PRO não deva ser seguida em prol da adoção de outro normativo que trate da 'criação e incorporação de acesso, anel, ou contorno rodoviário'.
No tocante ao parecer emitido por servidor do Dnit (peça 8, p. 5-6) , não se pode dissociá-lo do contexto de 'proeminência da concessionária na proposição das alterações' ao contorno de Goiânia - trata-se de uma manifestação que foi obtida pela concessionária, em 27/6/2016, alguns dias depois que a Procuradoria Federal emitiu seu segundo parecer (13/6/2016) , com objeções às mudanças contratuais para o contorno de Goiânia (peça 6, p. 22-23) , como contraponto às restrições opostas pela instância jurídica.   
Ademais, nota-se contradição no parecer do gestor do Dnit favorável à classe especial (peça 8, p. 5-6) , dentre outras razões, porque: i) contraria norma técnica da autarquia; ii) não condiz com as decisões administrativas e projetos aprovados pelo Dnit, que prestigiam o normativo; iii) contraria o contrato firmado; iv) foi emitido sem o respaldo de estudos específicos e sem conhecimento da repercussão da recomendação na concessão; v) desconsiderou as possibilidades da classe I-A em termos de controle de acessos; vi) foi emitido por gestor sem competência sobre o contrato de concessão; vii) foi emitido após pareceres desfavoráveis da área técnica da ANTT e da Procuradoria junto à Agência; viii) foi emitido sob demanda da concessionária.
 (iii) Classe de projeto original confere nível adequado de serviço
Verificou-se que constavam dos autos manifestações das instâncias técnicas da ANTT que asseveravam que a classe I-A 'atende a necessidade operacional e demanda de tráfego do contorno rodoviário' de Goiânia/GO e, ainda, parecer da Procuradoria Federal junto à ANTT no sentido de que a mudança de classe da rodovia dependeria da 'demonstração inequívoca de sua imprescindibilidade e excepcionalidade', o que não se verificou (peça 53, p. 15-16) .
Alegações da ANTT
A ANTT alega que a Diretoria Colegiada deliberou, com fundamento em processo administrativo, pela aprovação da alteração de classe de projeto do contorno de Goiânia, em estrita observância ao disposto no Manual de Implantação Básica do Dnit, que estabelece como critério de classificação técnica para classe de projeto 0, a realização de decisão administrativa (peça 80, p. 30) .
Assinala que o voto condutor da deliberação motiva de forma explícita, clara e congruente a alteração de classe da rodovia ao ressaltar que 'a classe de projeto 0 caracteriza-se pela limitação total de acessos à rodovia, reduzindo-se a interferência de tráfego local com o tráfego de longa distância da pista expressa, mantendo-se as condições operacionais da rodovia por um maior período de tempo' (peça 80, p. 30) .
Ressalta que a decisão colegiada condiciona a aprovação da alteração da classe de projeto à apresentação de EVTEA que viesse a concluir que a alteração de classificação técnica é mais vantajosa quando comparada com a implantação da classe originalmente prevista (peça 80, p. 30) .
Alegações da Concebra
A concessionária defende que a classe 0, diversamente do que se passa com a classe I-A, determina o controle total de acessos à rodovia, controle que teria se mostrado necessário no caso do contorno de Goiânia para que a obra pudesse atender suas finalidades, em vista de demandas do setor imobiliário para que fossem construídas vias de acesso para facilitar o trânsito de veículos oriundos de loteamentos/empreendimentos localizados no entorno (peça 81, p. 14-15) .
Tal fato teria gerado grande preocupação entre autoridades locais, ANTT e a concessionária porque a construção de vias de acesso prejudica a fluidez da rodovia e coloca em risco a segurança dos usuários; além disso, o contorno perderia sua finalidade precípua de apartar o tráfego local do tráfego de média e longa distância e passaria a ter características de 'grande avenida', tal como já estaria ocorrendo no trecho urbano da BR-153/GO (peça 81, p. 15) .
Transcreve trecho do 'Manual para Ordenamento do Uso do Solo nas Faixas de Domínio e Lindeiras das Rodovias Federais' do Dnit que trata da importância do controle dos acessos, com destaque para os contornos de cidades (peça 81, p. 16) .
Exemplifica que o anel viário de Goiânia, construído entre os anos de 1996 e 2004 como classe I-A, teria assumido características que o assemelham mais a uma avenida municipal do que a uma rodovia federal pouco tempo depois do início de sua operação, em razão do adensamento populacional somado à ausência de controle de acessos (peça 81, p. 16-18) .
Com base em normativos do Dnit, reforça que a classe 0 é a única alternativa que permite o controle total de acessos e que sua adoção decorre de decisão administrativa, no âmbito da esfera de decisão do agente público, considerando as características técnicas do trecho e os objetivos a serem atingidos e a consecução do interesse público em questões relacionadas à segurança e conforto dos usuários, eficiência da obra, impacto ambiental e social na região (peça 81, p. 19) .
Análise
Inicialmente, cumpre retomar que a adoção da classe I-A para o contorno de Goiânia já assegura a prestação de serviço adequado, conforme declarado e reiterado pelas instâncias técnicas da ANTT:   
3. Considerando que a classe de projeto I-A atende a necessidade operacional e demanda de tráfego do contorno rodoviário. (peça 5, p. 30) 
3. Neste sentido, reitera-se o entendimento desta área técnica de que a classe de projeto I-A atende à necessidade operacional e demanda de tráfego deste contorno rodoviário (peça 8, p. 14) .
Apesar de tecnicamente adequada a implantação de contorno de classe I-A, a concessionária defende que a classe especial seria indispensável por permitir um controle total de acessos à rodovia e evitar que o contorno perca sua finalidade, de apartar o tráfego local do tráfego de média e longa distância.
Quanto a esse ponto, cumpre notar, primeiramente, que uma das características exigidas pela Norma Dnit 003/2009-PRO é que o contorno tenha características de rodovia rural, o que afasta possíveis interferências com o tráfego local para a obra que será implantada (peça 22, p. 3) :
5.3 A alternativa de traçado indicada para o anel ou contorno rodoviário deve ter as características de rodovia rural.
Logo, as condições que serão experimentadas pelos usuários no trecho do contorno rodoviário de Goiânia de classe I-A, em termos de fluidez e de segurança, serão equivalentes àquelas disponibilizadas em todos os demais trechos rodoviários duplicados com características rurais da BR-060/153/262/DF/GO/MG.
Além disso, a opção pela classe I-A não equivale à implantação de contorno rodoviário incapaz de atender suas finalidades ou com características de avenida municipal - tal situação, que a concessionária informa ter ocorrido com o anel viário de Goiânia, é uma anomalia decorrente da ausência de controle de acessos e da ocupação irregular da faixa de domínio da rodovia.
Embora o controle total de acessos seja característico da classe especial, na classe I-A os acessos à rodovia são limitados e devem garantir condições de segurança e conforto aos usuários, conforme 'Manual para Ordenamento do Uso do Solo nas Faixas de Domínio e Lindeiras das Rodovias Federais' do Dnit (p. 31 do Manual) :
	As rodovias podem ser classificadas quanto ao controle de acessos em:
- rodovias bloqueadas, com controle total de acesso, nas quais os acessos somente são permitidos nas interseções, em locais previamente selecionados, como ocorre nas autoestradas;
- rodovias de acesso limitado, nas quais os acessos são permitidos para atender as áreas lindeiras, mediante autorização prévia, atendendo às normas vigentes e as condições exigidas de segurança do tráfego e conforto dos usuários.             
Nesse sentido, o referido Manual preceitua que 'os acessos às rodovias federais poderão ser diretos, ao longo das áreas marginais, ou direcionados, através de ruas laterais'; assim, caso necessário, a Classe I-A também permite que o tráfego das regiões lindeiras seja canalizado, por meio de pistas laterais, para ingresso na rodovia em pontos específicos. 
O normativo em questão igualmente assinala que 'a distância mínima entre dois pontos mais próximos de dois acessos sucessivos, situados do mesmo lado, ou lados opostos, sem separação física, de uma rodovia em pista dupla deve ser de 1.000 metros' (p. 30 do Manual) .
Desse modo, a classe I-A encontra-se apta a prestar serviço adequado e a fornecer respostas apropriadas ao longo do tempo, mesmo em termos de acessos, desde que a concessionária exerça suas obrigações contratuais relativas à matéria, dentre as quais (peça 2, p. 25) :
Escopo Recuperação
 (...) 
3. Regularização completa de todos os acessos particulares e eliminação das ocupações irregulares.
4. Notificação dos responsáveis por acessos particulares não autorizados para regularizar sua situação.
5. Indicação, por parte da concessionária, das características técnicas necessárias à autorização dos acessos particulares, a serem submetidos à autorização da ANTT;
6. Bloqueio dos acessos particulares não autorizados em que se configure situação de risco para o usuário da rodovia.
7. Quando a regularização de acessos particulares for possível e desejada por seus responsáveis, os mesmos deverão apresentar solicitação de projeto de acesso particular, com as alterações necessárias.
Escopo Manutenção
1. Programação do conjunto de intervenções para a manutenção do canteiro central e da faixa de domínio da Rodovia, de modo a preservar suas condições e, especialmente, garantir a integridade do patrimônio da Rodovia. 
2. Manutenção permanente do nível adequado de conservação da área situada até os limites da faixa de domínio, incluindo as cercas delimitadoras, de modo a tornar desnecessária qualquer programação adicional de serviços de manutenção nestes itens. 
3. Análise, por parte da Concessionária, dos projetos específicos para permissão de novos acessos particulares, conforme normas do DNIT, com verificação de sua viabilidade e respectiva submissão à ANTT, além do acompanhamento e fiscalização na sua execução. 
4. Análise, por parte da Concessionária, dos projetos específicos referentes às solicitações de ocupações da faixa de domínio, conforme normas do DNIT, com verificação de sua viabilidade e respectiva submissão à ANTT, além do acompanhamento e fiscalização na sua execução. 
5. Manutenção das características estruturais e funcionais dos acessos particulares que forem remodelados, abrangendo também os demais acessos particulares existentes e os novos que forem incorporados ao sistema no período de Concessão. 
6. Continuidade dos serviços de remodelação dos acessos particulares a partir do término dos serviços de melhorias físicas e operacionais dos acessos particulares da Rodovia e decorrentes da Ampliação da Capacidade da Rodovia. 
 (...) 
12. Verificação, na análise dos projetos de novos acessos particulares propostos, da interferência com o tráfego da Rodovia e com os acessos vizinhos existentes, além da influência do acesso pretendido em relação aos sistemas de proteção do corpo estradal da Rodovia. 
De mais a mais, o risco de adensamento populacional ao longo de um contorno urbano, por estar afeto ao planejamento dos municípios (alteração do uso e ocupação do solo das áreas rurais) , não é exclusivo de Goiânia, de modo que não se verifica qualquer excepcionalidade (ou 'nova conjuntura' ou 'cenário de mudanças' ou 'cambiantes necessidades') que justifique a alteração contratual defendida para a BR-060/153/262/DF/GO/MG em relação às demais rodovias federais concedidas.
Caso ocorra uma proliferação de empreendimentos imobiliários na região do contorno, ainda que seja adotada a classe especial, inevitavelmente ocorrerá uma intensificação do fluxo de veículos de curta distância no trecho em questão, pois os moradores ingressarão na autoestrada, pelos pontos de interseção em desnível existentes, para realizarem seus deslocamentos diários com maior celeridade.
A própria concessionária relatou, a partir dos estudos comparativos entre as duas classes que providenciou, que 'as análises empreendidas para as alternativas do contorno demonstraram que 46% do tráfego no contorno classe 0 será de longa distância em 2031, enquanto esse índice para o contorno em classe I-A seria de 41%' (peça 81, p. 28) 
Tais dados revelam que a adoção da classe especial em detrimento da classe I-A trará benefício inexpressivo em termos de segregação do tráfego local em relação ao de maior distância no longo prazo (percentuais quase idênticos para ambas as soluções) e, seguramente, nenhum benefício no curto prazo, já que o contorno será executado em trecho com características rurais.
Em resumo, não fosse a mudança de classe da rodovia no trecho do contorno expressamente vedada pela Norma Dnit 003/2009-PRO, ainda assim se estaria diante de uma alteração contratual prescindível, pois a solução contemplada originalmente no contrato (classe I-A) atende às necessidades operacionais da rodovia, na visão das instâncias técnicas da ANTT e, como visto, também em termos de controle de acessos e de segregação do tráfego local em relação ao de média e longa distância, desde que a concessionária cumpra com suas obrigações contratuais correlatas ao tema.
Ainda que existisse motivação válida para a adoção da classe especial, o que não se verificou no caso concreto, uma decisão administrativa atinente à adoção de classe especial para uma rodovia deve ser tomada previamente à licitação, conforme abordado em tópico específico desta instrução.
Desse modo, verifica-se insubsistência nas justificativas que constaram do voto condutor da deliberação que autorizou, de forma condicionada, a mudança de classe da rodovia no trecho do contorno, inconformidade que não foi sanada com o cumprimento da principal condicionante, qual seja, a elaboração de EVTEA, consoante tratado no tópico a seguir. 
 (iv) Elaboração do EVTEA pela concessionária
A representação evidenciou conflito de interesses ao atribuir à concessionária, que assumiu a condução da alteração contratual destinada a alterar a classe da rodovia no trecho do contorno de Goiânia, o ônus de elaborar estudo que deveria concluir que a classificação técnica do contorno 'como classe 0 é mais vantajosa quando comparada à classificação como classe I-A'.
A instrução também demonstrou que o valor considerado nos estudos para os investimentos nas duas concepções, com investimento pouco superior para a classe especial (12,7%) , era incompatível com os fatos (aumento tarifário decorrente da inclusão do contorno de classe especial era 11,7 vezes maior do que a redução tarifária decorrente da supressão do contorno de classe I-A) , invalidando as conclusões advindas do EVTEA (peça 53, p. 17) .
Alegações da ANTT
Informa que as propostas de alteração do PER podem ser demandadas pela ANTT, pelos usuários da rodovia e pela concessionária; assim, com base na Portaria SUINF 256/2016, a ANTT autoriza a elaboração do EVTEA e do termo de referência com base no objeto demandado, posteriormente realiza análise pormenorizada dos mesmos para que não sejam aceitos estudos e projetos com conteúdo técnico deficiente ou que atentem contra o interesse público, o que evitaria que a elaboração dos estudos por parte da concessionária pudesse configurar vício de delegação (peça 80, p. 31) .
Alegações da Concebra
A concessionária afirma que 'as críticas feitas ao estudo são, em verdade, suposições lançadas sem respaldo fático e técnico, e colocam em xeque a imparcialidade e tecnicidade de trabalho sério, bem elaborado e realizado por empresa de sólida e ilibada reputação' e afirma que a unidade técnica, 'embora coloque em dúvida a parcialidade e mesmo a veracidade das informações feitas no EVTEA, não contrapõe tecnicamente o estudo', posto que 'limita-se a presumir que as conclusões favoreceriam os interesses da Concebra tão somente porque o estudo foi providenciado por ela' (peça 81, p. 26) .
Esclarece que a Portaria 256, de 8/12/2016, atribui à SUINF a competência para autorizar as concessionárias de rodovias federais a elaborar o EVTEA de obras não previstas contratualmente e que teria providenciado a contratação de empresa de engenharia especializada e capacitada, que elaborou o estudo e apresentou suas conclusões baseadas em elementos estritamente técnicos e objetivos (peça 81, p. 27) .
Tal estudo teria apontado as vantagens da classe especial (controle de acessos e velocidade) com destaque para a possibilidade de ganho no tempo de deslocamento; também teria demonstrado que 46% do tráfego no contorno de classe 0 será de longa distância em 2031, enquanto esse índice para o contorno em classe I-A seria de 41% (peça 81, p. 27-28) .
A análise econômica realizada no estudo teria sido favorável à classe especial, embora viáveis as duas alternativas; também se teria apurado maior potencial de redução de acidentes com a classe especial em relação à classe I-A (peça 81, p. 28) .
De acordo com a empresa, o único aspecto no qual a classe I-A se sobressai é no valor do investimento necessário para a execução da obra; contudo, considerando que o EVTEA, que foi objeto de análise minuciosa por parte das áreas técnicas da ANTT, pondera a viabilidade do investimento sob perspectiva multidisciplinar e de longo prazo, que vai muito além do aspecto econômica, restaria claro que a classe 0, embora represente maiores investimentos a curto e médio prazo, a longo prazo proporcionará ganhos que satisfazem o interesse público primário (peça 81, p. 28-29) .
Análise
Primeiramente, é necessário esclarecer que os estudos de viabilidade devem ser confeccionados previamente à etapa de elaboração de projetos, consoante previsto na legislação aplicável (art. 6º, inc. IX, da Lei 8.666/1993; art. 2º, inc. II, da Resolução ANTT 1.187/2005; art. 2º, da Resolução Confea 361/91) :
IX - Projeto Básico - conjunto de elementos necessários e suficientes, com nível de precisão adequado, para caracterizar a obra ou serviço, ou complexo de obras ou serviços objeto da licitação, elaborado com base nas indicações dos estudos técnicos preliminares, que assegurem a viabilidade técnica e o adequado tratamento do impacto ambiental do empreendimento, e que possibilite a avaliação do custo da obra e a definição dos métodos e do prazo de execução, devendo conter os seguintes elementos... (Lei 8.666/1993 e Resolução ANTT 1187/2005) 
Art. 2º - O Projeto Básico é uma fase perfeitamente definida de um conjunto mais abrangente de estudos e projetos, precedido por estudos preliminares, anteprojeto, estudos de viabilidade técnica, econômica e avaliação de impacto ambiental, e sucedido pela fase de projeto executivo ou detalhamento. (Resolução Confea 361/91) 
Nessa mesma linha, a Portaria SUINF 46/2014 prevê, em seu art. 6º que, após a apresentação do estudo de viabilidade, aquela superintendência da ANTT 'deverá se manifestar quanto à existência de viabilidade técnica e ao interesse na execução da obra naquele momento, autorizando ou não a elaboração do projeto executivo e respectivo orçamento, conforme escolha da melhor alternativa eleita pela unidade organizacional'.
Portanto, a sequência lógica e que atende aos requisitos legais para a implantação de um empreendimento, inicia-se com estudos de menor nível de precisão (estudos preliminares, anteprojeto, estudos de viabilidade) e pode evoluir para um detalhamento maior (projeto básico e/ou de projeto executivo) , desde que se confirmada a viabilidade inicial das obras (avaliação dos custos e benefícios projetados) .
Verifica-se, no caso concreto, a ocorrência de uma anormalidade, pois a Resolução ANTT 5.142/2016 determinou a apresentação de EVTEA para um empreendimento cujo projeto executivo já tinha sido elaborado. Na ocasião já se conhecia o valor necessário para a implantação de um contorno de classe especial e, de resto, já se tinha calculado qual seria o impacto tarifário da inclusão do novo contorno em confronto com exclusão da obra original, informações essas que não poderiam ser, em nenhuma hipótese, negligenciadas na avaliação.
O estudo de viabilidade, no entanto, foi elaborado num contexto teórico, dissociado dos fatos, sem considerar as condições de contorno que já se encontravam delimitadas tanto para a supressão da obra original (decréscimo de 1,76662% da TBP) quanto para a inclusão do contorno de classe especial (acréscimo de 20,62% da TBP) , de modo que as críticas feitas ao estudo não são suposições lançadas sem respaldo fático e técnico, mas uma constatação objetiva de incompatibilidade das premissas adotadas com as condições da negociação em curso.
Assim, quando o estudo de viabilidade conclui que o custo de implantação de um contorno de classe especial (R$ 913.869.440,00 - mar/16) , em 44 km, seria apenas 12,7% superior à alternativa de classe I-A (R$ 810.313.561,00 - mar/16) , ele ignora que a própria concessionária já havia apresentado projeto executivo para o contorno de classe I-A (30 km, inclusive OAEs) no valor total de R$ 233.622.469,57 (ref. mar/15) , de sorte que não seria razoável assumir que os custos aumentassem 3,5 vezes com o acréscimo de 14 km e algumas obras de arte especiais adicionais.
Além disso, o estudo não considerou que a negociação em curso para a supressão do contorno original considerou valor muito inferior ao previsto no EVTEA (R$ 151.423.314,99) - estimou-se, na instrução inicial que o desconto de 1,76662% equivaleria a remover, do fluxo de caixa original, investimento equivalente a R$ 36.341.595,60 (peça 53, p. 9) .
Ora, não é razoável assumir que uma obra valha R$ 810 milhões (com extensão de 44 km e obras de arte especiais) quando se sabe, de antemão, que sua exclusão está sendo negociada por cerca de R$ 36 milhões (com extensão de 30 km, sem obras de arte especiais) ; caso contrário, se estará obtendo um resultado dos estudos de viabilidade equivocadamente favorável ao contorno de classe especial, fundado em premissa não verificada de que tenha custo 12,7% maior. A instrução inicial já tinha apontado essa inconsistência (peça 53, p. 18) :
 (...) do ponto de vista da Administração, a quem o estudo de viabilidade deveria servir, a comparação precisaria considerar os valores que serão suprimidos do contrato, acrescidos do montante equivalente a 14 km em classe I-A e despesas adicionais previstas contratualmente (OAEs) , em confronto com aqueles que serão adicionados para o contorno de 44 km e classe-0, avaliação que não foi feita.
Desse modo, os estudos de viabilidade, executados de forma extemporânea, depois que os projetos executivos tinham sido elaborados e os impactos tarifários calculados, não conseguiram retratar as condições efetivas da negociação em curso, o que levou a conclusões fundadas em premissas contestáveis (aumento de custos da ordem de 12,7%) , fragilidade que não foi detectada pela ANTT, na etapa de análise técnica, de modo que o 'vício de delegação' não foi mitigado, no caso concreto.
Fato é que ao delegar uma atribuição típica da agência reguladora ao concessionário, qual seja, a elaboração de estudos aplicados às definições de tarifas em confronto com os custos e os benefícios econômicos transferidos aos usuários pelos investimentos (art. 24, inc. II, da Lei 10.233/2001) , a ANTT transfere para o particular, cujos interesses nem sempre coincidem com o interesse público, a tarefa de definir os investimentos a serem realizados no sistema rodoviário concedido, conforme comentado na instrução inicial (peça 53, p. 16) :
118. Com efeito, constitui irremediável conflito de interesses delegar a elaboração de estudo de viabilidade a empresa que tem interesse imediato no seu resultado. Esta situação fica ainda mais evidente quando se recobra que a iniciativa de alterar a classe do contorno, contrariando normativo do Dnit, partiu da própria Concebra e foi conduzida sem o conhecimento e anuência das áreas técnicas da ANTT.
À vista disso, é importante que a ANTT, ao contrário do que preconiza a Resolução SUINF 256/2016, passe a privilegiar a contratação de seus próprios estudos de viabilidade, assumindo o papel de protagonismo que lhe cabe na definição dos investimentos que melhor atendem ao interesse público, atuando com o respaldo de estudos técnicos que não estejam sujeitos ao 'vício de delegação'.
Desvirtuamento da licitação - irregularidade 'i'
Apurou-se que as modificações contratuais em curso para o contorno de Goiânia/GO, voltadas à supressão da obra originalmente licitada para a inclusão de outra assemelhada, sem licitação, implicavam no desvirtuamento do procedimento licitatório inicial, em ofensa ao art. 37, inciso XXI; art. 175, caput; ambos da Constituição Federal; art. 14, da Lei 8.987/1995; assim como em afronta aos princípios que regem a Administração Pública, sobretudo, a impessoalidade, a moralidade e a eficiência (art. 37, caput, da CF/88; art. 2º, caput, da Lei 9.784/99) .
Conforme comentado no histórico desta instrução, o PER previu a implantação de um contorno para o município de Goiânia/GO com extensão de 30 km (peça 2, p. 39) ; o contrato de concessão, por sua vez, estabeleceu mecanismos de reequilíbrio econômico-financeiro da avença caso a extensão final fosse distinta daquela prevista no PER (peça 1, p. 21) .
Para as obras da 'frente de ampliação de capacidade e manutenção de nível de serviço', categoria que abrange as obras de contornos urbanos, o principal parâmetro exigido dos participantes do certame para a formulação de suas propostas estava relacionado à classe da rodovia, já que o PER exigiu expressamente que as características geométricas das obras fossem estabelecidas 'tendo em vista a classe I-A, o relevo dos terrenos atravessados e o tráfego existente e futuro' (peça 2, p. 43) .
Ao definir a classe I-A como parâmetro técnico a ser observado para a BR-060/153/262/DF/GO/MG, assim como para todas as rodovias licitadas na terceira etapa de concessões, a ANTT fez uma opção regulatória legítima, que buscou conciliar a modicidade tarifária com um nível adequado de serviço, além de ter proporcionado igualdade de condições aos participantes para formularem suas propostas.
Contudo, depois que assumiu a concessão, além de indicar a necessidade de implantar um contorno com 44 km de extensão (acréscimo de 14 km) , a concessionária também reivindicou a mudança de classe da rodovia no trecho do contorno (possibilidade não prevista no edital) , para que fosse adotada a classe 0 (também conhecida como classe especial) , sob justificativa de permitir maior controle de acessos à rodovia.
Constatou-se que a alteração dos parâmetros técnicos definidos em edital para o contorno de Goiânia/GO, logo depois de celebrado o contrato, subverte o procedimento licitatório inicial e permite que se atinja nível tarifário significativamente superior ao inicialmente pactuado, dado que o impacto do investimento foi calculado em 20,62% da tarifa básica de pedágio (TBP) .
Alegações da ANTT
A ANTT alega que o contrato de concessão não é um contrato de obras, de modo que eventuais alterações nas obras atingem apenas uma parcela do contrato, objetivando sua adequação ao interesse público, que é por natureza, dinâmico (peça 80, p. 13) .
De acordo com a ANTT, a unidade técnica do TCU teria entendido erroneamente que a ANTT vem incorrendo em fuga ao procedimento licitatório em qualquer alteração promovida ao longo da execução contratual, apesar de tais alterações contarem com previsão legal expressa na Lei 8.987/1995, no próprio contrato de concessão e até mesmo na Lei de Licitações (peça 80, p. 13-14) .
A Agência afirma que as alterações contratuais não são apenas lícitas, como necessárias em diversas situações, contratual e legalmente previstas, impondo à ANTT ação no sentido de promover a modificação do contrato, em defesa do interesse público e dos direitos dos usuários; acrescenta que renegociações em contratos de concessão são necessárias e ocorrem em todo o mundo (peça 80, p. 14) .
Entende que não se trata de discutir a possibilidade ou não de alterações nos contratos de concessão, mas de debater sobre os fatos/situações que justificam essas alterações e os limites nos quais elas podem ocorrer, e ainda qual a metodologia a ser utilizada para o reequilíbrio contratual em tais situações (peça 80, p. 15) .
Prossegue afirmando que 'não há qualquer justificativa para a defesa da ilegalidade da promoção de alterações contratuais', pois 'impedir a ANTT de promover ajustes contratuais resultaria no engessamento dos contratos, na supressão dos poderes de gestão contratual que competem à Agência reguladora, prejudicando unicamente o cumprimento dos contratos e o atendimento de seu objeto' (peça 80, p. 15) .
Ressalta que os prazos de realização dos estudos de novas outorgas de exploração de infraestrutura rodoviária não são suficientes para captar todas as necessidades dos usuários das rodovias e as nuances dos sistemas rodoviários concedidos, o que justificaria a maior necessidade de adaptação dos contratos, de modo que seria natural as concessionárias apresentarem propostas de alteração do PER, especialmente no início da avença, com o intuito de melhor atender o interesse público e realizar a adequada prestação do serviço ao usuário da rodovia (peça 80, p. 16) . 
Informa que o estudo de viabilidade da concessão teria se valido de projeto aprovado pelo Dnit, em fevereiro de 2000 (quatorze anos antes da assunção da rodovia) , para definir a extensão prevista inicialmente para o contorno (peça 80, p. 16) .
Enfatiza que alterações do contrato são previstas expressamente em normas regulatórias (art. 2º B, da Resolução ANTT 675, de 4/8/2014; art. 20 da Resolução ANTT 1.187, de 9/11/2005) e em contrato, como forma de atualização e compatibilização das rodovias concedidas ao sistema rodoviário (peça 80, p. 16-17) .
Destaca que o escopo do contrato de concessão da BR-060/153/262/DF/GO/MG é mais amplo que apenas a execução de obras, de maneira que a alteração da classe do contorno, bem como o aumento da extensão inicialmente estimada não teria o condão de alterar significativamente o objeto do contrato, pois a prestação do serviço público seria mantida (peça 80, p. 17) .
Relembra que os contratos de concessão da 3ª etapa não possuem plano de negócio, motivo pelo qual a concessionária estaria incumbida de apresentar projeto executivo com o traçado da via, obras de arte e melhorias (peça 80, p. 17) .
Aduz que 'pode parecer que a primeira consequência direta da inexistência de plano de negócios no contrato de concessão diz respeito ao desconhecimento dos valores propostos pelas proponentes para os investimentos previstos no PER', mas ressalva que 'análises feitas pela ANTT nos planos de negócios apresentados pelas concessionárias da 2ª etapa do programa de concessões, mostraram que, de uma forma geral, as concessionárias apresentaram valores de investimentos muito próximos àqueles dos estudos indicativos elaborados pelo poder concedente, sendo o deságio ofertado oriundo principalmente dos valores de tráfego (majoração das receitas esperadas em relação aos estudos indicativos) e da redução dos valores de custos operacionais (pautado talvez na expectativa de uma maior eficiência operacional) ' (peça 80, p. 18) .
Relata que a exclusão do plano de negócios, que fez parte da avaliação do 1º estágio de concessão aprovada pelo Acórdão TCU-290/2015-P, teria buscado conferir maior segurança jurídica em relação à certificação de exequibilidade da proposta; e informa que o reequilíbrio econômico-financeiro passou a ser realizado por meio de três mecanismos - fator D, fator C e fluxo de caixa marginal, este último para inserção de obras e serviços (peça 80, p. 18-19) .
Assinala que o licenciamento ambiental seria fator de grande relevância para as alterações contratuais, com destaque para a previsão da necessidade de aprovação dos empreendimentos pelos municípios, uma vez que seria obrigatória a apresentação de certidão da prefeitura municipal declarando a conformidade do empreendimento com a legislação aplicável ao uso e ocupação do solo, norma que permite influência determinante de governos locais na definição do interesse da sociedade afetada, o que pode ensejar alteração contratual (peça 80, p. 19) .
 Por fim, alega que a Diretoria Colegiada deliberou com fundamento em processo administrativo, pela aprovação da alteração de classe de projeto do contorno de Goiânia, em estrita observância ao disposto no Manual de Implantação Básica do Dnit, que estabelece como critério de classificação técnica para classe de projeto 0, a realização de decisão administrativa (peça 80, p. 30) .
Alegações da Concebra
A concessionária afirma que as adequações nas diretrizes inicialmente estabelecidas para o contorno rodoviário, previstas nas cláusulas 10.3.3 e 21.2.17 do contrato de concessão, assim como no item 3.2.2.1 do PER, seriam expressão da mutabilidade das concessões, qual seja, a possibilidade (obrigação) de alteração das condições de prestação do serviço que constitui seu objeto (peça 81, p. 42-43) .
Salienta que a revisão dos termos iniciais visa assegurar a adequada prestação dos serviços, com adoção de medidas necessárias para garantir a segurança dos usuários e a atualidade dos serviços, conforme disposto no art. 6º, da Lei 8.987/1995 (peça 81, p. 44) .
Transcreve dispositivos da Lei 8.987/1995 que cuidam de alterações durante a vigência do contrato de concessão (art. 18, inc. VII; art. 23, inc. V) e enfatiza que o legislador teria se utilizado da expressão 'previsível necessidade de futura alteração e expansão do serviço' em face da impossibilidade de preestabelecer condutas rígidas com base em projeções do que ocorrerá ao longo de vinte ou trinta anos (peça 81, p. 45) .
Defende que a prestação do serviço exige a convivência aberta com o cenário de mudanças, pois a manutenção das condições estabelecidas originalmente, diante de novas conjunturas, significaria na prática a frustração do interesse público, inviabilizando a prestação de um serviço adequado (peça 81, p. 46-47) .
Alega que a mutabilidade dos contratos de longo prazo teria sido destacada pela Procuradoria Federal em seu primeiro parecer acerca das alterações no contorno de Goiânia (peça 81, p. 47) . Na ocasião, a Procuradoria teria ratificado a regularidade das adequações propostas no projeto do contorno de Goiânia, com fundamento na manutenção do escopo do objeto contratual e na existência de previsão contratual para a adequação da extensão do projeto e da alteração dos parâmetros de desempenho exigidos (peça 81, p. 25) .
Conclui que a possibilidade de modificação das características dos investimentos é um meio necessário para que o instituto jurídico da concessão possa ter flexibilidade suficiente para se adaptar às cambiantes necessidades que se verificam durante sua longa execução e só assim atingir sua finalidade, qual seja, a adequada prestação do serviço público (peça 81, p. 47) .
Análise
As cláusulas 10.3.3 e 21.2.17 do contrato de concessão, bem como o item 3.2.2.1 do PER, muito além de expressarem a mutabilidade da concessão, definiram para os licitantes os limites das modificações que poderiam ocorrer, depois da celebração do contrato, para o contorno de Goiânia; basicamente, alterações de extensão e incorporação de custos com obras de arte especiais, eventualmente necessárias.
O instrumento convocatório não previa qualquer possibilidade de alteração de classe da rodovia no trecho do contorno, pelo contrário, estabelecia uma obrigação para a contratada de atendimento à classe I-A para as obras da 'frente de ampliação de capacidade e manutenção do nível de serviço', categoria que engloba os contornos urbanos (peça 2, p. 43) :
3.2.5.1 Parâmetros da Classe da Rodovia
As características geométricas das obras da frente de ampliação de capacidade e manutenção do nível de serviço a serem executadas no sistema rodoviário deverão ser estabelecidas tendo em vista a classe I-A, o relevo dos terrenos atravessados e o tráfego existente e futuro.
Vale lembrar que a alteração de classe da rodovia não representa um ajuste menor ao contrato de concessão. Trata-se da modificação do principal parâmetro técnico exigido dos licitantes para a formulação de suas propostas para as obras de ampliação de capacidade, a partir do qual a velocidade diretriz e todas as características geométricas (rampas, raios de curvatura, distâncias de visibilidade, etc.) para atendê-la foram estabelecidas.
Ao definir a classe I-A como parâmetro técnico a ser observado para a BR-060/153/262/DF/GO/MG, assim como para todas as rodovias licitadas na terceira etapa de concessões, a ANTT fez uma opção regulatória legítima, que buscou conciliar a modicidade tarifária com um nível adequado de serviço, além de ter proporcionado igualdade de condições aos participantes para formularem suas propostas.
Os prazos associados a estudos de novas outorgas podem até ter influenciado na previsão de extensão insuficiente para o contorno, mas não tiveram qualquer relação com a escolha de classe da rodovia (e, por extensão, do contorno) , uma vez que essa é uma variável cuja definição normalmente antecede a elaboração do estudo de viabilidade da concessão.
Como bem ressaltou a ANTT, a adoção da classe especial é uma decisão administrativa; contudo, deliberação dessa envergadura e repercussão na concessão deve ser tomada previamente à celebração do ajuste, conferindo transparência ao processo e isonomia aos concorrentes, pois um contrato de concessão, a despeito de comportar algum grau de mutabilidade nos termos legais, com vistas a assegurar a prestação de serviço adequado, não pode experimentar modificações que o desfigurem por completo.
Desse modo, em que pese a ampliação de capacidade representar parcela do contrato de concessão (26,5% do total, de acordo com o EVTEA - R$ 2.840.634.989,21 / R$ 10.731.403.957,69, à peça 45) , a alteração em comento é bastante significativa. 
Prova disso é que o acréscimo tarifário em discussão para a inclusão de um novo contorno de Goiânia de classe especial no contrato de concessão (20,62%) tem representatividade equivalente a quase toda a 'ampliação de capacidade' prevista o contrato, que inclui 647,8 km de duplicação, 45,2 km de faixas adicionais em vias duplicadas e 36.450 m de vias marginais (26,5% de participação, nos termos do EVTEA) .
Conforme apontado na inicial, 'se até abril de 2019, final do ano 3 (em termos de metas de duplicação) , a concessionária nada executar de sua obrigação atinente à duplicação de 411,6 km (inexecução total) , sofrerá um desconto de 18,97% da tarifa básica de pedágio, percentual inferior ao acréscimo calculado apenas para o contorno de Goiânia (20,62%) , que envolve obras em 44 km' (peça 53, p. 28) .
Nota-se que as obras propostas para o contorno de Goiânia assumiram dimensão tarifária correspondente à quase totalidade do pacote de obras de ampliação de capacidade, o que comprova o desvirtuamento da licitação com a alteração. Tal fato, inclusive, motivou a concessionária a postular a supressão de boa parte de suas obrigações atinentes às obras de ampliação de capacidade (deixaria de duplicar 551,96 km) para que o impacto tarifário decorrente da mudança de classe do contorno não seja percebido pelos usuários (peça 85, p. 60, 65) :
234. A concessionária apresenta inquietação a respeito do impacto na tarifa de pedágio devido à inclusão de investimentos aprovados na 3ª Revisão Extraordinária (Contorno de Goiânia, Contorno de Campo Florido e Acesso ao Aeroporto de Goiânia) e na 4ª Revisão Extraordinária (aumento do custo de manutenção de pavimento em virtude do aumento do limite de peso bruto transmitido por eixo decorrente da 'Lei dos Caminhoneiros') .
235. Considerando os acréscimos supracitados ao reajustamento do índice inflacionário contratual e possíveis deferimentos do pleito de reequilíbrio atual, em matérias já consolidadas pela Agência, a Concessionária prevê um acréscimo de 40% (quarenta por cento) na tarifa de pedágio.
236. Desta maneira, para compensar o aumento da tarifa, a Concessionária propõe a postergação dos prazos e retirada (por meio da aplicação do fator D) das obras de ampliação de capacidade, utilizando-se para tal de parâmetros técnicos de desempenho por nível de serviço, conforme apresentado no relatório em Anexo.
 (...) 
253. Conforme previsto no PER, a Concessionária tem como obrigação contratual a duplicação de 647,8 km. Desta maneira, caso a proposta for aceita, a Concessionária deixaria de duplicar 551,96 km de rodovia, que corresponde a 85% de sua obrigação inicial. 
É importante esclarecer que a unidade técnica não entende que haja fuga ao procedimento licitatório para 'qualquer alteração promovida ao longo da execução contratual' (irregularidade foi indicada apenas para o contorno de Goiânia/GO) , senão para a inclusão de vultosos investimentos que não correspondem ao atendimento de obrigação contratual e que sequer representam alteração contratual necessária para a adequada prestação do serviço.
Apesar de ter admitido a possibilidade legal de alteração nos contratos de concessão, a Procuradoria Federal junto à ANTT também fez questão de destacar, em seu segundo parecer, que não estava apta a emitir posicionamento conclusivo acerca dos aspectos técnicos envolvidos; porém, não se furtou a destacar que (peça 6, p. 23) :
c) a mudança de classe da rodovia depende da demonstração inequívoca de sua imprescindibilidade e excepcionalidade, especialmente levando em conta que na 3ª Etapa, foi atribuído como padrão a classe I-A a ser atingido por todas as rodovias ali concedidas; 	
Conforme evidenciado anteriormente, a mudança proposta não preenche os requisitos elencados pela Procuradoria, pois restou esclarecido que a classe I-A é capaz de prover serviço adequado aos usuários (não se verifica imprescindibilidade) e que inexiste fato superveniente à contratação para o contorno de Goiânia que justifique sua mudança de classe (não se verifica excepcionalidade) .
Exigir o fiel cumprimento do contrato, quando este já dispõe de mecanismos bastantes para a prestação de serviço adequado aos usuários, não é medida que possa ser confundida com o 'engessamento dos contratos' de concessão nem com a 'supressão dos poderes' da ANTT, pelo contrário, denota o exercício precípuo da regulação, materializada na fiscalização da prestação dos serviços, cumprindo e fazendo cumprir as cláusulas e condições avençadas nas outorgas (art. 24, inc. VIII, da Lei 10.233/2001) .
Verifica-se, no caso concreto, uma mudança contratual que provoca o desvirtuamento da licitação, com risco de comprometimento das obras originalmente contratadas, fundada em justificativas que se revelaram insubsistentes, e, de resto, engendrada pela concessionária.
Quanto a esse último aspecto, vale lembrar que a ANTT não autorizou a Concebra a apresentar projeto funcional considerando a implantação da classe 0, mas tão-somente o acréscimo na extensão do contorno (peça 5, p. 5) :
Na análise efetuada pela GEPRO foi exposta a não objeção com ressalvas. O projeto apresentava uma via de pista dupla Classe I-A totalizando uma extensão aproximada de 44 km. (...) 
Informamos que o projeto funcional já avaliado por esta gerência está diferente do projeto executivo agora apresentado, inclusive com alterações na diretriz, na extensão e nas características técnicas operacionais da via.
Além disso, na declaração (Anuência para implantação de rodovia - Contorno Viário de Goiânia - peça 4, p. 2) firmada pelas autoridades envolvidas (municipais, estadual e diretor-geral da ANTT) não há qualquer menção à mudança de classe do contorno, nem tampouco indício de participação da SUINF em tais reuniões, como afirma a empresa.
Nem poderia ser diferente, já que a participação dos municípios nesse processo está circunscrita à definição do traçado (item 3.2.2.1 do PER) , a partir do qual as questões ambientais (inexistência de óbice quanto ao uso e ocupação do solo para a implantação da obra) e de ordenamento territorial (compromisso de não alteração do plano diretor) podem ser resolvidas. 
No tocante à extensão prevista em edital para o contorno (30 km) , nota-se contradição na manifestação da ANTT, pois ao mesmo tempo em que indica que não existia projeto funcional ou anteprojeto com definição de traçado, relata que 'o projeto que balizou o estudo de viabilidade da concessão, no que tange à extensão prevista, foi aprovado pelo Dnit em fevereiro de 2000'; ora, se não existisse essa definição prévia, seria improvável que a concessionária pudesse elaborar projeto executivo da configuração original, como ocorreu.
De todo o exposto, conclui-se que as partes não lograram afastar os indícios de que a mudança de classe para o contorno de Goiânia constitui-se em medida que provoca o desvirtuamento da licitação (art. 37, inciso XXI; art. 175, caput; ambos da Constituição Federal; art. 14, da Lei 8.987/1995;) , em afronta aos princípios que regem a Administração Pública, sobretudo, a impessoalidade, a moralidade e a eficiência (art. 37, caput, da CF/88; art. 2º, caput, da Lei 9.784/99) .
Alteração das condições efetivas da proposta - irregularidade 'ii'
Verificou-se que na inclusão das três obras que constaram da Resolução ANTT 5.142/2016 não foram observados os comandos legais atinentes à manutenção das condições efetivas da proposta, em detrimento do equilíbrio econômico-financeiro do contrato e da modicidade tarifária requerida para a prestação de serviço adequado (art. 37, inc. XXI, da Constituição Federal; art. 6º, § 1º, art. 9º, § 4º, ambos da Lei 8.987/1995) .
No caso do contorno de Goiânia, observou-se que a negociação em curso buscava suprimir uma obra (30 km) para a qual se obteve expressivo desconto e apta a prover serviço adequado (classe I-A) , em prol da inclusão de outra (44 km) , sem concorrência ou deságio, 11,7 vezes mais onerosa aos usuários, para uma extensão adicional de apenas 46,7%, medida pouco razoável, mesmo considerando-se tratar de proposta com nível de serviço superior (classe-0) . 
No que concerne ao contorno de Campo Florido/MG, o valor pleiteado para a execução de 5,565 km (R$ 42.845.811,08 ou R$ 7.699.157,43/km) revelou-se 52,5% maior, proporcionalmente, do que aquele previsto na licitação, sem a incidência de qualquer tipo de deságio, para a implantação de 30 km do contorno de Goiânia/GO (R$ 151.423.314,99 ou R$ 5.047.443,83/km) .
Em termos de impacto tarifário, observou-se que a inclusão do contorno de Campo Florido/MG (5,565 km) , no ano 3 da concessão (implantação até 4/3/2017 - cronograma não factível) , resultaria em incremento de 1,74% da TBP, ao passo que a supressão do contorno de Goiânia (30 km) permitiria uma redução de 1,76662%, o que evidenciou que as condições efetivas da proposta não estavam sendo mantidas na alteração em curso, pois o novo contorno era 5,3 vezes mais oneroso do que o originalmente contratado [ (1,74/5,565) / (1,76662/30) ].
Para o viaduto de interligação ao aeroporto de Goiânia, constatou-se que o valor aprovado para sua inclusão (R$ 17.924.235,97) era 2,37 vezes maior do que aquele previsto na licitação, sem a incidência de qualquer deságio, para um trevo (R$ 7.565.803,73) - intersecção mais complexa, destinada à confluência de duas rodovias.
Em termos tarifários, anotou-se que a inclusão do viaduto em questão resultaria num incremento de 0,72% da TBP, impacto correspondente ao desconto tarifário (via fator D) previsto contratualmente para a inexecução de 29 interconexões similares (29 * 0,02454% = 29,3) .
Aspectos gerais
Alegações da ANTT
A ANTT alega que realiza o cálculo decorrente de novas obras e serviços segundo o rito e a metodologia do equilíbrio econômico-financeiro do contrato disposto na Resolução ANTT 3.651/2011, lançando mão de valores de mercado constantes do Sistema de Custos Rodoviários do Dnit - Sicro (peça 80, p. 26) .
Salienta que o normativo em questão teria resultado de determinação do TCU por meio do Acórdão 2154/2007-TCU-Plenário e acrescenta que posteriormente, por meio do Acórdão 2927/2011-TCU-Plenário, o Tribunal teria determinado à ANTT que o adotasse nas recomposições do equilíbrio econômico-financeiro da 1ª etapa de concessões (peça 80, p. 26) .
Informa que o relatório do Acórdão 2927/2011-TCU-Plenário teria indicado que os investimentos não previstos inicialmente não poderiam ter seus custos de insumos e financeiros orçados com as mesmas bases dos investimentos previstos à época das licitações e que as condições dos custos de materiais e serviços dos novos investimentos deveriam ser baseadas na realidade de mercado da época de sua efetivação e destaca trecho do Voto nessa linha (peça 80, p. 26-27) .
Noticia entendimento do Tribunal de que a ANTT seria capaz de conferir, no caso concreto, a exata dimensão do sentido da Lei de Concessões, de modo que cada novo investimento aditivado impactará o contrato original de forma condizente com a realidade econômica na qual ele se insere, mantendo inabalado o fluxo de caixa previsto no contrato original e conclui que estaria agindo conforme orientação pretérita desta Corte de Contas (peça 80, p. 27) .
Alegações da Concebra
A concessionária alega que observou a metodologia e parâmetros adotados para a precificação de obras estabelecidos na Resolução ANTT 3.651/2011; prova disso seria que a ANTT ao analisar o orçamento apresentado teria confirmado que os valores são menores ou próximos daqueles obtidos pelos custos médios gerenciais do Dnit (peça 81, p. 29-30) .
Segundo a empresa, a proposta também atenderia orientações do TCU acerca da adoção de sistemas oficiais de custo como forma de assegurar a economicidade da contratação, conforme boletim de jurisprudência 162/2017, do qual destaca excerto do Acórdão 296/2017-TCU-Plenário.
Entende que demonstrada a regularidade da precificação, devem ser afastadas as alegações de que o valor avaliado pela ANTT anularia o deságio obtido em razão da licitação da rodovia, porque a 'manutenção do deságio obtido na licitação para precificação de novos investimentos é absolutamente incompatível com a lógica das concessões e a própria metodologia do fluxo de caixa marginal, e, é, ainda, inaplicável aos contratos precedidos por licitações em que não se exigiu a apresentação de plano de negócios' (peça 81, p. 31) .
Esclarece que o desconto obtido nas licitações de concessão abrange o conjunto de obrigações contratuais assumidas pela concessionária, dentre os quais o custo dos investimentos é apenas um dos itens; assim sendo, não seria possível presumir que, para cada uma das obrigações contratuais, a então licitante pretendeu aplicar exatamente um mesmo percentual de desconto, já que nos contratos de concessão o particular assume a responsabilidade pela execução de um conjunto de obrigações contratuais pelo preço ofertado na licitação (peça 81, p. 31) .
Reforça que nas concessões da 3ª etapa não foi exigida a elaboração de plano de negócios, de modo que não há indicação dos preços atrelados a cada um dos investimentos, mas tão somente as estimativas, feitas na época da licitação sem a elaboração de projetos, que constam do PER (peça 81, p. 31) .
Acrescenta que o PER não dispõe sobre eventual procedimento para equalização dos descontos ofertados à época da licitação para investimentos inseridos no transcorrer da vigência contratual, de sorte que não existiria respaldo técnico ou regulatório para aplicar, sobre o preço dos investimentos estimados do PER, o desconto ofertado pelo licitante, que se baseou em seus próprios preços cuja demonstração na forma de plano de negócios não foi demandada na licitação, realidade que a própria Seinfra teria reconhecido (peça 81, p. 31-32) .
Aponta uma absoluta incompatibilidade entre a pretensão de manutenção do desconto obtido na licitação em reequilíbrios realizados pelo critério do fluxo de caixa marginal, 'composto justamente para o fim de se identificar os preços e outras variáveis relacionadas aos investimentos que estejam vigentes no momento da precificação', 'independente dos valores obtidos no momento da licitação' (peça 81, p. 32) .
Considera que 'embora a Seinfra tente precificar em valores inferiores as adequações no projeto do contorno de Goiânia, fato é que, em decorrência da própria natureza das concessões e em razão da modelagem adotada pela ANTT nas concessões da 3ª etapa, inexistem parâmetros para tanto'; em razão disso, cairia por terra a alegação de que haveria jogo de planilha, já que não havia preço inicial por obra, em relação ao qual pudesse ser feito posterior jogo de planilha. Teria sido essa a razão pela qual a Concebra teria proposto análise comparativa entre dois projetos, para estabelecer parâmetros de reequilíbrio econômico-financeiro do contrato (peça 81, p. 32) .
No que se refere aos custos adicionais com manutenção, conservação, operação, monitoração, desapropriação, remoção de interferências, etc., informa que serão objeto de reequilíbrio somente quando os serviços forem disponibilizados aos usuários e destaca que 30 km do contorno não ensejarão reequilíbrio para tais itens (peça 81, p. 33) .
Análise
Como bem destacou a ANTT, as decisões pretéritas do Tribunal acerca da Resolução ANTT 3.651/2011 estavam orientadas aos contratos da primeira etapa de concessões, os quais foram celebrados na década de 90 e resultaram em tarifas bastante elevadas, em razão das incertezas econômicas à época e dos riscos associados a um programa de concessões embrionário, que elevaram a rentabilidade das concessionárias a patamares incompatíveis com o cenário que se seguiu.
Desse modo, as deliberações desta Corte de Contas que, de alguma forma, abordaram a referida resolução, estavam focadas na questão da taxa interna de retorno para tais contratos, como revela o Voto condutor do Acórdão 2.759/2012-Plenário:
16. Quanto ao outro mecanismo, o 'fluxo de caixa marginal', inicialmente destaco que ele foi adotado pela ANTT por sugestão do TCU, nos autos do TC Processo 026.335/2007-4, que tratou de representação de iniciativa de unidade técnica do Tribunal, na época a Sefid, questionando acerca de possíveis desequilíbrios econômico-financeiros dos contratos concernentes à 1ª Etapa do Programa de Concessão Rodoviária Federal, acarretando a cobrança de tarifas de pedágios sobrevalorizadas.
17. Na ocasião, a unidade técnica argumento que: 'O modelo de concessão da 1ª Etapa pode ser denominado como 'estático', pois as rubricas que compõem o fluxo de caixa não se alteram ao longo da execução contratual, nele incluída a taxa de desconto - rentabilidade dos concessionários, ou seja, as concessionárias de rodovias federais da primeira etapa continuam auferindo rentabilidade que varia de 17 a 24% ao ano, no atual cenário de estabilidade econômica do país, em que a taxa de desconto para o setor é de no máximo 8,95%.  
Em razão disso, os itens 9.2.1 do Acórdão 2154/2007-TCU-Plenário e 9.1.1 do Acórdão 2927/2011-TCU-Plenário estão direcionados aos contratos da primeira etapa, pois o Tribunal buscava, com tais comandos, que as melhorias do cenário macroeconômico fossem apropriadas pelos contratos de concessão mais antigos, caso novos investimentos fossem necessários, em benefício do interesse público tutelado:
7. Em que pesem as vicissitudes técnicas e legais, o ponto capital da concessão é a obtenção da proposta mais vantajosa para o poder concedente e, por corolário, para o interesse público. Portanto, nos contratos de concessão de serviços públicos, as questões econômico-financeiras são igualmente de interesse público.
8. Para o usuário, o cenário mais vantajoso configura-se na combinação de um serviço eficiente com uma tarifa de pedágio módica.
Em tais ocasiões, o TCU não avaliou as consequências da aplicação da Resolução ANTT 3.651/2011 aos contratos de concessão da segunda etapa e nem poderia pronunciar-se sobre o impacto do normativo aos contratos da terceira etapa, celebrados anos depois e incluídos no mesmo mecanismo, mediante revisão da resolução.
Recentemente, o Voto condutor do Acórdão 1473/2017-Plenário esclareceu que 'a chancela dada pelo TCU à Resolução 3.651/2011 teve como foco central a inadequação de critérios econômicos utilizados pela ANTT quando da inserção de novos investimentos nas concessões da 1ª Etapa'.
Quando o Relator do Acórdão 2927/2011-TCU-Plenário considera, em seu voto, descabido que investimentos novos tenham seus 'custos de insumos' orçados com as mesmas bases dos investimentos previstos à época das licitações, ele confirma estar se referindo aos contratos de concessão da primeira etapa, os únicos do programa de concessões de rodovias federais em que as empresas apresentaram, em suas propostas comerciais, custos de materiais e serviços. 
Isso porque nos contratos de concessão da segunda etapa o plano de negócios é sintético, sem detalhamento de insumos (empresa indica um valor global para duplicar determinada extensão, por exemplo) , e nos contratos de concessão da terceira etapa as empresas sequer apresentaram plano de negócios.
Por conseguinte, quando a declaração de voto que acompanha o Acórdão 2927/2011-TCU-Plenário menciona que a 'proposta da ANTT é potencialmente capaz de conferir, no caso concreto, a exata dimensão do sentido da Lei de Concessões', isso denota que o Tribunal observou que a resolução era potencialmente benéfica para os contratos de concessão da primeira etapa.
Ocorre que ao expandir a aplicação da Resolução ANTT 3.651/2011 para os contratos de concessões mais recentes (segunda e terceira etapas) , arrematados com significativos deságios, obteve-se resultado oposto ao interesse público perseguido com as deliberações pretéritas do Tribunal, ou seja, as novas obras passaram a ser incluídas nos contratos de concessão por valores majorados de várias vezes em relação àqueles que constaram da proposta original, conforme demonstrado para o caso vertente.
Assim, quando a concessionária alega ter observado a metodologia e os parâmetros adotados para a precificação de obras estabelecidos na resolução, isso não significa que os dispositivos constitucionais e legais que tratam da manutenção das condições efetivas da proposta tenham sido atendidos, pelo contrário, é quase certo que tenham sido desrespeitados, pois o normativo preconiza a adoção dos preços referenciais da Administração, sem considerar os descontos obtidos no certame licitatório.
Nesse contexto, ainda que a resolução fosse plenamente aplicável aos contratos de concessão da terceira etapa, o que não é o caso, o cotejo dos preços propostos pela concessionária com os custos médios gerenciais do Dnit (CMG) , além de irrelevante na verificação da aderência do novo investimento às condições inicialmente pactuadas, não seria recomendável, consoante Voto condutor do Acórdão 1473/2017-Plenário:
 (...) o TCU nunca avalizou a utilização dos custos médios gerenciais do Dnit para o cálculo de revisões tarifárias decorrentes de novos investimentos, muito menos para aquelas situações onde há uma aplicação dos investimentos inicialmente contratados.
Em suma, o suposto atendimento à Resolução ANTT 3.651/2011 não permite concluir pela regularidade da precificação, já que a metodologia do fluxo de caixa marginal foi concebida para os contratos de primeira etapa e, quando aplicada aos contratos da segunda e terceira etapas de concessões, traz distorções quase sempre desfavoráveis ao interesse público, pois não considera as condições efetivas da proposta, quando mais benéficas à Administração.    	    
De fato, a concessionária não apresentou plano de negócios, de sorte que inexiste indicação expressa do valor atrelado a cada um dos investimentos, mas apenas um deságio global no percentual de 52,0% em relação à tarifa-teto que norteou o leilão; todavia, não se pode olvidar que as partes pactuaram um desconto de reequilíbrio (fator D) justamente em razão dessa lacuna (peça 1, p. 63) :
2.7 O Desconto de Reequilíbrio não constitui espécie de penalidade imposta à Concessionária (...) Trata-se de mecanismo preestabelecido e pactuado entre as partes no contrato, visando à manutenção do seu equilíbrio econômico-financeiro para os casos de inexecução dos parâmetros de desempenho da frente de recuperação e manutenção e das obras e serviços da frente de ampliação de capacidade e melhorias e manutenção de nível de serviço, de acordo com os parâmetros técnicos e dos parâmetros de desempenho.
Em vista disso, na hipótese de atraso ou de inexecução de serviços e de obras previstos contratualmente, a recomposição do equilíbrio econômico-financeiro ocorre por meio da aplicação automática do desconto de reequilíbrio, consoante item 22.4.2 do contrato (peça 1, p. 47) .
Assim, se a empresa deixar de executar 50 km de duplicação que estavam previstos para um determinado ano de concessão, sofrerá um desconto de 0,04610% da tarifa básica de pedágio por quilômetro (peça 1, p. 64) , o que resultará em redução total de 2,305% (50 km * 0,04610) .
Para fixar os percentuais relativos ao fator D, a ANTT valeu-se do valor dos investimentos previstos nos estudos de viabilidade que precederam a licitação e da tarifa-teto que norteou a concessão. 
Quando a empresa venceu o certame com 52,0% de deságio em relação à tarifa-teto, mantido o percentual estabelecido antes da proposta para o fator D, isso resultou, na prática, na aplicação do mesmo nível de desconto para os investimentos; ou seja, não se trata de presunção, mas de cláusula contratual pela qual as partes decidiram que, ante a inexistência de plano de negócios, adotariam, mediante fator D, o valor previsto nos estudos de viabilidade e o percentual de deságio ofertado no leilão para o reequilíbrio econômico financeiro da avença em caso de superveniência de inexecução contratual.
No momento em que a concessionária reivindica que o fator D seja utilizado também para a supressão de obras (peça 6, p. 29) , o que extrapola os termos do contrato, ela demanda, a despeito de não ter apresentado plano de negócios, que seja considerado como seu encargo efetivo o valor do investimento previsto nos estudos de viabilidade deduzido do percentual de desconto ofertado sobre a tarifa-teto, que foi de 52,0%. 
Por outro lado, quando defende a inclusão de uma nova obra, seguindo os ditames da Resolução ANTT 3.651/2011, propõe que sejam considerados os valores previstos nos sistemas referenciais de preços (Sicro) , que representam os valores máximos que a Administração admite pagar por um serviço.
A disparidade entre os critérios pleiteados para a supressão de uma obra (fator D) e a inclusão de outra (preço teto) já seria suficiente para demonstrar a existência de um 'jogo de planilha' nos contratos de concessão, destinado a reduzir investimentos arrematados com deságio para incluir outros em condições mais favoráveis à concessionária, mas existem outros fatores que podem impactar essa equação. 
Não se pode deixar de considerar que a inclusão de obras no contrato de concessão ocorre num ambiente não concorrencial, no qual a elaboração dos projetos fica a cargo da concessionária, o que gera uma assimetria de informações e conflito de interesses que pode ensejar contratações de novos investimentos completamente dissociados das condições originalmente avençadas, de modo que o problema não está circunscrito à questão do deságio obtido, conforme Voto proferido pelo Relator do TC Processo 014.689/2014-6:
Ao ampliar ou inserir novos investimentos aos originalmente previstos e permitir que a própria concessionária elabore o projeto de engenharia, a ANTT, na prática, retoma o regime de custos e incentiva a concessionária a valer-se da assimetria de informações do negócio para exacerbar os custos do novo investimento, recomendando soluções de engenharia antieconômicas e superestimando quantitativos.
Dessa maneira, é fundamental que se verifique se as condições efetivas da proposta estão sendo mantidas nas alterações realizadas ao contrato de concessão, o que definitivamente não se resume à verificação de atendimento da Resolução ANTT 3.651/2011, normativo que precisa ser revisto de forma a privilegiar as condições efetivas da proposta, quando mais benéficas à Administração.
Contorno de Goiânia
Alegações da ANTT
A ANTT não trouxe esclarecimentos específicos acerca do tópico, mas apenas os 'aspectos gerais' analisados no item precedente.
Alegações da Concebra
A concessionária alega que as conclusões apresentadas pela unidade técnica estão pautadas em premissas equivocadas e que a diferença de valor decorrente da adequação de projeto é muito inferior à dimensão apontada pela unidade técnica (peça 81, p. 34) .
O primeiro equívoco seria tratar o valor estimado pela ANTT nos estudos prévios à licitação, de R$ 151.423.314,99, como o valor do investimento total, pois tal montante não contemplaria a execução de nenhuma obra de arte especial nem interseções com a rodovia existente, como também com rodovias transversais ao longo da extensão, o que teria conduzido à errônea conclusão de que o investimento aprovado (R$ 612.604.461,96) corresponderia a um montante quatro vezes maior do que aquele estimado na licitação (peça 81, p. 34-35) .
O segundo equívoco teria sido não levar em consideração que o orçamento aprovado pela ANTT, além do acréscimo de 14 km de extensão, contemplaria todas as OAEs, interseções e iluminação ao longo dos 44 km, ou seja, adequações feitas no contorno de Goiânia com o fim de preservar sua funcionalidade (peça 81, p. 35) .
Em seguida, elabora um comparativo segundo o qual o valor total atualizado do novo contorno (classe 0, 44 km) totalizaria R$ 500.609.434,72 e, desse valor, R$ 153.847.673,20 seriam empregados nas obras de arte especiais e R$ 103.871,939,15 em interseções, de modo que o valor restante (R$ 242.889.822,37) resultaria em R$ 5.520.223,24 por quilômetro (R$ 242.889.822,37 / 44,0 km) , ou seja, 10% maior do que o que foi previsto no EVTEA para o contorno de classe I-A (R$ 151.423.314,99 / 30,0 km = R$ 5.047.433,83 / km) .
Análise
A concessionária informa que em maio de 2017, ou seja, depois de elaborada a instrução inicial, teria apresentado novo orçamento para o contorno proposto (classe 0, 44 km) no valor de R$ 500.609.434,72 e que o contorno original (classe I-A, 30 km) , se fossem incluídas as obras de arte especiais, atingiria valor de R$ 186.034.291,23; logo, conclui-se que o novo contorno continua 2,7 vezes mais oneroso que o original, para uma extensão adicional de 14 km, frente à constatação inicial de valor quatro vezes maior.
Cumpre notar que a opção pela classe especial, na qual todas as interseções com a rodovia ocorrem em desnível, demandará maior número de obras de arte especiais - a concessionária indica que os custos com tais estruturas aumentarão de R$ 40.287.606,09 (30 km) para R$ 257.719.612,35 (44 km) , ou seja, de 5,8 vezes para extensão adicional de 46,7%.
Além disso, as partes não trouxeram quaisquer esclarecimentos para a constatação objetiva de que o impacto tarifário decorrente da inclusão do novo contorno (20,62% da TBP) é 11,7 vezes maior do que aquele referente à supressão do contorno original (1,76662%) , o que levou à conclusão de que as condições efetivas da proposta não estavam sendo mantidas para a alteração contratual em curso.
Mesmo se considerada a redução de valores decorrente da apresentação de novo orçamento para o contorno de classe especial, a inclusão ainda equivalerá a 9,5 vezes a supressão do contorno original [ (R$ 500.609.434,72 / R$ 612.604.461,96) * (20,62% / 1,76662%) ], cujo valor foi estimado, no EVTEA, em R$ 151.423.314,99.
Isso permite concluir que a supressão do contorno de Goiânia está considerando, mediante utilização do fator D, valores muito inferiores àqueles utilizados como referenciais para a licitação; do contrário, o acréscimo tarifário para a inclusão do novo contorno não excederia 5,84% da TBP (R$ 500.609.434,72 / R$ 151.423.314,99 * 1,76662%) ao invés de 20,62% da TBP, o que reforça a necessidade de uma simetria negocial entre supressão e inclusão.
De todo o exposto, entende-se que as manifestações encaminhadas pela ANTT e pela Concebra não permitem concluir que as condições efetivas da proposta serão mantidas com a supressão do contorno original de Goiânia (30 km, classe I-A) para a inclusão do novo contorno (44 km, classe 0) , se mantidos os cálculos elaborados pela ANTT.
Contorno de Campo Florido
Alegações da ANTT
Quanto ao contorno de Campo Florido, a ANTT alega que a duplicação do trecho urbano do município não seria viável por acarretar impactos socioambientais negativos, tais como desapropriação e desocupação onerosos, impacto social relevante, alto risco de acidentes, interferência do tráfego local com o de longa distância, segregação urbana e redução da velocidade operacional da via (peça 80, p. 21-22) .
Destaca que após análise do EIA-RIMA, o Ibama teria emitido parecer técnico no qual afirmou a necessidade de implantar um contorno rodoviário na localidade, o que geraria diferença de apenas 501,79 m de extensão em relação ao trecho existente (duplicação projetada) ; assim, quando da emissão da licença prévia (LP) 505/2015, o órgão ambiental teria condicionado a emissão da licença de instalação à apresentação do projeto de engenharia contemplando o contorno (peça 80, p. 22-23) .
Após a emissão da licença de instalação (LI) 1088/2015, a ANTT teria solicitado a inclusão da obra do contorno de Campo Florido/MG no contrato de concessão, observando a prescrição do item 3.2.2.2 do PER, que autoriza o planejamento e execução de obras alternativas àquelas previstas para trechos urbanos, atuação caracterizada como adstrita ao instrumento convocatório e proposta original (peça 80, p. 24-25) .
Dessa forma, os investimentos alternativos teriam sido inseridos de acordo com o disposto na subcláusula 10.3.3 do contrato e no item 3.2.2.2 do PER. Acrescenta prevalecer, sob o ponto de vista da Agência Reguladora, a preservação do interesse público na realização da obra alternativa, possibilidade que já estava prevista no contrato de concessão (peça 80, p. 26) .
Alegações da Concebra
A concessionária esclarece que as obras do contorno de Campo Florido constaram da LP e da LI do empreendimento e destaca que o licenciamento ambiental, para os contratos da terceira etapa, ficou a cargo da Empresa de Planejamento e Logística (EPL) , de modo que quando recebeu do poder concedente a LI, dela já constava a alteração do empreendimento para execução do contorno, o que exigiu a substituição da obra de duplicação original, fazendo com que a empresa elaborasse orçamento e solicitasse o reequilíbrio econômico-financeiro, de acordo com as regras contratuais e normas aplicáveis (peça 81, p. 50-54) .
Ressalta que o PER, no item 3.2.2.2, prevê expressamente a possibilidade de inserção de 'obras alternativas em trechos urbanos' em substituição à implantação de pista dupla e informa que, no caso em exame, a proposta de implantação do contorno partiu da própria Administração Pública, por intermédio da EPL. Defende que qualquer entendimento do Tribunal em sentido contrário ao contorno implicaria grave violação ao princípio da segurança jurídica e considera 'imperioso que se reconheça que a medida proposta pela EPL, ratificada pelo IBAMA e implantada pela ANTT tem pleno amparo contratual' (peça 81, p. 54-55) .
A empresa informa que elaborou orçamento para o contorno com base nos preços referenciais disponibilizados pelo Dnit, o que afastaria a alegação de alteração nas condições efetivas da proposta, e o submeteu à ANTT que o teria validado ao concluir que os valores ficaram menores ou próximos dos custos médios gerenciais do Dnit (peça 81, p. 56) .
Entende que os preços referenciais disponibilizados pelo Dnit visam assegurar que os valores orçados pelo parceiro privado sejam compatíveis com aqueles praticados no mercado, o que não significa dizer que 'os preços serão similares àqueles praticados à época da licitação porque o decurso do tempo tem um impacto sobre os preços, inclusive no que se refere aos percentuais de inflação' e que não subsiste alegação de 'prejuízo porque o valor orçado não contemplaria deságio de 52% na tarifa básica de pedágio fixada' (peça 81, p. 56-57) .
Considera inadequado pretender comparar valores orçados para execução das obras do contorno de Campo Florido com os valores previstos na licitação para a implantação de 30 km originais do contorno de Goiânia/GO, em razão da complexidade distinta das obras, já que o último 'não contemplava os valores relativos à execução de obras de arte' (peça 81, p. 57) .
Na sequência, apresenta um comparativo entre o valor orçado para o contorno de Goiânia à época da licitação (R$ 151.423.314,99) e o valor orçado para o contorno de Campo Florido a preços iniciais, depurado das obras de arte especiais (R$ 17.391.815,32) , e conclui que o valor médio por quilômetro do novo contorno (R$ 17.391.815,32 / 5,565 km = R$ 3.125.213,89 / km) seria 38% inferior aos custos estimados no estudo de viabilidade para o contorno de Goiânia (151.423.314,99 / 30,0 km = R$ 5.047.433,83 / km) .
Acrescenta que os projetos e o orçamento foram amplamente discutidos com a ANTT e conclui que os dados apresentados comprovariam que a obra do contorno de Campo Florido/MG não é mais onerosa do que a implantação do contorno de Goiânia/GO, seja em relação à estimativa feita pela ANTT à época da licitação, seja em relação às adequações aprovadas pela Resolução ANTT 5.142/2016 (peça 81, p. 59-60) .
No tocante ao aspecto temporal, esclarece que teria proposto tal planejamento (conclusão da obra no 3º ano) para concluir em um mesmo momento todas as intervenções na BR-262/MG, na ligação entre o município de Uberaba/MG e a BR-153/MG, no qual está inserido o contorno em questão, pois de aproximadamente 100 km desse segmento, 74 km já estariam duplicados, de sorte que a 'sequência lógica e racional de execução seria priorizar a conclusão do segmento citado por completo, evitando-se desta forma novas mobilizações' (peça 81, p. 61-62) .
Conclui que a postergação dessas obras para o 7º ano, 'como sugere a Seinfra, faria com que o trecho da rodovia supracitado fique com intervalos em pista simples e outros em pista dupla, situação que compromete significativamente a segurança dos usuários e a fluidez do tráfego', situação precária que perduraria por vários anos até se chegar ao 7º ano de contrato (peça 81, p. 60-61) .
Análise
Extrai-se dos autos que o licenciamento ambiental do empreendimento, a cargo da EPL, foi conduzido, desde o início (EIA/RIMA) , com a indicação de contorno na localidade de Campo Florido/MG, ou seja, buscou-se o licenciamento de obra distinta daquela que foi contratada, de modo que o contorno foi assinalado como condicionante ambiental da LP (peça 25, p. 10) e, segundo informações da SUINF, também teria sido contemplado na LI (peça 25, p. 5) .
Ao ser diretamente questionada acerca da obrigatoriedade do contorno, em face das licenças obtidas (peça 31, p. 8) , a área ambiental da ANTT esclareceu não existir obrigação de implantação, ressalvando, contudo, que a concessionária não possui a licença ambiental para a implantação de obra de duplicação no trecho urbano (peça 31, p. 9) .
Assim, apesar de não ser inviável a duplicação em trecho urbano, de acordo com a avaliação da área ambiental da ANTT, a execução do contorno tornou-se conveniente em face do licenciamento ambiental já obtido; de resto, existem dispositivos contratuais que amparam a inclusão de 'obras alternativas em trechos urbanos', conforme destacado pelas partes.
Nessa linha, nota-se que a instrução inicial não se opôs ao contorno, mas aos termos da negociação em curso, voltadas à supressão da travessia urbana para a inclusão de um contorno, sem que as condições efetivas da proposta fossem mantidas (peça 53, p. 21) .
Conforme comentado anteriormente, a utilização dos preços referenciais do Dnit não garante a manutenção das condições efetivas da proposta, tampouco a comparação com os CMG daquela autarquia são de valia para tal análise.
Apesar de ter se manifestado no sentido de que seria 'inadequado comparar os valores orçados para execução das obras do Contorno de Campo Florido com valores previstos na licitação para a implantação de 30 km originais do contorno de Goiânia/GO' em razão de se tratar de 'obras de complexidade distintas' (peça 81, p. 57) , a concessionária logrou realizar a comparação, sem maiores dificuldades, com pequenos ajustes (peça 81, p. 58) .  
Nesse caso, como o valor final do orçamento da obra, consoante Nota Técnica 15/2017/GEINV/SUINF (peça 85, p. 70) , ficou em R$ 30.672.650,69 para 5,565 km (a preços iniciais (ref. mai/12) , valor que inclui obras de arte especiais, restou esclarecido que se encontra em patamar compatível com os valores previstos no estudo de viabilidade para o contorno de Goiânia, de R$ 151.423.314,99 para 30 km.
As partes, contudo, não trouxeram esclarecimentos para a constatação de que o impacto tarifário decorrente da inclusão do contorno de Campo Florido - 5,565 km (1,74% da TBP) é análogo à supressão do contorno de Goiânia - 30 km (1,76662%) , o que levou à conclusão de que a inclusão de 1 km do contorno de Campo Florido/MG tem repercussão equivalente à exclusão de 5,3 km do contorno de Goiânia, colocando em evidência a não manutenção das condições efetivas da proposta para a alteração contratual em curso.
Ora, se o impacto tarifário previsto para a inclusão do contorno de Campo Florido não diverge significativamente daquele observado para a supressão do contorno de Goiânia, conclui-se que a supressão de 30 km, mediante utilização do fator D, está considerando valores muito inferiores àqueles utilizados como referenciais para a licitação, o que reforça a necessidade de uma simetria negocial entre supressão e inclusão.
Nessa perspectiva, é possível avaliar, com base nos valores do EVTEA, a redução de encargos da concessionária relacionada às obras que deixarão de ser executadas no trecho urbano de Campo Florido em razão da execução do contorno, conforme quadro abaixo:
   
Isso permite concluir que uma negociação em condições de equidade entre a inclusão do contorno e a supressão da travessia urbana poderá ocasionar uma redução tarifária para os usuários ao invés do incremento de 1,74% da TBP, pois o montante que deixará de ser investido na travessia urbana (R$ 42.847.394,08) excede aquele verificado no projeto do contorno (R$ 30.672.650,69) .
A ANTT ainda não apresentou os cálculos relacionados à supressão das obrigações da concessionária para a travessia urbana de Campo Florido; porém, caso prevaleça a metodologia prevista para o contorno de Goiânia (fator D) , estima-se que será da ordem de 0,36% da tarifa (peça 53, p. 23) , ou seja, quatro vezes menor do que a inclusão, o que não reflete a realidade.
Do exposto, entende-se que as manifestações encaminhadas pela ANTT e pela Concebra não permitem concluir que as condições efetivas da proposta serão mantidas com a supressão da travessia urbana para a inclusão do contorno de Campo Florido, irregularidade que precisa ser sanada antes que qualquer aditivo contratual venha a ser celebrado.
Quanto ao aspecto temporal, a despeito das justificativas trazidas pela empresa, assumir que a entrega das obras ocorreria até 4/3/2017 (3º ano) não é medida razoável, haja vista que em julho/2016 (Resolução ANTT 5.142/2016) não se dispunha sequer de projeto aprovado para a intervenção, o que só veio a ocorrer em 19/12/2016 (peça 29, p. 18) ; logo, adotou-se cronograma inexequível para as obras e tendente a onerar indevidamente os usuários da rodovia, mediante antecipação fictícia das obras.
Ademais, dado o cenário de inadimplência da concessionária em relação às suas obrigações contratuais (ocorrência tratada em tópico específico desta instrução) , é temerário pressupor qualquer data para a conclusão das obras; em situações como a vertente, de incerteza quanto à capacidade da empresa de honrar seus compromissos, mais adequado repassar o impacto do investimento à tarifa básica de pedágio somente depois de concluídas as obras, de maneira a garantir que os usuários paguem apenas por serviços efetivamente disponibilizados pela concessionária.
Insta esclarecer, por derradeiro, que a instrução inicial não 'sugeriu' que as obras fossem executadas no sétimo ano de contrato, mas indicou que eram contratualmente exigíveis somente depois de transcorridos 84 meses a partir da assunção do sistema rodoviário (peça 53, p. 22) , o que aumentava os riscos de incremento artificial da TBP, em desfavor dos usuários.
Assim, cumpre dar ciência à ANTT da irregularidade em questão. 
Viaduto de acesso ao aeroporto
Alegações da ANTT
Com relação ao viaduto de acesso ao aeroporto de Goiânia, esclarece que não teria sido possível utilizar os dispositivos em desnível previstos no banco de obras do PER, pois o viaduto em questão compreenderia uma obra diferenciada, não compatível com os tipos de obras previstas no estoque do PER, o que levou à sua inclusão conforme preconiza o contrato de concessão e as resoluções da ANTT que orientam a matéria, após a apuração do projeto executivo e respectivo orçamento (peça 80, p. 28) .
Alegações da Concebra
A concessionária alega que a construção do viaduto foi demandada pelo Ministério dos Transportes, à época da inauguração do novo terminal de passageiros do aeroporto de Goiânia, para viabilizar o acesso dos usuários pela rodovia, diminuindo o tempo de viagem e evitando que o percurso por vias locais do município; também menciona que havia forte pressão popular para que as obras do viaduto fossem entregues concomitantemente à entrega do terminal (peça 81, p. 64-65) .
Por se tratar de modificação unilateral por parte do poder público, a empresa defende seu direito ao restabelecimento do equilíbrio financeiro nos termos legais (art. 9º, § 4º, da Lei 8.987/1995) e contratuais (cláusula 21.2.13) , razão pela qual teria apresentado projetos e orçamentos precificados pelo Sicro para a execução das obras, consoante Resolução ANTT 3.651/2011, de modo que refletiriam os valores de mercado (peça 81, p. 65-67) .
 Argumenta que a comparação com outras interseções seria descabida por não considerar que as obras do aeroporto têm características e funcionalidades que não são encontradas nos dispositivos existentes no PER - intersecções do tipo trombeta, diamante ou trevo (peça 81, p. 67) .
Indica que o projeto das interconexões se torna mais complexo quando inclui ligações com vias urbanas e esclarece que a projetista inicia os estudos com um trevo completo como esquema básico. A partir daí a substituição dos laços (de capacidade limitada) por ramos direcionais ou semidirecionais permitiria obter o esquema que melhor se ajusta aos padrões e volume de tráfego, eliminando-se os trechos de entrecruzamento e os laços pelo uso adequado de vias coletoras-distribuidoras, por melhor arranjo de ramos e pela inclusão de estruturas de separação de 'greide' dos movimentos (peça 81, p. 68) .
No caso específico do viaduto de acesso ao aeroporto de Goiânia, alega que o projeto possuiu aproximadamente 3 km de vias marginais, com trechos em pista dupla, separadas por canteiro central, barreiras de concreto tipo new Jersey, defensas metálicas e passeio, entre outras situações, que diferem em muito das demais obras previstas no PER, o que resultaria em orçamento maior (peça 81, p. 69) .
Na sequência, apresenta um quadro segundo o qual o valor do acesso ao aeroporto de Goiânia totalizaria, a preços iniciais R$ 16.890.219,05, sendo que a obra de arte especial corresponderia a R$ 4.239.416,49 desse montante; a partir daí, compara a parcela restante (R$ 12.650.802,56) com o orçamento do EVTEA para implantação do contorno de Goiânia e conclui que o valor por quilômetro obtido (R$ 4.216.934,19) seria 16% inferior (peça 81, p. 70) .
Entende que o aproveitamento de serviços que não serão utilizados na travessia urbana de Campo Florido ou que a utilização das melhorias que constam do estoque do PER não seria possível porque as interseções existentes contemplam apenas as OAE's e ramos de interligação com a rodovia onde estavam projetados, não contemplando todas as interferências/particularidades da obra do aeroporto de Goiânia (peça 81, p. 71) .
Análise 
Com relação ao viaduto de acesso ao aeroporto de Goiânia/GO, as áreas técnicas da ANTT já indicaram que as obras não agregarão melhorias significativas ao tráfego da rodovia concedida (peça 10, p. 43) : 
Da análise preliminar realizada pela GEINV, conclui-se que a referida obra atenderá exclusivamente aos usuários do aeroporto, não agregando melhorias significativas no tráfego da rodovia concedida.
Além disso, há que se destacar que se trata de melhoria que será executada na travessia urbana de Goiânia/GO (km 487 ao 509 da BR-153/GO) , segmento que deixará de fazer parte da concessão quando concluído o contorno obrigatório, ou seja, em sessenta meses da aprovação do traçado pela ANTT e pelos municípios.
Logo, a despeito de tratar-se de obra relevante, não se pode dizer que seja imprescindível para a concessão, o que não impede que seja viabilizada pelos meios disponíveis em contrato, sem que ocorra incremento tarifário para os usuários da rodovia. Cumpre notar que a concessionária está incumbida contratualmente de executar outras 80 interseções em desnível e 38 passarelas, obras de suma importância para a concessão e que se encontram paralisadas (peça 2, p. 38, 42) .
Numa modificação unilateral do contrato de concessão, a empresa faz jus ao restabelecimento do equilíbrio econômico-financeiro da avença; entretanto, conforme comentado nos itens precedentes, a obediência aos ditames da Resolução ANTT 3.651/2011, que compreende a utilização dos preços máximos admitidos pela Administração (Sicro) numa contratação, não garante a manutenção das condições efetivas da proposta.
Em linhas gerais, a concessionária justifica que o valor do viaduto de acesso ao aeroporto de Goiânia (R$ 16.890.219,05 - ref. mai/12) é 2,23 vezes maior do que aquele estimado no EVTEA para um trevo (R$ 7.565.803,73 - peça 53, p. 25) em razão do complexo viário complementar para acessar o aeroporto, com cerca de 3 km de extensão.
A implantação de um trevo também demanda a execução de um complexo viário considerável, com alças de acesso e laços (peça 53, p. 25) . Ainda que o valor estimado no EVTEA para um trevo (R$ 7.565.803,73) se destinasse apenas à obra de arte especial, três quilômetros adicionais de pistas laterais, a valores do EVTEA - R$ 3.365.912,10, resultariam em um total de R$ 10,9 milhões, valor ainda inferior ao previsto para o viaduto de acesso ao aeroporto.
Vale destacar que a comparação feita pela empresa de 3 km de vias para acesso ao viaduto (uma pista, com uma ou duas faixas de rolamento) com 3 km de contorno (duas pistas com duas faixas de rolamento cada e acostamentos) não é válida, de modo que a conclusão de que o valor por quilômetro seja 16% inferior é insubsistente.
Além disso, as partes não trouxeram esclarecimentos para a constatação objetiva de que o impacto tarifário decorrente da inclusão do viaduto de acesso ao aeroporto (0,72% da TBP) é análogo à inexecução, via fator D, de 29 interseções similares (0,02454% por unidade) , o que levou à conclusão de que as condições efetivas da proposta não estavam sendo mantidas.
Ainda que se admitisse que as particularidades do acesso ao aeroporto de Goiânia justificassem um custo 2,23 vezes maior do que um trevo, o impacto tarifário, se houvesse uma simetria negocial para os acréscimos e reduções de encargos deveria ser da ordem de 0,055% (2,23 * 0,02454%) , o que não se verifica no caso concreto.
Desse modo, ainda que as partes entendam que não existe uma equivalência direta entre as obras do viaduto de acesso ao aeroporto de Goiânia/GO e uma das interseções previstas no PER, é possível viabilizar as obras mantendo-se as condições efetivas da proposta com a utilização de uma interseção em desnível e de extensão adicional de vias marginais previstas no estoque de melhorias, desde que reste comprovado que o complexo viário para acessar o aeroporto de Goiânia excede, em extensão, aquele normalmente projetado para as demais interseções.
Nesse sentido, além do estoque de melhorias existente em contrato, a Nota Técnica 25/2017/GEINV/SUINF acusa uma vasta relação de obras previstas no contrato de concessão que foram executadas pelo Dnit (peça 86, p. 23-25) , dentre as quais dez interseções (uma do tipo trombeta e nove do tipo diamante) e dois trechos de ruas laterais, que desonerarão a concessionária de obrigações estimadas, em valores do EVTEA, em R$ 74,2 milhões:

Parte dessas obras, que deixaram de ser necessárias para o contrato de concessão, também poderá ser utilizada para compensar o encargo adicional da concessionária com a construção do viaduto de acesso ao aeroporto de Goiânia/GO sem qualquer incremento tarifário e, ainda, ocasionar significativa redução tarifária para os usuários ao invés do incremento de 0,72% da TBP.
De todo o exposto, entende-se que as manifestações encaminhadas pela ANTT e pela Concebra não permitem concluir que as condições efetivas da proposta serão mantidas na inclusão do viaduto de Goiânia nos termos da negociação em curso e, ainda, que as obras podem ser viabilizadas, sem que haja incremento tarifário, mediante aproveitamento de melhorias já previstas originalmente no contrato de concessão (estoque de melhorias / Nota Técnica 25/2017/GEINV/SUINF) .
Desempenho insuficiente - irregularidade 'v'
Conforme reportado no histórico desta instrução, a Concebra deverá duplicar todos os trechos em pista simples (647,8 km) em até 48 meses após a expedição da licença de instalação (prazo iniciado em 29/4/2016) : 16% no ano 1 (103,6 km) , 24% no ano 2 (155,5 km) , 34% no ano 3 (220,3 km) e 26% no ano 4 (168,4 km) , conforme indicado no PER (peça 2, p. 32) .  
Verificou-se, contudo, que até janeiro de 2017 a concessionária tinha duplicado apenas 67,8 km de rodovia, ou seja, praticamente não tinha avançado em relação à meta de 10% de duplicação que cumpriu para iniciar a cobrança de pedágio; anotou-se, ademais, indícios de paralisação das obras (peça 53, p. 26-27) :
192. Vale destacar que o relatório mensal de acompanhamento das principais obras, de maio de 2016, quando a concessionária já dispunha da LI, traz as mesmas informações do último, de janeiro/2017, evidenciando que nada foi feito, em termos de obras de ampliação de capacidade, no período; a diferença entre os dois relatórios ocorre apenas na promessa de retomada das obras que passou de junho de 2016 para julho de 2017 (peça 44, p. 11, 37) .
Registrou-se, outrossim, dificuldades financeiras da empresa, que comunicou a seus acionistas, em 4/1/2017, que o Banco Nacional de Desenvolvimento Econômico e Social (BNDES) solicitou a execução das fianças bancárias às instituições financeiras garantidoras do empréstimo ponte contraído (peça 53, p. 27) .
Alegações da Concebra
A concessionária entende que os apontamentos da unidade técnica extrapolam o objeto da representação, que pretende avaliar a adequação e regularidade dos investimentos autorizados pela ANTT por intermédio da Resolução ANTT 5.142/2016 (peça 81, p. 74) .
Relata que após a constituição da sociedade de propósito específico (SPE) e a assinatura do contrato, existe intenso acompanhamento da execução contratual; assim, quando identificados possíveis descumprimentos, são instaurados processos sancionatórios para apuração das falhas e da culpabilidade da empresa (peça 81, p. 75) .
Defende que 'vedar alterações necessárias no cronograma de investimentos para melhor atendimento ao interesse público é consequência absolutamente impertinente para supostos descumprimentos contratuais: não há previsão legal nem contratual para tanto' e conclui que o 'desempenho contratual não é critério a ser observado para se promoverem alterações no cronograma de investimentos' (peça 81, p. 75) .
Destaca que apenas a lei pode estabelecer proibições, vedações, condições e requisitos; que a lei não prevê ser o desempenho da concessionária requisito para a alteração dos contratos de concessão, por isso, nem mesmo caberia discutir no âmbito da presente representação o desempenho contratual da concessionária (peça 81, p. 75) .
Assinala que os relatórios da Agência atestaram o satisfatório cumprimento das obrigações contratuais em 2014, 2015 e 2016 e que se 'fosse o caso de considerar algum dado acerca do desempenho pela concessionária, seriam justamente os dados relativos à atuação da concessionária até julho de 2016, quando ocorreu a aprovação da Resolução por decisão colegiada da ANTT' (peça 81, p. 76) .  
Indica que a validade dos atos administrativos deve ser aferida de acordo com as circunstâncias e fatos existentes no momento em que o ato foi praticado e que eventos posteriores jamais poderiam ser invocados para macular a validade de ato pretérito (peça 81, p. 77) . Conclui que os apontamentos feitos na representação, todos posteriores à Resolução ANTT 5.142/2016, não deveriam interferir no exame da regularidade dos investimentos autorizados pela Agência (peça 81, p. 78) .
A empresa relata que até janeiro de 2017, após 35 meses do início da concessão, teria atingido as metas contratuais fixadas para o período, com destaque para a entrega dos trabalhos iniciais até o 12º mês, disponibilização dos serviços de atendimento ao usuário (SAU) , duplicação de trecho prioritário e implantação de praças de pedágio; prova disso seria a autorização para iniciar o sistema de arrecadação em 27/6/2015 (peça 81, p. 78-79) .
Menciona excerto do Memorando 114/2016/GEFOR/SUINF, de 5/4/2016, como prova de que teria adimplido as suas metas contratuais e conclui que, 'inclusive por impossibilidade fática, não seria possível exigir que a ANTT se pronunciasse acerca de fatos futuros, isto é, ocorridos após a sua deliberação' e que 'por mais absurdo que possa parecer, é justamente isso que a Seinfra sugere em sua representação', pois 'tenta fazer crer que a ANTT não poderia ter autorizado, ainda em julho de 2016, a adequação e inclusão dos investimentos com base em fatos ocorridos no primeiro trimestre de 2017' (peça 81, p. 79-80) .
Em seguida, faz referência ao cenário econômico, do qual destaca queda de 7,4% do produto interno bruto (PIB) entre 2015 e 2016, aliado à crise política, que culminou no impedimento presidencial, agravada pelos desdobramentos da 'Operação Lava-Jato' (peça 81, p. 81) .
Tal cenário de instabilidade política e econômica estaria afetando o setor de infraestrutura e, em particular as concessões rodoviárias, seja em razão da diminuição do tráfego nas rodovias, seja por conta do aumento dos custos de financiamento para as empresas; situação pela qual a Concebra não teria passado incólume, de comprometimento da rentabilidade da concessão (peça 81, p. 81-82) .
Aventa que o cenário de crise constitui fato imprevisível, extraordinário e excepcional, ocorrido por fatores alheios à concessionária, característicos da álea econômica extraordinária e que a gravidade desse cenário é a principal responsável pela situação em que a empresa se encontra; a despeito disso, estaria envidando todos os seus esforços para executar da melhor forma possível a concessão (peça 81, p. 82) .    
Tal situação teria se agravado pela recusa injustificada do BNDES em conceder o financiamento na forma como havia se comprometido na licitação, já que a então licitante teria levado em consideração as taxas mais baixas oferecidas ao formular sua proposta econômica (peça 81, p. 83) .
Noticia que teria pleiteado, em 23/1/2014, empréstimo de curto prazo junto ao BNDES, conhecido como 'empréstimo ponte', no valor de R$ 1.081.715.244,00, e que teria aprovado, junto àquela mesma instituição, empréstimo de longo prazo, no valor de R$ 3.587.850.000,00, em 23/2/2016 (peça 81, p. 83) . 
A demora na liberação dos recursos de longo prazo teria demandado a celebração de termos aditivos com o fim de postergar o vencimento do empréstimo-ponte. Segundo a empresa, a situação caminhava para um breve desfecho até que no final de 2016, o banco teria exigido garantias adicionais para assinatura do contrato de financiamento de longo prazo, exigências estas que não teriam constado da carta de apoio dos bancos apresentada na licitação, ocorrência que teria asfixiado financeiramente a concessionária, a ponto de não conseguir honrar o pagamento do empréstimo-ponte, vencido em dezembro de 2016 (peça 81, p. 84) .
Em face da recusa do BNDES em celebrar o contrato de longo prazo, a concessionária teria ajuizado ação ordinária com o intuito de obter o financiamento prometido e negociado e, nada obstante a restrição na liberação dos recursos, a melhora no cenário econômico nos últimos meses permitiria vislumbrar alternativas de financiamentos, inclusive por meio de fontes externas de recursos (peça 81, p. 85) . 
Alegações da ANTT	
A ANTT não se manifestou acerca do indício de irregularidade em comento.
No entanto, por meio da Nota Técnica 15/2017/GEINV/SUINF, de 22/3/2017, a instância técnica da ANTT sugeriu que a inclusão de novos investimentos no contrato de concessão da BR-060/153/262/DF/GO/MG fosse suspensa em razão da inadimplência da contratada (peça 85, p. 66) :
259. Além disso, sugere-se suspender a inclusão dos novos investimentos referentes às obras do Contorno de Goiânia, Contorno de Campo Florido e Viaduto de Acesso ao Aeroporto de Goiânia, aprovados na 3ª Revisão Extraordinária, haja vista que a Concessionária, no presente momento, encontra-se com alto índice de inexecução de obras, estando inclusive com obras paralisadas, conforme a planilha de acompanhamento de obras publicada no site da ANTT. No próprio planejamento de obras apresentado para o 4º ano de concessão (2017/2018) , não foram previstas obras de ampliação de capacidade e melhorias.
260. Há que se ressaltar que nos valores das obras supracitadas não estão sendo considerados diversos outros custos, como acréscimo da manutenção, conservação, operação e monitoração, bem como valores como desapropriações, remoção de interferências, licenciamentos ambientais, seguros de obras de engenharia, impostos, etc.
261. Por fim, recomenda-se que a Diretoria da ANTT reavalie o impacto gerado na tarifa de pedágio pela inclusão destes investimentos, para que se possa verificar novamente o custo benefício destas obras.
Além de indicar que não estão previstas obras de ampliação de capacidade e melhorias para o quarto ano de concessão, a Nota Técnica 15/2017/GEINV/SUINF revela que a concessionária busca postergar ou excluir obras obrigatórias de ampliação de capacidade com o objetivo de compensar o aumento tarifário gerado pela inclusão de novas obras ao contrato (peça 85, p. 60) :
234. A Concessionária apresenta inquietação a respeito do impacto na tarifa de pedágio devido à inclusão de investimentos aprovados na 3ª Revisão Extraordinária (Contorno de Goiânia, Contorno de Campo Florido e Acesso ao Aeroporto de Goiânia) e na 4ª Revisão Extraordinária (aumento do custo de manutenção de pavimento em virtude do aumento do limite de peso bruto transmitido por eixo decorrente da 'Lei dos Caminhoneiros') .
235. Considerando os acréscimos supracitados aditados ao reajustamento do índice inflacionário contratual e possíveis deferimentos do pleito de reequilíbrio atual, em matérias já consolidadas pela Agência, a Concessionária prevê um acréscimo de 40% (quarenta por cento) na tarifa de pedágio.
236. Desta maneira, para compensar o aumento da tarifa, a Concessionária propõe a postergação dos prazos e retirada (por meio da aplicação do fator D) das obras de ampliação de capacidade, utilizando-se para tal parâmetros técnicos de desempenho por nível de serviço, conforme apresentado no relatório em Anexo.
237. O estudo apresenta os níveis de serviço atuais e projetados, segundo a metodologia preconizada pelo Highway Capacity Manual - HCM 2010, considerando dois cenários: sem a realização de obras e com o cronograma de intervenções otimizado, de forma a manter o nível de serviço em D e crescimento igual o PIB FOCUS de 3/2/2017 (último disponível na data) . Os cálculos para a situação atual foram feitos com base nos dados de tráfego coletados nas praças de pedágio.
238. A metodologia proposta admite o nível de serviço D como o máximo aceitável em rodovia de pista simples. Os resultados dos níveis de serviços atuais não apresentam nenhum trecho com nível de serviço E ou F, onde haveria necessidade imediata de intervenção.
239. Para o cenário futuro, sem a realização de obras de melhoria de capacidade, verifica-se que alguns trechos atingem o nível de serviço E e F, indicando a necessidade de realização de obras.
240. Assim, a Concessionária propõe o cronograma das obras de ampliação e aumento de capacidade capaz de oferecer alta qualidade operacional ao usuário sem incorrer em superdimensionamento da rodovia, conforme a necessidade dos trechos homogêneos.
Verificou-se que tal proposta buscava suprimir a duplicação de 551,96 km de rodovia, extensão correspondente a 85% da obrigação inicial contraída pela empresa (peça 85, p. 65) :
253. Conforme previsto no PER, a Concessionária tem como obrigação contratual a duplicação de 647,8 km. Desta maneira, caso a proposta for aceita, a Concessionária deixaria de duplicar 551,96 km de rodovia, que corresponde a 85% da sua obrigação inicial.
Análise	
A análise da adequação e da regularidade da inclusão de novos investimentos exige a verificação, por parte do poder concedente, de requisitos legais acerca da capacidade da empresa para desempenho do objeto (art. 2º, incisos II e III, da Lei 8.987/1995) e para assegurar a prestação de serviço adequado (art. 6º da Lei 8.987/1995 e art. 7º da Lei 12.783/2013) , de modo que a representação, sem exorbitar de sua finalidade, suscitou indícios de descumprimentos contratuais para as intervenções da 'frente de ampliação de capacidade e manutenção de nível de serviço'.
Além disso, atribuir novas obras a empresa que não demonstrou capacidade sequer de executar as obrigações contraídas quando da assinatura do contrato importa em afronta aos princípios administrativos da razoabilidade, da proporcionalidade, da moralidade, da eficiência e da indisponibilidade do interesse público (art. 20, II, 'b', da Lei 10.233/01; art. 2º da Lei 9.784/99; art. 2º, II, 'b' do Decreto 4.130/02; art. 37, caput, CF/88) .
Assim, diferentemente do que foi alegado, existe embasamento legal para obstar a inclusão de novas obras em um contrato de concessão (não se trata de 'alterações no cronograma de investimentos', como faz parecer a manifestação) para o qual se verifique a insuficiência de desempenho da empresa postulante.
Para as obras previstas na contratação original, conforme manifestação da empresa, cumpre identificar os descumprimentos e instaurar os respectivos processos sancionatórios para apuração das irregularidades e da culpabilidade da empresa, que poderão resultar na aplicação das penalidades previstas em contrato, tais como multa e caducidade da concessão (peça 1, p. 41) .   
Cumpre destacar que a ANTT reconhece que o desempenho da concessionária na execução de seu contrato deve ser necessariamente considerado ao avaliar eventual inclusão de novos investimentos na avença (peça 55, p. 4, do TC Processo 031.581/2015-3) : 
O atendimento ao art. 2º da Portaria nº 378/2015 em uma eventual inclusão de investimentos em concessões existentes, passa pela necessidade de verificar se a concessionária está de fato atendendo as metas do contrato e prestando o serviço adequado para o usuário da rodovia, em consonância com o voto condutor do Acórdão 2253/2015-TCU-PlenárioL (...) 
De fato, o desempenho prévio da empresa é fator de extrema importância a ser considerado numa eventual inclusão de novos investimentos em uma avença. Não se pode esperar que uma empresa que acumule inexecuções ao longo do contrato tenha desempenho distinto quando solicitada a realizar novas intervenções.
Tal avaliação não tem caráter estático, como defende a parte, ao resgatar intervenções que foram efetuadas pela empresa para cumprir os requisitos necessários para iniciar o sistema de arrecadação de tarifas (entrega dos trabalhos iniciais, serviços de atendimento ao usuário, duplicação de trecho prioritário e implantação de praças de pedágio) , qual seja, aquelas de interesse do operador privado, conforme apontado na instrução inicial (peça 53, p. 27) : 
193. Assim, depreende-se que a concessionária executou, até o momento, somente as obras bastantes para iniciar a cobrança de pedágio, abstendo-se de dar continuidade às intervenções necessárias ao cumprimento de suas obrigações contratuais anuais relativas às obras de ampliação de capacidade e melhorias.
Não se pode cingir a avaliação de desempenho, de caráter contínuo, a um histórico de realizações pretéritas impulsionadas pelo início da cobrança de pedágio, ignorando-se a situação atual do contrato, especialmente no caso concreto, em que as três novas obras ainda não foram incluídas no contrato de concessão e que os efeitos financeiros decorrentes da Resolução ANTT 5.142/2016 não foram repassados à tarifa básica de pedágio. 
Importante considerar que o normativo encerra uma aprovação condicionada e, portanto, precária, dos novos investimentos, passível de ser revista pela Administração, que não se encontra obrigada a persistir em negócio que lhe seja desfavorável.
A rigor, em julho de 2016, quando a Resolução ANTT 5.142 foi publicada, já se sabia que a empresa não tinha retomado as obras de duplicação, apesar da contagem do prazo de 48 meses da licença de instalação ter se iniciado em 29/4/2016, comprometendo-se em reiniciar os serviços a partir de outubro de 2016, fato que poderia servir de alerta ao poder concedente quanto a possível inexecução contratual.
Ainda que não se pudesse divisar à época, com absoluta certeza, a inadimplência contratual da concessionária com relação às obras de duplicação para fazer frente às metas estabelecidas em contrato, a situação atual, de flagrante descumprimento, demanda do poder concedente a reavaliação do cumprimento dos requisitos legais associados à capacidade da empresa para desempenho do objeto e para assegurar a prestação de serviço adequado.   
Em março de 2017, ao reavaliar o desempenho da empresa, a ANTT reprovou sua atuação e sugeriu que a inclusão de novos investimentos fosse suspensa em razão do 'alto índice de inexecução de obras' e de 'obras paralisadas', o que corrobora os apontamentos da instrução inicial. 
Cumpre notar que a concessionária não refuta que tenha paralisado as obras de duplicação, apenas alega que o cenário de instabilidade política e econômica teria comprometido sua atuação, com redução de tráfego na rodovia e dificuldades adicionais à obtenção de financiamento para fazer frente às suas obrigações contratuais.
Pelo contrato celebrado, tais riscos foram integralmente assumidos pelo particular, de modo que tais alegações não podem ser acolhidas pela Administração como justificativa para as inexecuções contratuais verificadas (peça 1, p. 42) :  
21.1 Com exceção das hipóteses da subclausula 21.2, a concessionária é integral e exclusivamente responsável por todos os riscos relacionados à concessão, inclusive, mas sem limitação, pelos seguintes riscos:
21.1.1 volume de tráfego em desacordo com as projeções da concessionária ou do poder concedente, com exceção do disposto na subcláusula 22.5 e na aplicação do fator C;
	(...) 
21.1.7 custos para execução dos serviços previstos nas frentes de recuperação e manutenção, ampliação e manutenção do nível de serviço, conservação e serviços operacionais de todas as obras de ampliação de capacidade e melhorias da frente de ampliação e manutenção do nível de serviço.
Nota-se, também, da manifestação encaminhada, que a empresa ainda não resolveu seus problemas financeiros, pois não comprova que tenha conseguido amealhar os recursos de que necessita para adimplir suas obrigações, mencionando apenas ação ajuizada contra o BNDES e sua expectativa de melhora da economia e de obtenção de recursos externos.
Ora, se a empresa não conta com recursos sequer para levar adiante as obrigações assumidas no contrato original, não é razoável confiar-lhe novas atribuições antes que consiga comprovar, de forma inequívoca, sua capacidade, inclusive financeira, para desempenhar serviço adequado, o que não restou evidenciado na manifestação encaminhada pela concessionária.
Nessa linha, é alarmante a investida da empresa para suprimir do contrato de concessão a duplicação de 551,96 km com o 'objetivo de compensar o aumento tarifário gerado pela inclusão de novas obras posteriormente ao início do contrato' (peça 85, p. 65) .
Trocando em miúdos, a concessionária defende que a inclusão das três obras discutidas na representação e de custos adicionais de manutenção do pavimento decorrentes da Lei 13.103/2015 seja viabilizada pela exclusão, por meio da aplicação do fator D, da duplicação de 551,96 km, o que atenuaria acréscimo tarifário da ordem de 40%.
Embora o pleito tenha sido indeferido pela ANTT (peça 85, p. 65-66) , a proposta confirma os apontamentos da instrução inicial atinentes à possibilidade de 'inadimplência com aumento de receitas' (peça 53, p. 28) :
202. Logo, a inclusão das três obras, no cenário de inadimplência já traçado, permitirá que a empresa preserve suas receitas ou as aumente, mesmo deixando de executar a quase totalidade de suas obrigações originais em termos de obras de ampliação de capacidade e melhorias, o que representa um forte estímulo para que as inexecuções prossigam e se ampliem.
De todo exposto, conclui-se que a Concebra não logrou afastar os indícios de irregularidade relacionados à inclusão de novos investimentos, sem licitação, em seu contrato de concessão, a despeito de não ter demonstrado capacidade de desempenho do serviço concedido (art. 2º, incisos II e III, da Lei 8.987/1995) e de assegurar a prestação de serviço adequado (art. 6º da Lei 8.987/1995) , o que afronta os princípios da razoabilidade, da proporcionalidade, da moralidade, da eficiência e da indisponibilidade do interesse público (art. 20, II, 'b', da Lei 10.233/01; art. 2º da Lei 9.784/99; art. 2º, II, 'b' do Decreto 4.130/02; art. 37, caput, CF/88) .
Ausência de participação e controle social - irregularidade 'iv'
Verificou-se que a ANTT não contemplou qualquer instrumento de participação e controle social como condicionante para a aplicação dos incrementos tarifários decorrentes das novas obras do contorno de Goiânia/GO, o que vai de encontro ao princípio constitucional da publicidade (art. 37, caput) e aos dispositivos legais aplicáveis (arts. 66 e 68 da Lei 10.233/2001, ao art. 14 da Lei 8.987/1995, aos arts. 30 e 32 do Decreto 4.130/2002 e ao art. 7º da Resolução ANTT 3.705/2011) .
Alegações da ANTT
A ANTT não se manifestou acerca do indício de irregularidade em comento.
Alegações da Concebra
A concessionária esclarece que não houve realização de audiência pública ou de consulta pública porque as partes estariam promovendo 'adequações nas diretrizes previstas no PER e não a execução de uma obra nova', pois desde a época da licitação as comunidades lindeiras tem ciência de que será construído um contorno rodoviário naquela região (peça 81, p. 42) .
Acresce que as alterações no traçado foram amplamente discutidas com os municípios, em encontros realizados com autoridades locais e divulgadas em matérias jornalísticas veiculadas por diversos meios de comunicação da região metropolitana de Goiânia/GO, de modo que a população sempre esteve ciente de todas as discussões e delas pode participar pelos seus representantes eleitos (peça 81, p. 42) .
 Destaca que não se opõe a realizar audiência pública, consulta pública ou adotar qualquer medida voltada à informação das adequações do projeto do contorno de Goiânia; e conclui que 'se assim se entender necessário, a concessionária adotará todas as medidas cabíveis' (peça 81, p. 42) .
Análise
A alteração de extensão do contorno é uma adequação que já estava prevista no PER, mas a mudança de classe da rodovia, no segmento em questão, foi caracterizada pela própria concessionária como 'obra nova' quando defendeu o reequilíbrio econômico-financeiro da avença com base no fator 'D' (peça 6, p. 29) :  
 (...) pelo vulto da mudança necessária no projeto, pode-se caracterizá-la obra não prevista, já que a mudança de classe na rodovia, bem como os complementos de diretriz introduzidos para se evitar o grande risco de acidentes pela mistura do tráfego local com o de média e longa distância permitidos pela solução do PER. (grifou-se) 
A ANTT também considerou o contorno de 44 km e classe I-A como uma nova obra ao calcular o impacto tarifário de sua inclusão (acréscimo de 20,62% na TBP) pelo fluxo de caixa marginal como contrapartida à exclusão do contorno original (redução de 1,383% na TBP) ; logo, o argumento não procede.
Se as partes acordaram que o contorno de Goiânia de classe especial seria incluído como uma nova e relevante obra no contrato de concessão (1/5 do valor da tarifa) , os instrumentos de participação e de controle social deveriam ter sido observados previamente à autorização de eventuais incrementos tarifários, o que não ocorreu.
Ainda que a população tenha tido algum grau de ciência de que seria 'construído um contorno na região' ou que autoridades municipais tenham participado de discussões para definição de 'alterações de traçado' (mudança de classe foi decidida posteriormente) , fato é que a alteração em curso não foi submetida ao crivo daqueles que, no final das contas, irão arcar com o custo de tais decisões por um período superior a 25 anos.
OUTRAS IRREGULARIDADES
Além dos cinco indícios de irregularidade relacionados às três obras que constaram da Resolução ANTT 5.142/2016 procedeu-se a oitiva da ANTT acerca de aspectos tratados na instrução com impacto em outros contratos de concessão, quais sejam, utilização do fator 'D' para exclusão de obras obrigatórias, aprovação de investimentos com impacto tarifário desconhecido e inclusão de obras alternativas em trechos urbanos em detrimento das respectivas obras de duplicação.
Utilização do fator 'D' para exclusão de obras obrigatórias
A representação apurou que não existe qualquer previsão contratual para a utilização do fator para a exclusão de obras e serviços; 'aliás, os contratos de concessão da terceira etapa não definem regramento para o reequilíbrio econômico-financeiro em casos de supressão de investimentos originalmente previstos e sequer exigiram das contratadas a apresentação de plano de negócios a partir do qual se pudesse verificar o valor do investimento considerado à época da licitação' (peça 53, p. 31) .
Evidenciou-se, também, que o fator D encerra distorções expressivas e que, se utilizado para a supressão de investimentos previstos no contrato original, poderá resultar em negociações ruinosas ao interesse dos usuários, posto que não garante a recomposição do equilíbrio econômico-financeiro correspondente ao desinvestimento (art. 9º, § 4º, da Lei 9.897/1995) .
Isso porque o fator D, além de considerar a aplicação integral do deságio ofertado na licitação (52%) sobre os valores do EVTEA (diminuindo assim o efeito de eventuais exclusões) , o que não ocorre na inclusão de novas obras, também apresenta outras inconsistências que tornam a redução tarifária insignificante, tais como:
percentual único para passarelas, trevos e interconexões, estimado com base na intervenção de menor valor (passarela) ; e
percentual único para duplicação (implantação de uma pista) e contorno (implantação de duas pistas) , estimado com base na intervenção de menor valor (duplicação) .
Assim, se utilizada a metodologia do fator D, a supressão de um trevo (R$ 7.565.803,73 no EVTEA) ocorrerá por um valor correspondente a 48% do que fora estimado para passarela no EVTEA (R$ 1.828.491,99 * 0,48 = R$ 877.676,16) , ou seja, um desinvestimento incomparavelmente inferior à redução de encargos por parte da concessionária.
Alegações da ANTT
 A ANTT alega que os contratos da terceira etapa não possuem fluxo de caixa com os valores das obras previstas no PER (plano de negócios) que permita a retirada do valor da obra que se deseja excluir e salienta que não existe, explicitamente, previsão normativa e contratual para o tratamento a ser conferido em relação a exclusões de obras ou serviços originalmente pactuados entre concessionária e poder concedente (peça 80, p. 38) .
Para mitigar essa lacuna, informa que projeto para definição dos preceitos de revisão tarifária para as concessionárias da 3ª etapa teria sido inserido na agenda regulatória para o biênio 2017-2018; no entanto, ressalta que a solução para o cálculo, no caso sob exame, teria sido a aplicação de uma variante do fator D (peça 80, p. 38) .
Salienta que o fator D teria sido devidamente avaliado e aprovado pelo TCU (Acórdão 290/2015-TCU-Plenário) e informa que foi elaborado com o intuito de manter equilibrado o contrato diante do não atendimento de parâmetros de desempenho ou inexecuções (peça 80, p. 38) .
Relata que o fator D apresenta distorções quando utilizado de forma contínua para replicar uma remoção de obra, problema sanado mediante utilização de um fator de ajuste, que teria se mostrado ferramenta eficiente na mitigação de desequilíbrios gerados por uma inexecução plena (peça 80, p. 39) .
Desse modo, não teria sido proposta a aplicação do fator D conforme está previsto no contrato, mas um fator D corrigido pelo coeficiente de ajuste temporal (CAT) , nos moldes do que foi apresentado ao TCU para atendimento das determinações constantes do Acórdão 283/2016-TCU-Plenário, que aprovou com ressalvas o primeiro estágio do processo de outorga da BR-476/153/282/480/PR/SC, popularmente denominada 'Rodovia do Frango' (peça 80, p. 39) .
Em seguida, apresenta o equacionamento matemático do coeficiente e exemplifica que no caso do contorno de Goiânia, sua exclusão no quarto ano implicaria na aplicação de um CAT de 1,3835, o que resultaria em redução de 1,9134% (1,383% * 1,3835) , percentual maior, portanto, do que aquele que seria obtido com a aplicação do fator D sem ajustes (0,04610% * 30 = 1,383%) .
Ao final conclui que a aplicação do fator D, corrigido pelo coeficiente de ajuste temporal, seria adequado para o cálculo do reequilíbrio contratual, mantendo as condições iniciais do ajuste, nos termos da legislação e explica que tal fator incidiria sobre a diferença de valor entre o projeto original, que consta no PER, e o novo projeto, que melhor atende ao interesse público (peça 80, p. 41) .
Análise
Primeiramente, é importante esclarecer que quando o Tribunal analisa um novo processo de concessão, existe uma delimitação de escopo para priorizar a avaliação de determinados aspectos dos estudos encaminhados; dessa maneira, eventual aprovação com ressalvas dos estudos não significa concordância com itens que não tenham sido avaliados.
De fato, os contratos de concessão da terceira etapa foram celebrados com fator D, em muitos casos, subestimado e aquém do necessário para o restabelecimento do equilíbrio econômico-financeiro dos contratos, ocorrência que foi observada, pela primeira vez, quando da análise do primeiro estágio de concessão da BR-476/153/282/480/PR/SC e, mais recentemente, em processos que cuidam da inclusão de obras em contratos da terceira etapa, a exemplo dos presentes autos.
No caso da BR-476/153/282/480/PR/SC, a minuta de contrato submetida ao Tribunal (peça 7 do TC Processo 023.298/2015-4) não continha qualquer menção à utilização do fator D, com coeficiente de ajuste, para a supressão de obras. De qualquer modo, o Acórdão 283/2016-TCU-Plenário apontou a insuficiência do fator D para o propósito para o qual foi originalmente concebido (reequilíbrio econômico-financeiro em caso de inexecuções e de atrasos) :
9.2.1. aprimore e envie ao Tribunal a metodologia de cálculo do desconto de reequilíbrio (fator 'D') , de modo a desestimular o inadimplemento relativo às obras pactuadas e impactar suficientemente o reequilíbrio econômico e financeiro do contrato dentro de prazo razoável.
Eventuais modificações na minuta de contrato que tenham sido realizadas depois da prolação do Acórdão 283/2016-TCU-Plenário não foram objeto de análise pelo Tribunal, já que o processo de concessão da BR-476/153/282/480/PR/SC foi arquivado por perda de objeto, consoante Acórdão 1090/2017-TCU-Plenário.
Outrossim, restou evidenciado, nesta representação, que o fator D, calculado com base nos valores do EVTEA e na tarifa-teto do leilão é afetado linearmente pelo deságio ofertado no certame e, mais ainda, que considerou valores previstos no EVTEA para intervenções de menor complexidade no caso das interseções em desnível e dos contornos urbanos.
Conforme apontado na instrução inicial, não é admissível que um mecanismo que se verificou insuficiente para o reequilíbrio econômico-financeiro da avença em situações de inexecuções e atrasos tenha sua utilização extrapolada para além da estrita previsão contratual (peça 53, p. 31) :
224. Ora, quando a agência reguladora extrapola a utilização do fator D, prevista em contrato, para finalidades diversas, como a supressão de uma obra, as insuficiências encontradas no mecanismo não podem ser replicadas, pois de outro modo se estaria dispondo do interesse público em favor do interesse particular.
Essa insuficiência do fator D, previsto em contrato, no tocante aos deságios e à subestimativa dos investimentos não foi equacionada pela ANTT com a criação do coeficiente de ajuste temporal, de modo que os ajustes matemáticos destinados a emular o efeito contínuo da aplicação do fator D para a supressão de obras são claramente insuficientes, em outras palavras, a Agência aperfeiçoou um mecanismo inadequado em sua origem.
No caso do contorno de Goiânia, por exemplo, a ANTT considerou um coeficiente de ajuste de 38,35% a ser aplicado sobre o fator D; entretanto, como o fator D encontra-se mais de quatro vezes menor do que o necessário para promover a exclusão do montante que constou no EVTEA para a obra (R$ 151.423.314,99) , os resultados continuaram a desequilibrar o contrato em desfavor dos usuários e da União.
Se a metodologia de inclusão considera os preços-teto do Sicro, por simetria, a supressão deveria considerar, como parâmetro mínimo, ante a ausência de proposta comercial, os preços que constaram dos estudos de viabilidade, sem a incidência de deságios, e, obviamente, provenientes de intervenções de complexidade compatível com aquela que deixará de ser realizada pela concessionária.
De todo o exposto conclui-se que, como regra, o fator D, mesmo corrigido pelo coeficiente de ajuste temporal, não está apto a restabelecer o equilíbrio econômico-financeiro dos contratos de concessão da terceira etapa no caso de supressão de obras originalmente previstas no PER.
Aprovação de investimentos de impacto tarifário desconhecido
Observou-se que nenhuma das três obras aprovadas pela Resolução ANTT 5.142/2016 contava com estimativa adequada de impacto tarifário a subsidiar decisão favorável à inclusão, por razões diversas (projetos executivos não estavam concluídos e aprovados; custos correlatos à implantação - manutenção / conservação / operação / monitoração / desapropriação / remoção de interferências - não foram avaliados; valores correspondentes à supressão das obras originalmente previstas no PER não tinham sido definidos) , o que contraria o disposto na Resolução ANTT 1187/2005.
Anotou-se que a prática em questão, que leva a decisões precipitadas, senão equivocadas do poder concedente, baseadas em informações fragmentadas, tem ocorrido mediante emissão de resoluções com as mais variadas condicionantes (elaboração de EVTEA, submissão de projeto executivo, análise e não objeção a projeto executivo, obtenção de financiamento, realização de audiência pública, deliberação da Diretoria Colegiada, etc.) .
Alegações da ANTT
A ANTT não se manifestou acerca do indício de irregularidade em comento.
Análise
Cumpre determinar à ANTT que se abstenha de aprovar a inclusão de novos investimentos, de forma condicionada, nos contratos de concessão de rodovias federais concedidas, promovendo a inclusão, tão-somente depois que todas as etapas necessárias para a tomada de decisão tenham sido vencidas (EVTEA, submissão de projeto executivo, análise e não objeção a projeto executivo, obtenção de financiamento, realização de audiência pública, deliberação colegiada, etc.) , em atendimento a necessidade de motivação dos atos administrativos (Lei 9.784/1999) e todas as variáveis envolvidas tenham sido completamente valoradas e negociadas (custos correlatos à implantação - manutenção / conservação / operação / monitoração / desapropriação / remoção de interferências, supressão de obras originalmente previstas no PER) . 
Obras alternativas em trechos urbanos
Constatou-se, em outros contratos de concessão da terceira etapa, propostas em curso para a supressão de travessias urbanas previstas originalmente no PER em prol da adoção de 'contornos alternativos' com potencial de ter grande impacto tarifário e de promover o 'enriquecimento extraordinário da concessionária, uma vez que será remunerada pela obra do contorno, segundo o valor que indicar como necessário (não aferido por procedimento licitatório) e, ao mesmo tempo, desonerada de suas obrigações de duplicação para o segmento a ser contornado', nos termos do Voto condutor do Acórdão 283/2016-P (peça 53, p. 32-33) .
Em razão disso, anotou-se que a previsão contratual relativa a 'obras alternativas em trechos urbanos' deveria ser utilizada com parcimônia e discernimento pela Administração, que precisa assegurar, em todo caso, a manutenção das condições efetivas da proposta'. Por se vislumbrar possível repetição das irregularidades verificadas nestes autos para tais contornos, realizou-se oitiva da ANTT a respeito do tema (peça 53, p. 32-33) .
Alegações da ANTT 
A ANTT não se manifestou acerca do indício de irregularidade em comento.
Análise
Como regra, o contrato de concessão deve ser fielmente seguido, de modo que qualquer negociação destinada a suprimir uma obra prevista no PER em favor de outra a ser negociada sem o crivo de licitação (ausência de deságios) e em condição de assimetria de informações (concessionária elabora os projetos) configura situação de excepcionalidade, a despeito da previsão contratual existente para as 'obras alternativas em trechos urbanos'.
Assim sendo, para que uma solução alternativa seja adotada é necessário que se demonstre a inviabilidade de implantação da solução original (imprescindibilidade) e/ou vantagem inequívoca da adoção da solução alternativa em detrimento da implantação da obra original, inclusive sob ponto de vista do impacto tarifário (motivação consistente) .
Para tanto, é preciso comprovar que as condições efetivas da proposta serão mantidas na alteração proposta, de modo que o incremento tarifário decorrente da inclusão das obras do contorno tenha simetria com a supressão das obras originalmente previstas para a travessia urbana, o que não ocorre quando se utiliza, simultaneamente, da Resolução ANTT 3.651/2011 (inclusão) e do fator D ajustado (supressão) .
Igualmente importante que se verifique possível desvirtuamento do procedimento licitatório que possa advir da adoção de solução alternativa de grande vulto, a exemplo do contorno de Campo Grande, cuja implantação, estimada inicialmente em R$ 61.339.263,62, evoluiu para R$ 534.921.946,50 ou do contorno de Cuiabá, cuja implantação permitirá suprimir total ou parcialmente obrigações atinentes à duplicação da Rodovia dos Imigrantes, trecho em pista simples com cerca de 28 km (peça 53, p. 33) .
Deve-se considerar, em tais tratativas, os altos índices de inexecução de obras para os contratos da terceira etapa (insuficiência de desempenho) . Caso se verifique situação similar à da Concebra, qual seja, de atraso ou de paralisação das obras da 'frente de ampliação de capacidade e manutenção de nível de serviço' (metas anuais) , não há que se incluir novos encargos para a empresa.
ALEGAÇÕES PRELIMINARES DA ANTT
Além dos itens específicos pelos quais foi instada a se manifestar (peça 58) , a ANTT trouxe à baila, em sua manifestação, alegações preliminares que merecem esclarecimentos adicionais acerca da atuação do Tribunal.  
a) Excesso de linguagem e argumentação especulativa da unidade técnica
Para a ANTT, a 'peça produzida, que mais se enquadra como peça acusatória que como análise técnica, utiliza abusivamente não apenas uma retórica acusatória, como também argumentos especulativos, sugestivos, fundados em premissas não comprovadas, causando prejuízos à elaboração da defesa da ANTT' (peça 80, p. 4-5) .
A Agência entende que a representação 'ultrapassou os limites da linguagem técnica, extrapolando sua função de fornecer ao Tribunal informações concretas sobre os fatos a serem julgados, com base nos elementos encontrados na instrução, e passando a julgar antecipadamente os atos praticados, com base em inúmeras suposições e conclusões não comprovadas' (peça 80, p. 5) .
Transcreve o parágrafo 69 da instrução inicial dos autos, o qual conteria 'acusação grave, pois imputa à ANTT a conduta dolosa de tentar alavancar ganhos da concessionária, utilizando o interesse público como pretexto' (peça 80, p. 5) .
Entende que ao longo de toda a representação, a unidade técnica teria formulado 'diversas suposições, sem qualquer comprovação, especulando sobre consequências abstratas dos fatos, para sustentar conclusões não demonstradas', situação que poderia ser verificada nos parágrafos 41, 43, 44, 45, 51, 83 e 85 (peça 80, p. 6-7) .
Acrescenta que a formulação de reflexões, suposições e especulações não pode ser admitida na elaboração de instruções pelos técnicos do TCU, uma vez que a 'unidade técnica deve ater-se aos fatos e fundamentos que sustentem as suas conclusões, evitando excesso de linguagem, argumentação especulativa e elaboração de suposições meramente opinativas, que dificultam ou impedem a defesa da Agência, transferindo indevidamente o ônus da prova dos fatos analisados' e alerta que o 'excesso de linguagem pode influenciar indevidamente os membros deste Tribunal, conferindo aparência de fatos a meras opiniões e reflexões abstratas, prejudicando a defesa da Agência e a discussão sobre os atos e fatos efetivamente sob debate' (peça 80, p. 7-8) . 
Análise
Nos termos do art. 250, inciso V, do Regimento Interno do TCU, ao apreciar processo relativo à fiscalização de atos e contratos, o relator ou Tribunal determinará 'a oitiva da entidade fiscalizada e do terceiro interessado para, no prazo de quinze dias, manifestarem-se sobre fatos que possam resultar em decisão do Tribunal no sentido de desconstituir ato ou processo administrativo ou alterar contrato em seu desfavor'.
Como a instrução inicial dos autos propôs apenas a oitiva das partes para subsidiar decisão do Tribunal no tocante aos efeitos da Resolução ANTT 5.142/2016, não se observa a avaliação da conduta dos gestores da ANTT (responsabilização) que possa caracterizar a representação como 'peça acusatória' ou 'julgamento antecipado de atos praticados'.
Tendo em vista que a peça não tratou de responsabilização, não há que se falar em 'acusação de conduta dolosa', posto que não se imputa conduta a órgãos públicos, senão a seus agentes, o que não ocorreu na instrução inicial dos autos. Vale lembrar, ainda, que a responsabilização de jurisdicionados no âmbito do Tribunal prescinde da demonstração de dolo, conforme enunciado no Acórdão 635/2017-TCU-Plenário:
A responsabilidade dos jurisdicionados perante o TCU é de natureza subjetiva, caracterizada mediante a presença de simples culpa stricto sensu, sendo desnecessária a caracterização de conduta dolosa ou má-fé do gestor para que este seja responsabilizado. 
Ademais, a constatação do parágrafo 69, no sentido de se ter verificado 'uma tentativa de alavancar os ganhos da concessionária às custas dos usuários, sob pretexto de proporcionar um segmento (44 km) de melhor qualidade que os demais 1.176,5 km que compõem o atual sistema rodoviário', encontra-se contextualizada na instrução, que revelou a proeminência da concessionária nas tratativas de alteração do contorno de Goiânia (parágrafos 76 ao 101) e indicou, nos parágrafos anteriores, o seguinte: 
66. Desproporcional, portanto, a redução tarifária de 1,76662% aprovada pela ANTT para a supressão das obras inicialmente previstas (classe I-A, em 30 km) em contrapartida ao acréscimo tarifário de 20,62% para a inclusão da mesma obra com características diferentes (classe 0, em 44 km) .
67. Logo, a negociação em curso busca suprimir uma obra (30 km) para a qual se obteve expressivo desconto e apta a prover serviço adequado (classe I-A) , em prol da inclusão de outra (44 km) , sem concorrência ou deságio, 11,7 vezes mais onerosa para os usuários, para uma extensão adicional de apenas 46,7%, o que não parece razoável, mesmo considerando-se tratar de proposta com nível de serviço superior (classe-0) .
68. Trata-se de expediente semelhante ao 'jogo de planilha', com nuances próprias da concessão, pelo qual a empresa deixa de executar suas obrigações originais, uma vez que arrematadas a menores preços e, em contrapartida, busca novas intervenções, pois terão grande impacto tarifário ao serem incluídas por valores substancialmente maiores em decorrência de fatores diversos, tais como a inexistência de concorrência e a assimetria de informações em relação à Agência (concessionária elabora os projetos) .
No tocante aos parágrafos que versam sobre as consequências de modificações contratuais como aquelas verificadas para o contorno de Goiânia na formulação das propostas dos licitantes e na entrada de novos grupos empresariais aptos à prestação adequada dos serviços concedidos (parágrafos 41, 43 a 45) , além de corriqueiros em instruções das unidades técnicas do Tribunal, apenas retomam aspectos apontados no Voto do Exmo. Ministro Walton Alencar, relator do TC Processo 014.689/2014-6:  
Terceiro, há clara frustração da licitação de outorga da concessão e desvirtuamento do objeto do contrato de concessão em curso pela posterior inclusão ou ampliação de investimentos que haviam sido subavaliados no programa de exploração submetido ao certame licitatório.
 (...) 
Sétimo, aumenta o risco de omissão proposital de investimentos no plano de investimentos original da concessão. 
 (...) 
Uma vez que as novas obras serão custeadas pelo preço teto do Sicro e existe a possibilidade de que as quantidades/soluções venham a ser majoradas, a margem de lucro da concessionária será indubitavelmente maior. Dessa forma, o particular, com conhecimento da omissão, pode propor tarifas mais baixas no leilão, sabendo que as compensará logo depois com os ganhos indevidamente auferidos com futuras obras, viciando a competição. 
Com a reiteração do ardil, verossímil que, no futuro, potenciais investidores, sem acesso às informações privilegiadas, acabem por se abster de participar de leilões, dada a onerosidade dos estudos e projetos necessários e o desgaste da participação na licitação. Nessa situação, ter-se-ia um fortalecimento ainda maior de concessionários desonestos, facilitando a captura do agente regulador e de seus servidores.
Oitavo, a inclusão de grandes obras nas concessões vigentes impacta negativamente a entrada de novos investidores, inclusive internacionais.
O governo federal planeja realizar leilões em diversos setores, rodovias, portos, aeroportos, ferrovias, energia elétrica, petróleo etc. Uma das principais preocupações dos potenciais investidores é a previsibilidade, que pressupõe a manutenção das regras do jogo ao longo do tempo. Segundo a própria ANTT, o Governo Federal planeja inserir, nos próximos 3 anos, aproximadamente R$ 11,125 bilhões em onze concessões rodoviárias vigentes, nos mesmos moldes da obra da Nova Subida da Serra. 
Ora, a instabilidade regulatória deriva da ação do governo, aplaudida pelas concessionárias inescrupulosas, ao não cumprir as regras do jogo, quando, durante a concessão, contrata diretamente as operadoras para realização de vultosas obras não previstas na licitação. Também o Poder Concedente deixa de cumprir as regras do jogo quando, ao final do contrato de concessão, abre oportunidade para a prorrogação do contrato, não prevista no certame, nem precificada pelos demais participantes do certame. 
Como novos investidores dificilmente têm acesso a informações privilegiadas, são desencorajados a realizar custosos estudos para participar das licitações de concessões, acarretando o risco de que as futuras concessões apresentem tarifas mais elevadas que o necessário, com a participação sempre dos mesmos agentes privados. 
A execução dessas obras pode, até mesmo, afetar a credibilidade do Brasil relativamente aos investidores nacionais e estrangeiros, comprometendo o ambiente de negócios e a entrada de capital para investimentos na infraestrutura nacional.  
No caso concreto, tais argumentos são similares àqueles que constaram do Voto do Exmo. Ministro Walton Alencar Rodrigues
Nono, a inclusão de grandes obras no plano de investimentos de determinadas concessões em curso afronta o princípio constitucional da impessoalidade. 
O procedimento licitatório nas contratações públicas foi previsto no art. 37, XXI, da CF/1988. Além de tutelar a busca pela proposta mais vantajosa para a Administração Pública, o constituinte originário buscou tutelar a impessoalidade, que constitui princípio constitucional importante a orientar toda a atividade administrativa na contratação de serviços da iniciativa privada (art. 37, caput) . 
Segundo Celso Antônio Bandeira de Mello (in Curso de Direito Administrativo. 8ª ed., São Paulo: Malheiros Editora, 1996, p. 68) , o princípio da impessoalidade está associado ao da igualdade, previsto no art. 5º da CF/1988, no qual se traduz a ideia de que a Administração deve tratar os administrados sem discriminações, benéficas ou prejudiciais. 
A inserção de grandes obras em planos de investimentos de concessões em andamento desvirtua a impessoalidade na atividade administrativa, para beneficiar determinada concessionária, ao contratá-la diretamente pelo preço teto do Sicro. Com isso, dá-se azo ao governo para dispor a seu talante sobre quem terá o privilégio de ser diretamente contratado para realização de grandes obras, evitando a livre disputa pelas obras em regulares procedimentos de licitação.
 (...) 
Décimo-primeiro, a ampliação ou inserção de obras em planos de investimentos de concessões em curso representa involução regulatória e afronta ao art. 9º da Lei 8.987/1995.
O aumento de lucratividade do operador privado na exploração da concessão, aspecto considerado no parágrafo 51 e também abordado no Voto acima transcrito, foi demonstrado no tópico 'A.2 - Alteração das condições efetivas da proposta'.
Por fim, no tocante aos parágrafos 83 e 85, que fazem menção a 'suposto contrato verbal com a Administração' e à tentativa da empresa de 'impor as mudanças no contorno, supostamente apalavradas com autoridades', a utilização dos termos 'suposto' e 'supostamente' não denota 'reflexão meramente elocubrativa', mas cautela da unidade técnica ao abordar informação que constou somente de ofício da concessionária à ANTT (peça 4, p. 21) :
5) Em reunião com o Governador do Estado e o Diretor Geral desta ANTT para se discutir esta obra logo após a assunção da concessão, foi acertado que deveríamos elaborar um projeto melhor que o concebido pelo antigo Departamento de Estradas de Rodagem do Estado de Goiás DER-GO em 1993, cujo projeto desenvolvido pelo extinto DNER, em 1998, previa a implantação de uma rodovia Classe I. No entanto, pelos motivos já expostos, o contorno de Goiânia requer características de uma rodovia classe especial, pois necessita-se de uma via expressa, de alto padrão de qualidade e controle total de acessos.  
Ante o exposto, verifica-se não ter ocorrido 'excesso de linguagem' ou 'argumentação especulativa da unidade técnica' que pudesse representar 'inversão do ônus da prova' e 'cerceamento de defesa da ANTT'.
b) Desconsideração do interesse público - considerações abstratas de modicidade tarifária
A ANTT afirma que a representação 'em nenhum momento e por nenhum critério avalia a existência de interesse público na alteração de classe da rodovia no contorno rodoviário de Goiânia' e alega que a decisão acerca da alteração da classe I-A para classe 0 'fundamentou-se em análise e verificação da melhor forma de atendimento ao interesse público' (peça 80, p. 8) .
Ressalta que a Resolução ANTT 5.142/2016 não alterou a classe do contorno rodoviário de Goiânia, na medida em que condicionou sua aprovação às conclusões de EVTEA que seria realizado posteriormente (peça 80, p. 8) .
Afirma que a Diretoria Colegiada da ANTT, acolhendo voto do Diretor Relator, teria considerado que a alteração de classe de projeto traria benefícios aos usuários da concessão, com destaque para a limitação total de acessos à rodovia, característica da classe 0, que garantiria maior fluidez ao tráfego, melhores condições de segurança aos usuários e maior vida útil da solução, já que as interferências com o tráfego local seriam minimizadas (peça 80, p. 9) .
Alega que as afirmações contidas na representação 'são limitadas, confundindo o interesse público com mera modicidade tarifária, sem considerar a necessidade de prestação de serviço público adequado' e defende que 'não é aderente ao interesse público a prática de tarifas baixas, em valores absolutos, em troca da prestação de serviços de baixa qualidade, não atendendo nem ao dever de prestação de serviço adequado nem à própria modicidade tarifária' (peça 80, p. 10) .
Arremata que seria equivocada a afirmação da unidade técnica de que a alteração proposta seria prescindível do ponto de vista técnico, pois a análise de interesse público seria mais abrangente que a simples análise de necessidade da alteração, devendo considerar a situação concreta verificada e os interesses da população, tanto dos usuários da via quanto da comunidade lindeira (peça 80, p. 11) .
Análise
Verificou-se, na representação, que as instâncias técnicas da ANTT reiteradamente manifestaram-se no sentido de que o contorno originalmente previsto (classe I-A) estaria apto a prover serviço adequado aos usuários (peça 53, p. 15) :
3. Considerando que a classe de projeto I-A atende a necessidade operacional e demanda de tráfego do contorno rodoviário. (peça 5, p. 30) 
3. Neste sentido reitera-se o entendimento desta área técnica de que a classe de projeto I-A atende à necessidade operacional e demanda de tráfego deste contorno rodoviário. (peça 8, p. 14) 
Desse modo, a execução da obra prevista originalmente (classe I-A) não importa na prestação de serviço de baixa qualidade, como sugere a manifestação, senão na implantação de solução que atende os requisitos técnicos exigidos pela ANTT e a exigência legal atinente à modicidade tarifária (art. 6º, § 1º, da Lei 8.987/1995) .
Vale recobrar, também, a vedação da Norma Dnit 003/2009-PRO à alteração de classe postulada pela concessionária (peça 53, p. 14-15) :
5.4 O acesso, anel ou contorno não poderá ser construído em uma classe superior à classe da rodovia a que pertence.
Não se pode olvidar que a alteração de classe da rodovia no trecho do contorno foi conduzida pela concessionária, que assumiu posição proeminente em todo o processo, conforme demonstrado na instrução inicial (peça 53, p. 11-14) :
95. Em síntese, antes que a alteração de classe da rodovia no trecho do contorno fosse sequer deliberada, a concessionária já tinha elaborado projetos considerando o sucesso de seu pleito e definido a metodologia de reequilíbrio econômico-financeiro a ser adotado pela ANTT.       
Ademais, constatou-se na representação que tais negociações evoluíram sem qualquer tipo de participação e controle social, de modo que não há qualquer indício de que atenda os interesses da população, tanto dos usuários da via quanto da comunidade lindeira (peça 53, p. 18-19) . 
Anotou-se, também, que a inclusão do novo contorno (44 km e classe-0) conduz a um impacto tarifário 11,7 vezes maior do que a supressão daquele que constou originalmente do PER (30 km e classe I-A) , conforme indicado na representação (peça 53, p. 8) .
Por fim, verificou-se que a inclusão do novo contorno pode comprometer o cumprimento das demais obrigações contratuais de ampliação de capacidade (concessionária postulou deixar de duplicar 551,96 km) as quais já não estão sendo executadas a contento (empresa encontra-se com alto índice de inexecução de obras, estando inclusive com obras paralisadas) .  
À vista de todos esses elementos, não foi possível identificar interesse público efetivo que tenha norteado a condução da alteração contratual em curso para as obras do contorno de Goiânia, a despeito das justificativas relacionadas ao maior controle de acessos da classe-0 em relação à classe I-A, que foram mencionadas na instrução inicial (peça 53, p. 3) .
Quanto a esse ponto, cumpre notar que uma das características exigidas pela Norma Dnit 003/2009-PRO é que o contorno tenha características de rodovia rural, o que afasta possíveis interferências com o tráfego local:
5.3 A alternativa de traçado indicada para o anel ou contorno rodoviário deve ter as características de rodovia rural.   
Logo, as condições que serão experimentadas pelos usuários no trecho do contorno rodoviário de Goiânia de classe I-A, em termos de fluidez e de segurança, serão equivalentes àquelas disponibilizadas em todos os demais trechos rodoviários com características rurais da BR-060/153/262/DF/GO/MG.
Em termos operacionais, os veículos comerciais não terão ganho significativo em termos de fluidez, pois a BR-060/153/262/DF/GO/MG já opera com velocidade regulamentada de 90 km/h para caminhões e ônibus, a mesma permitida, por exemplo, para a Rodovia dos Bandeirantes, de classe especial.
Numa rodovia de classe 0, os veículos leves podem trafegar a 120 km/h, o que representa redução de até 1 minuto e 48 segundos no tempo de viagem para o segmento de 44 km em relação à velocidade máxima regulamentada para os demais trechos (110 km/h) .
Por fim, a maior permeabilidade a acessos de uma rodovia de classe I-A (controle parcial de acessos) em relação à classe especial (controle total de acessos) , não significa que uma situação de descontrole ocorrerá no futuro, a menos que a concessionária deixe de cumprir suas obrigações contratuais atinentes à preservação da faixa de domínio e regularização de acessos à rodovia (peça 2, p. 25-26) :
Escopo Recuperação
 (...) 
3. Regularização completa de todos os acessos particulares e eliminação das ocupações irregulares.
4. Notificação dos responsáveis por acessos particulares e eliminação das ocupações irregulares.
5. Indicação, por parte da Concessionária, das características técnicas necessárias à autorização dos acessos particulares, a serem submetidas à autorização da ANTT.
6. Bloqueio dos acessos particulares não autorizados em que se configure situação de risco para o usuário da rodovia.
Escopo Manutenção
 (...) 
1. Programação do conjunto de intervenções para manutenção do canteiro central e da faixa de domínio da rodovia, de modo a preservar suas condições e, especialmente, garantir a integridade do patrimônio da rodovia.
2. Manutenção permanente do nível adequado de conservação da área situada até os limites da faixa de domínio, incluindo as cercas delimitadoras, de modo a tornar desnecessária qualquer programação adicional de serviços de manutenção nestes itens.
 (...) 
11. Ações permanentes de manutenção e conservação das áreas lindeiras que sejam de sua responsabilidade.
12. Verificação, na análise dos projetos de novos acessos particulares propostos, da interferência com o tráfego da rodovia e com os acessos vizinhos existentes, além da influência do acesso pretendido em relação aos sistemas de proteção do corpo estradal da rodovia.
Em síntese, não se evidenciou interesse público na alteração de classe do contorno de Goiânia, posto que substitui obra apta a prover serviço adequado aos usuários, que atende os requisitos técnicos exigidos pela ANTT e a exigência legal atinente à modicidade tarifária, por outra vedada pelos normativos do Dnit, cuja inclusão foi conduzida pela concessionária, sem qualquer tipo de participação e controle social e com impacto tarifário 11,7 vezes maior para extensão adicional de 46,7%.
Ademais, verificou-se que o contorno de classe I-A terá características de rodovia rural, oferecendo condições equivalentes àquelas disponibilizadas em todos os demais trechos rurais da BR-060/153/262/DF/GO/MG em termos de fluidez e de segurança, com acessos autorizados e controlados pela concessionária, que deverá zelar pela manutenção das condições operacionais no trecho do contorno ao longo do contrato de concessão.   
c) Condicionantes para o aumento de tarifa e a ausência de sua implantação até o momento
A ANTT afirma que 'a instrução elaborada pela unidade técnica incide em diversos equívocos e faz afirmações que não estão de acordo com os fatos ocorridos, o que exige o devido esclarecimento' (peça 80, p. 11) .
Como exemplo de suposto equívoco, transcreve o parágrafo 27 da instrução inicial (peça 53, p. 4) e destaca a questão da autorização para aumento da TBP (peça 80, p. 11) :
27. Diante disso, o art. 1º, inciso IV, da Resolução-ANTT 5.142/2016, autorizou o aumento da tarifa básica de pedágio quilométrica de R$ 0,03175 para R$ 0,03830 (20,62%) para fazer frente às obras do contorno rodoviário de Goiânia/GO (peça 3, p. 1) .
Alega que a afirmação contradiz o conteúdo da Resolução, que se limitou a aprovar a revisão da TBP para o futuro, e de forma condicionada. Acrescenta que o normativo não autorizou o aumento da tarifa, como ficou consignado pela unidade técnica (o que restaria provado pela não ocorrência do aumento) , mas aprovou revisão tarifária de forma condicionada, ou seja, apenas ocorreria se efetivada a revisão se e quando verificadas as condicionantes do art. 6º (peça 80, p. 11) .
Destaca ainda, que a 'Resolução afirma expressamente que os valores estabelecidos para a revisão são valores máximos e provisórios, podendo ser inferiores, o que será definido após a análise, pela ANTT, do projeto executivo a ser submetido posteriormente' e registra que 'as condicionantes ainda não foram verificadas integralmente, razão pela qual a revisão tarifária prevista não foi implementada' (peça 80, p. 12) .    
Indica que a unidade técnica teria incorrido em equívoco similar nos parágrafos 53 e 54 da instrução inicial (peça 53, p. 8) e conclui que a Resolução não aprovou investimento para a execução do contorno, apenas prevendo provisoriamente os valores máximos, que serão fixados de forma precisa e definitiva a após a elaboração e análise dos projetos (peça 80, p. 13) .
Análise
Desde sua parte introdutória, a representação indicou que os acréscimos tarifários aprovados pela Resolução ANTT 5.142/2016 dependiam do cumprimento de condicionantes para que tivessem efeito tarifário (peça 53, p. 1) :
Cuidam os autos de representação de unidade técnica do Tribunal acerca de indícios de irregularidades verificados na Agência Nacional de Transportes Terrestres (ANTT) , relacionadas à inclusão de obras no contrato de concessão da BR-060/153/262/DF/GO/MG, administrada pela Concebra - Concessionária das Rodovias Centrais do Brasil S.A., que foram aprovadas pela Resolução ANTT 5.142/2016 e cujos efeitos financeiros dependem do cumprimento de condicionantes elencadas no referido normativo. (grifou-se) 
Nota-se, ainda, que as condicionantes da Resolução ANTT 5.142/2016, para cada uma das três obras, foram reproduzidas na instrução inicial, consoante parágrafos 28, 148 e 172 (peça 53, p. 4, 20, 24) .
  Em diversas outras passagens da peça inicial tal fato foi destacado na pela unidade técnica, como nos parágrafos 10, 16, 73, 98, 111 e 217 (peça 53, p. 2, 3, 10, 14, 16, 30) . Consta da instrução, inclusive, um tópico (item E.2) que aborda inadequações provenientes das aprovações condicionadas verificadas na ANTT (peça 53, p. 31-32) .
Assim, não se verifica equívoco na redação dos parágrafos mencionados pela ANTT, uma vez que estão devidamente contextualizados ao longo da instrução, que indica expressamente que os acréscimos tarifários estão sujeitos ao cumprimento de condicionantes e que os efeitos tarifários ainda não foram repassados aos usuários.
CONCLUSÃO
As partes não lograram afastar os indícios de irregularidade apontados na instrução inicial dos autos relacionados à inclusão de obras no contrato de concessão da BR-060/153/262/DF/GO/MG, que foram aprovadas pela Resolução ANTT 5.142/2016.
Não se verificou motivação válida (art. 2º e 50, da Lei 9.784/99) para a adoção de classe especial para o contorno de Goiânia, pois a classe de projeto original (classe I-A) além de atender a necessidade operacional e demanda de tráfego da rodovia, encontra-se apta a providenciar acessos seguros à rodovia, desde que a concessionária cumpra suas obrigações contratuais atinentes ao controle de acessos. Outrossim, a concessionária trouxe dados que demonstram eficiência similar das duas classes em termos de segregação de tráfego local no longo prazo (2031) , já que no curto prazo essa variável sequer subsiste (contorno será construído com características de rodovia rural) .
Confirmou-se, ainda, que a concessionária conduziu o processo para a mudança de classe do contorno, elaborando projetos sem autorização e sem estudo de viabilidade prévio, afrontando norma técnica que veda a alteração de classe no contorno, indicando critérios de reequilíbrio econômico-financeiro antes que se cogitasse da supressão do contorno original, obtendo parecer de servidor do Dnit para confrontar posicionamento da Procuradoria Federal junto à ANTT e, ainda, elaborando estudo de viabilidade extemporâneo com premissas de valor dissociadas da realidade (valores que constavam de projetos detalhados existentes e a metodologia adotada para exclusão do contorno original) , que forneceu contestável resultado favorável a seu propósito.
Constatou-se, ademais, que a classe da rodovia foi o principal parâmetro técnico estabelecido para os licitantes formularem suas propostas para as obras da 'frente de ampliação de capacidade e manutenção do nível de serviço', sem possibilidade contratual de modificação para o contorno; assim, qualquer decisão administrativa que envolva a adoção da classe especial deve ser tomada previamente à celebração do ajuste, conferindo transparência ao processo e isonomia aos concorrentes, pois um contrato de concessão, a despeito de comportar algum grau de mutabilidade nos termos legais, com vistas a assegurar a prestação de serviço adequado, não pode experimentar modificações que desfigurem a contratação realizada.
Logo, as modificações contratuais em curso para o contorno de Goiânia/GO, voltadas à supressão da obra originalmente licitada para a inclusão de outra assemelhada, sem licitação, implicam no desvirtuamento do procedimento licitatório inicial, em ofensa ao art. 37, inciso XXI; art. 175, caput; ambos da Constituição Federal; art. 14, da Lei 8.987/1995; assim como em afronta aos princípios que regem a Administração Pública, sobretudo, a impessoalidade, a moralidade e a eficiência (art. 37, caput, da CF/88; art. 2º, caput, da Lei 9.784/99) .
Tanto assim que a concessionária apresentou proposta à ANTT para suprimir a quase totalidade de suas obrigações de duplicação (551,96 km) para viabilizar o contorno de classe especial (44 km) sem incremento tarifário.
Esse processo desenvolveu-se sem que os instrumentos de participação e controle social fossem observados, o que vai de encontro ao princípio constitucional da publicidade (art. 37, caput) e aos dispositivos legais aplicáveis (arts. 66 e 68 da Lei 10.233/2001, ao art. 14 da Lei 8.987/1995, aos arts. 30 e 32 do Decreto 4.130/2002 e ao art. 7º da Resolução ANTT 3.705/2011) . 
Verificou-se, ainda, que as três obras que constaram da Resolução ANTT 5.142/2016 estão sendo incluídas no contrato de concessão com impacto tarifário desproporcionalmente maior do que obras similares que deverão ser excluídas, em razão da adoção de critérios assimétricos para as inclusões (Resolução ANTT 3.651/2011) em relação às supressões (fator D ajustado) , em afronta aos comandos constitucionais e legais que cuidam da manutenção das condições efetivas da proposta (art. 37, inc. XXI, da Constituição Federal; art. 6º, § 1º, art. 9º, § 4º, ambos da Lei 8.987/1995) , o que demanda a revisão tanto das condições de inclusão quanto de supressão de obras.
No caso de Campo Florido/MG, obra que se tornou necessária em razão do licenciamento ambiental obtido, observou-se que os investimentos na travessia urbana do município que deixarão de ser realizados, apurados com base no EVTEA, superam os valores aprovados para o projeto executivo do contorno, de modo que uma negociação, em condições de equidade, poderá ocasionar uma redução tarifária para os usuários ao invés do incremento de 1,74% da TBP.
No tocante ao viaduto de acesso ao aeroporto de Goiânia, apesar de não se tratar de obra imprescindível para a concessão (trecho deixará de constar do contrato após execução do contorno de Goiânia/GO) , poderá ser viabilizada, sem incremento tarifário, mediante aproveitamento do estoque de melhorias e/ou de obras que deixarão de ser executadas pela concessionária (realizadas pelo Dnit) , com ajustes pertinentes, caso se comprove tratar-se de obra de maior complexidade que as previstas no PER.
Já as obras do contorno de Goiânia requerem a apresentação de projeto, de acordo com as condições estabelecidas em contrato (classe I-A e extensão necessária) , para que os custos sejam reavaliados e os dispositivos contratuais relacionados ao reequilíbrio econômico-financeiro das 'obras obrigatórias em trechos urbanos' possam ser aplicados.
Restou demonstrado que a avaliação da adequação e da regularidade da inclusão de novos investimentos exige a verificação, por parte do poder concedente, de requisitos legais acerca da capacidade da empresa para desempenho do objeto (art. 2º, incisos II e III, da Lei 8.987/1995) e para assegurar a prestação de serviço adequado (art. 6º da Lei 8.987/1995 e art. 7º da Lei 12.783/2013) , de modo que a representação, sem exorbitar de sua finalidade, suscitou indícios de descumprimentos contratuais relevantes para as intervenções da 'frente de ampliação de capacidade e manutenção de nível de serviço'.
No caso concreto, comprovou-se que a concessionária executou apenas as obras de duplicação bastantes para iniciar a cobrança de pedágio, num total de 67,8 km, de sorte que se encontra inadimplente em relação à meta do ano 1 (103,6 km deveriam ter sido finalizados até abril de 2017) , situação que tende a se agravar, pois outros 155,5 km são exigíveis até abril de 2018.
Tais inexecuções não foram justificadas, já que oscilações no volume de tráfego e dificuldades na obtenção de financiamento são riscos exclusivos da concessionária, de modo que ensejam medidas administrativas para aplicação das penalidades contratuais cabíveis, inclusive caducidade, pois o contrato caminha para o segundo ano de inexecução das metas de duplicação que excedem os 10% necessários ao início da cobrança de pedágio.
Assim sendo, atribuir novas obras a empresa que não demonstrou capacidade sequer de executar as obrigações contraídas quando da assinatura do contrato importa em afronta aos princípios administrativos da razoabilidade, da proporcionalidade, da moralidade, da eficiência e da indisponibilidade do interesse público (art. 20, II, 'b', da Lei 10.233/01; art. 2º da Lei 9.784/99; art. 2º, II, 'b' do Decreto 4.130/02; art. 37, caput, CF/88) .
Outros indícios de irregularidade detectados nesta representação, que dizem respeito à utilização do fator 'D' para a exclusão de obras obrigatórias, à aprovação de investimentos com impacto tarifário desconhecido e à inclusão de obras alternativas em contratos de concessão da terceira etapa, tampouco foram afastados pela ANTT, em sua manifestação.
Observou-se que a utilização do fator 'D' para a exclusão de obras não está prevista contratualmente. Além disso, mesmo que acrescido de coeficiente de ajuste temporal, conduz a resultado extremamente desequilibrado em desfavor da União e dos usuários, por mensurar um impacto diminuto na exclusão do investimento face ao seu custo estimado, o que não ocorre quando da inclusão de novas obras. 
Além disso, verificou-se que alguns critérios equivocadamente adotados para o fator D (percentual único para intervenções distintas) potencializam esse desequilíbrio, como a elaboração de cálculos a partir de intervenções de porte inferior ao investimento a ser suprimido (trevo rodoviário pelo valor de uma passarela ou contorno de duas pistas pelo valor da duplicação de uma pista) .     
Assim, em regra, o fator 'D' corrigido por coeficiente de ajuste temporal não deve ser utilizado para a exclusão de obras obrigatórias nos contratos de concessão da terceira etapa, em razão de sua inaptidão, em desfavor da União e dos usuários, para promover o restabelecimento do equilíbrio econômico-financeiro da avença (art. 9º, § 4º, da Lei 8.987/1995) .
De igual modo, é necessário registrar que a Resolução ANTT 3.651/2011, originalmente concebida para corrigir distorções próprias dos contratos de concessão da primeira etapa, quando aplicada aos contratos de concessão das etapas subsequentes das concessões de rodovias federais, nas quais deságios importantes foram obtidos, em regra, viola os dispositivos constitucionais e legais que cuidam da manutenção das condições efetivas da proposta, em prejuízo da Administração e dos usuários.
PROPOSTA DE ENCAMINHAMENTO	
	Ante o exposto, submeto os autos à consideração superior, propondo:
	a) com fundamento no art. 45, da Lei 8.443/1992, c/c art. 251 do Regimento Interno do TCU, determinar à Agência Nacional de Transportes Terrestres que, no prazo de 15 (quinze) dias, anule os artigos 1º, incisos II a V, 2º e 6º da Resolução-ANTT 5.142/2016, em razão: 
	a.1 - Contorno Rodoviário de Goiânia/GO - da insubsistência da motivação apresentada (art. 2º e 50, da Lei 9.784/99) ; da inexistência de participação e controle social (art. 37, caput, da CF/88; art. 14, de Lei 8.987/95; arts. 66, 68, da Lei 10.233/2001; arts. 30, 32, do Decreto 4.130/02; art. 32, da Lei 9.784/99; art. 2º e 7º, da Resolução ANTT 3.705/2011) ; do desvirtuamento da licitação (art. 37, inciso XXI; art. 175, caput; ambos da Constituição Federal; art. 14, da Lei 8.987/1995) ; da afronta aos princípios que regem a Administração Pública, sobretudo a impessoalidade, a moralidade e a eficiência (art. 37, caput, da CF/88; art. 2º, caput, da Lei 9.784/99) ; da alteração das condições efetivas da proposta (art. 37, inciso XXI, da Constituição Federal; art. 9º, § 4º, da Lei 8.987/1995) , em prejuízo da modicidade tarifária (art. 6º, § 1º, da Lei 8.987/1995) ; da insuficiência de capacidade de desempenho do serviço concedido (art. 2º, incisos II e III, da Lei 8.987/1995) e de assegurar a prestação de serviço adequado (art. 6º da Lei 8.987/1995) em afronta aos princípios da razoabilidade, da proporcionalidade, da moralidade, da eficiência e da indisponibilidade do interesse público (art. 20, II, 'b', da Lei 10.233/01; art. 2º da Lei 9.784/99; art. 2º, II, 'b' do Decreto 4.130/02; art. 37, caput, CF/88) ;
	a.2 - Execução de viaduto viário de interligação ao aeroporto de Goiânia e Contorno Rodoviário de Campo Florido/MG - da alteração das condições efetivas da proposta (art. 37, inciso XXI, da Constituição Federal; art. 9º, § 4º, da Lei 8.987/1995) , em prejuízo da modicidade tarifária (art. 6º, § 1º, da Lei 8.987/1995) ; da insuficiência de capacidade de desempenho do serviço concedido (art. 2º, incisos II e III, da Lei 8.987/1995) e de assegurar a prestação de serviço adequado (art. 6º da Lei 8.987/1995) em afronta aos princípios da razoabilidade, da proporcionalidade, da moralidade, da eficiência e da indisponibilidade do interesse público (art. 20, II, 'b', da Lei 10.233/01; art. 2º da Lei 9.784/99; art. 2º, II, 'b' do Decreto 4.130/02; art. 37, caput, CF/88) ;
b) com fundamento no art. 43, inciso I, da Lei 8.443/1992, c/c art. 250, inciso II, do Regimento Interno do TCU, determinar à Agência Nacional de Transportes Terrestres que:
b.1 no prazo de 30 (trinta) dias, adote as medidas administrativas cabíveis para exigir da concessionária o fiel cumprimento do contrato de concessão da BR-060/153/262 DF/GO/MG, no que tange à implantação do contorno de Goiânia/GO, consubstanciado na elaboração de projeto executivo de classe I-A e extensão adequada, em observância ao art. 29, incisos I e VI, da Lei 8.987/1995;
b.2 observe os critérios de reequilíbrio econômico-financeiro previstos contratualmente (item 3.2.2.1 do Programa de Exploração da Rodovia e subcláusula 10.3.3 do contrato) , em caso de alteração da extensão prevista para a construção do contorno de Goiânia, em atendimento ao art. 29, incisos I e VI, da Lei 8.987/1995;
b.3 condicione a inclusão das obras de construção do viaduto de acesso ao aeroporto de Goiânia e do contorno de Campo Florido/MG no contrato de concessão da BR-060/153/262 DF/GO/MG à promoção do adequado reequilíbrio econômico-financeiro da avença, observando a manutenção das condições efetivas da proposta (art. 37, inciso XXI, da Constituição Federal; art. 9º, § 4º, da Lei 8.987/1995) ; assim como à demonstração inequívoca de capacidade de desempenho do serviço concedido (art. 2º, incisos II e III, da Lei 8.987/1995) e de prestação de serviço adequado (art. 6º da Lei 8.987/1995) , em atendimento aos princípios da razoabilidade, da proporcionalidade, da moralidade, da eficiência e da indisponibilidade do interesse público (art. 20, II, 'b', da Lei 10.233/01; art. 2º da Lei 9.784/99; art. 2º, II, 'b' do Decreto 4.130/02; art. 37, caput, CF/88) ;
b.4 abstenha-se de utilizar o fator 'D', corrigido por coeficiente de ajuste temporal, para a exclusão de obras obrigatórias nos contratos de concessão da terceira etapa, em razão de sua inaptidão para promover o reequilíbrio econômico-financeiro da avença e da inexistência de previsão contratual para tanto, em observância aos art. 9º, § 4º, e art. 29, inciso VI, da Lei 8.987/1995;
b.5 abstenha-se de aprovar a inclusão de novos investimentos, de forma condicionada, nos contratos de concessão de rodovias federais, promovendo a inclusão, tão-somente depois que todas as etapas necessárias para a tomada de decisão tenham sido cumpridas e todos os impactos financeiros tenham sido completamente valorados e negociados, em atendimento à Resolução-ANTT 1.187/2005 e ao princípio da motivação dos atos administrativos (art. 2º, da Lei 9.784/1999) ;
b.6 abstenha-se de incluir novas 'obras alternativas em trechos urbanos' nos contratos de concessão da terceira etapa em que não se verifique, cumulativamente, os seguintes requisitos: motivação suficiente para a alteração contratual, sobretudo a demonstração inequívoca da imprescindibilidade e/ou vantagem da solução alternativa (art. 2º e 50, da Lei 9.784/99) ; a manutenção das condições efetivas da proposta na negociação (art. 37, inciso XXI, da Constituição Federal; art. 9º, § 4º, da Lei 8.987/1995) ; a capacidade da empresa de desempenho do serviço concedido (art. 2º, incisos II e III, da Lei 8.987/1995) e de assegurar a prestação de serviço adequado (art. 6º da Lei 8.987/1995) ; e a compatibilidade da alteração com o procedimento licitatório inicial (art. 37, inciso XXI; art. 175, caput; ambos da Constituição Federal; art. 14, da Lei 8.987/1995) ;
b.7 privilegie a contratação de seus próprios estudos de viabilidade quando necessite definir os investimentos que melhor atendem o interesse público em um contrato de concessão (art. 24, inc. II, da Lei 10.233/2001) , diversamente do que preconiza a Resolução SUINF 256/2016;
b.8 no prazo de 30 (trinta) dias, levando em consideração as inexecuções apuradas no contrato de concessão da BR-060/153/262 DF/GO/MG, adote as seguintes providências:
b.8.1 avalie se o serviço está sendo prestado de forma adequada e eficiente (art. 38, §1º, I, da Lei 8.987/1995) e de acordo com as cláusulas contratuais ou disposições legais ou regulamentares concernentes à concessão (art. 38, §1º, II, da Lei 8.987/1995) ;
b.8.2 avalie se a concessionária mantém as condições econômicas, técnicas ou operacionais para a adequada prestação do serviço concedido (art. 38, § 1º, IV, da Lei 8.987/1995) ;
b.8.3 caso configuradas as hipóteses previstas no art. 38, § 1º, I ou II, da Lei 8.987/1995, convoque a concessionária para apresentar justificativas acerca dessas irregularidades e, caso não justificadas, conceda-lhe prazo para corrigir eventuais falhas e transgressões relativas à prestação dos serviços de forma adequada e eficiente, na forma prevista no art. 38, § 3º, da Lei 8.987/1995;
b.8.4 caso a concessionária, no prazo concedido em conformidade com o item b.9.3 acima, não corrija eventuais falhas e transgressões relativas à prestação dos serviços identificadas pela ANTT ou caso configurada a hipótese prevista no art. 38, § 1º, IV, da Lei 8.987/1995, instaure, de imediato, o processo administrativo previsto no art. 38, § 2º, assegurando o prévio contraditório e a ampla defesa da concessionária, para a eventual declaração de caducidade da concessão;
c) com fundamento na Resolução-TCU 265/2014, dar ciência à ANTT de que: 
c.1 - a aplicação dos ditames da Resolução ANTT 3.651/2011 para a inclusão de novas obras nos contratos de concessão mais recentes (segunda e da terceira etapas) , arrematados com significativos deságios, em regra, viola os ditames constitucionais e legais que tratam da manutenção das condições efetivas da proposta (art. 37, inciso XXI, da Constituição Federal; art. 9º, § 4º, da Lei 8.987/1995) , em prejuízo da Administração e dos usuários do sistema rodoviário (art. 6º, § 1º, da Lei 8.987/1995) ;
c.2 - a subscrição do Diretor-Geral da ANTT à alteração de traçado do contorno de Goiânia/GO, sem o devido respaldo técnico, é medida que afronta o Regimento Interno da ANTT (artigos 10 e 79 da Resolução) e os dispositivos contratuais aplicáveis (subcláusula 10.3.3) ; 
c.3 - a inclusão antecipada de novos investimentos no fluxo de caixa marginal, com base em cronograma inexequível ou de execução incerta, acarretando acréscimo injustificado da tarifa de pedágio, é medida que contraria o art. 6º, caput e § 1º da Lei 8.987/1995, bem como o princípio da motivação ao qual está sujeita a Administração Pública, de acordo com os artigos 2º e 50 da Lei 9.784/1999, e que afronta os princípios da razoabilidade, da proporcionalidade, da moralidade, da eficiência e da indisponibilidade do interesse público (art. 20, II, 'b', da Lei 10.233/01; art. 2º da Lei 9.784/99; art. 2º, II, 'b' do Decreto 4.130/02; art. 37, caput, CF/88) ;
c.4 - os instrumentos de participação e de controle social não foram observados na inclusão do novo contorno de Goiânia, em afronta ao princípio constitucional da publicidade (art. 37, caput) e aos dispositivos legais aplicáveis (arts. 66 e 68 da Lei 10.233/2001, ao art. 14 da Lei 8.987/1995, aos arts. 30 e 32 do Decreto 4.130/2002 e ao art. 7º da Resolução ANTT 3.705/2011) ;
d) arquivar os autos, com fundamento no art. 169, inciso V, do Regimento Interno do TCU."
2.	Considerando a apresentação pela Agência Nacional de Transportes Terrestres - ANTT - de memorial (peça 95) relacionando um conjunto de medidas adotadas que, em princípio, corrigiriam as irregularidades identificadas, determinei a restituição dos autos à Seinfra para avaliação (despacho à fl. 96) , e posterior remessa ao Ministério Público junto a este Tribunal.
3.	Em instrução complementar, a equipe técnica da Seinfra manifestou-se nos seguintes termos (peças 97 e 98) , com a anuência do MPTCU (peça 99) :
Esta unidade técnica constatou que as ações em curso destinadas a viabilizar as 'obras em trechos urbanos', tanto obrigatória (a - contorno de Goiânia/GO) quanto alternativa (b - contorno de Campo Florido/MG) , assim como o dispositivo em desnível (c - viaduto viário de interligação ao aeroporto de Goiânia/GO) estão eivadas de indícios de irregularidades graves, tais como: 
desvirtuamento da licitação - obra 'a' (art. 37, inciso XXI; art. 175, caput; ambos da Constituição Federal; art. 14, da Lei 8.987/1995;) , em afronta aos princípios que regem a Administração Pública, sobretudo, a impessoalidade, a moralidade e a eficiência (art. 37, caput, da CF/88; art. 2º, caput, da Lei 9.784/99) ; 
alteração substancial das condições efetivas da proposta - obras 'a', 'b' e 'c' (art. 37, inciso XXI, da Constituição Federal; art. 9º, § 4º, da Lei 8.987/1995) , em prejuízo da modicidade tarifária (art. 6º, § 1º, da Lei 8.987/1995) ; 
motivação insubsistente para a inclusão de novos investimentos no contrato de concessão - obra 'a' (art. 2º e 50, da Lei 9.784/99) ; 
ausência de participação e controle social - obra 'a' (art. 37, caput, da CF/88; art. 14, de Lei 8.987/95; arts. 66, 68, da Lei 10.233/2001; arts. 30, 32, do Decreto 4.130/02; art. 32, da Lei 9.784/99; art. 2º e 7º, da Resolução ANTT 3.705/2011) ; 
contratação, sem licitação, de empresa que não demonstrou capacidade de desempenho do serviço concedido (art. 2º, incisos II e III, da Lei 8.987/1995) e capacidade de assegurar a prestação de serviço adequado (art. 6º da Lei 8.987/1995) , medida que afronta os princípios da razoabilidade, da proporcionalidade, da moralidade, da eficiência e da indisponibilidade do interesse público (art. 20, II, 'b', da Lei 10.233/01; art. 2º da Lei 9.784/99; art. 2º, II, 'b' do Decreto 4.130/02; art. 37, caput, CF/88) - obras 'a', 'b' e 'c'. 
Em razão desses indícios de irregularidade foi proposta a oitiva da ANTT e da Concebra para que se manifestassem no prazo de quinze dias (peças 53- 55) , providência que foi autorizada pelo Exmo. Ministro Relator (peça 57) , que posteriormente concedeu prazo adicional de trinta dias a ambas as partes (peça 79) . 
Posteriormente, em 24/1/2018 foi concluído o pronunciamento desta Unidade Técnica sobre o mérito das irregularidades (peça 90-92) , oportunidade em que foi apresentada como proposta de encaminhamento diversas determinações corretivas e orientadoras à ANTT, na data de 24/1/2018.
Posteriormente, o processo foi incluído na pauta da sessão plenária de 28/11/2018. Na mesma data, a ANTT apresentou Memorial (peça 95) , trazendo novas considerações a respeito das determinações propostas pela Unidade Técnica. 
Em 30/11/2018, o Ministro Relator encaminhou Despacho a esta Unidade Técnica, para 'avaliação dos efeitos das medidas apresentadas pela ANTT e da necessidade de ajuste da proposta de encaminhamento formulada inicialmente'.
Neste sentido, a presente instrução tem como objetivo avaliar a necessidade de adequação da proposta de encaminhamento, levando-se em conta nova manifestação da ANTT nos autos.
Proposta de Encaminhamento - item a) e subitens a.1 e a.2
Em função das irregularidades amplamente analisadas no presente processo, relacionadas à Resolução-ANTT 5.142/2016, foi proposta a seguinte determinação (peça 90, p. 50-51) :
a) com fundamento no art. 45, da Lei 8.443/1992, c/c art. 251 do Regimento Interno do TCU, determinar à Agência Nacional de Transportes Terrestres que, no prazo de 15 (quinze) dias, anule os artigos 1º, incisos II a V, 2º e 6º da Resolução-ANTT 5.142/2016, em razão:
a.1 - Contorno Rodoviário de Goiânia/GO - da insubsistência da motivação apresentada (art. 2º e 50, da Lei 9.784/99) ; da inexistência de participação e controle social (art. 37, caput, da CF/88; art. 14, de Lei 8.987/95; arts. 66, 68, da Lei 10.233/2001; arts. 30, 32, do Decreto 4.130/02; art. 32, da Lei 9.784/99; art. 2º e 7º, da Resolução ANTT 3.705/2011) ; do desvirtuamento da licitação (art. 37, inciso XXI; art. 175, caput; ambos da Constituição Federal; art. 14, da Lei 8.987/1995) ; da afronta aos princípios que regem a Administração Pública, sobretudo a impessoalidade, a moralidade e a eficiência (art. 37, caput, da CF/88; art. 2º, caput, da Lei 9.784/99) ; da alteração das condições efetivas da proposta (art. 37, inciso XXI, da Constituição Federal; art. 9º, § 4º, da Lei 8.987/1995) , em prejuízo da modicidade tarifária (art. 6º, § 1º, da Lei 8.987/1995) ; da insuficiência de capacidade de desempenho do serviço concedido (art. 2º, incisos II e III, da Lei 8.987/1995) e de assegurar a prestação de serviço adequado (art. 6º da Lei 8.987/1995) em afronta aos princípios da razoabilidade, da proporcionalidade, da moralidade, da eficiência e da indisponibilidade do interesse público (art. 20, II, 'b', da Lei 10.233/01; art. 2º da Lei 9.784/99; art. 2º, II, 'b' do Decreto 4.130/02; art. 37, caput, CF/88) ; 
a.2 - Execução de viaduto viário de interligação ao aeroporto de Goiânia e Contorno Rodoviário de Campo Florido/MG - da alteração das condições efetivas da proposta (art. 37, inciso XXI, da Constituição Federal; art. 9º, § 4º, da Lei 8.987/1995) , em prejuízo da modicidade tarifária (art. 6º, § 1º, da Lei 8.987/1995) ; da insuficiência de capacidade de desempenho do serviço concedido (art. 2º, incisos II e III, da Lei 8.987/1995) e de assegurar a prestação de serviço adequado (art. 6º da Lei 8.987/1995) em afronta aos princípios da razoabilidade, da proporcionalidade, da moralidade, da eficiência e da indisponibilidade do interesse público (art. 20, II, 'b', da Lei 10.233/01; art. 2º da Lei 9.784/99; art. 2º, II, 'b' do Decreto 4.130/02; art. 37, caput, CF/88) ;
Sobre tais determinações, o representante da ANTT argumenta que não seriam mais aplicáveis, pois a Diretoria Colegiada da ANTT suspendeu os processos administrativos relacionados à inclusão dessas obras no contrato de concessão em tela (peça 95, p. 3) .
Ademais, afirma que estaria em andamento um processo de participação e controle com o objetivo de alterar os normativos atualmente vigentes da ANTT, no que tange à metodologia de cálculo do reequilíbrio econômico-financeiro dos contratos de concessão, diante da inclusão de investimentos.
Análise
Registra-se que as determinações indicadas nos subitens a.1 e a.2 acima transcritas decorrem de ilegalidades observadas nos artigos 1º, incisos II a V, 2º e 6º da Resolução-ANTT 5.142/2016.
Nesse aspecto, destaca-se que essa resolução continua vigente até a presente data, razão pela qual cumpre ao TCU a observância do art. 45 da Lei 8.443/1992:
Art. 45. Verificada a ilegalidade de ato ou contrato, o Tribunal, na forma estabelecida no Regimento Interno, assinará prazo para que o responsável adote as providências necessárias ao exato cumprimento da lei, fazendo indicação expressa dos dispositivos a serem observados.  
Sendo assim, conforme disposto no art. 53 da Lei 9.784/1999, 'A Administração deve anular seus próprios atos, quando eivados de vício de legalidade, e pode revogá-los por motivo de conveniência ou oportunidade, respeitados os direitos adquiridos'.
Portanto, a proposta de encaminhamento alinha-se ao disposto nesses comandos legais e continua perfeitamente aplicável à situação atual. Ou seja, as propostas de determinação continuam pertinentes, e apenas poderiam ser consideradas não mais aplicáveis se os artigos 1º, incisos II a V, 2º e 6º da Resolução-ANTT 5.142/2016 já tivessem sido anulados pela ANTT.
A suspensão do processo administrativo noticiado pelo representante da ANTT (peça 95, p. 12) já é de conhecimento processual desde 26/4/2017, oportunidade em que foi encaminhado o Memorando 4/2017/DG/ANTT (peça 63, p. 3) . Ou seja, não há fatos novos que justifiquem qualquer alteração na proposta de encaminhamento.
Além do mais, observa-se que a suspensão do processo pela Diretoria Colegiada da ANTT ocorreria 'até que a questão seja apreciada pelo Tribunal de Contas da União, no referido processo já instaurado'. A despeito desses argumentos, a mera suspensão do processo administrativo até a deliberação do TCU deve ser encarada como um mero instrumento de cautela da Administração, mas não tem o condão de modificar a sua situação de ilegalidade, a qual, repisa-se, somente poderia ser saneada com a anulação dos atos administrativos inválidos.
Por fim, eventuais novos normativos que venham a alterar as metodologias aplicadas pela ANTT no cálculo do reequilíbrio econômico-financeiro dos contratos de concessão, diante da inclusão de investimentos, não possuem a capacidade de sanear os vícios de ilegalidades já formalizados na Resolução-ANTT 5.142/2016, que ainda se encontra vigente.
Portanto, diante da invalidade dos atos administrativos praticados, necessário se torna que o TCU determine sua anulação, nos termos do art. 45 da Lei 8.443/1992. Sendo assim, propõe-se a manutenção da proposta de encaminhamento.
Proposta de Encaminhamento - item b) e subitem b.4
Em função das irregularidades amplamente analisadas no presente processo, relacionadas à inadequação da metodologia de cálculo adotada pela ANTT na Resolução-ANTT 5.142/2016, foi proposta a seguinte determinação (peça 90, p. 51) :
b) com fundamento no art. 43, inciso I, da Lei 8.443/1992, c/c art. 250, inciso II, do Regimento Interno do TCU, determinar à Agência Nacional de Transportes Terrestres que: 
b.4 abstenha-se de utilizar o fator 'D', corrigido por coeficiente de ajuste temporal, para a exclusão de obras obrigatórias nos contratos de concessão da terceira etapa, em razão de sua inaptidão para promover o reequilíbrio econômico-financeiro da avença e da inexistência de previsão contratual para tanto, em observância aos art. 9º, § 4º, e art. 29, inciso VI, da Lei 8.987/1995;
Sobre tal determinação, o representante da ANTT argumenta que a utilização do coeficiente de ajuste temporal é uma medida necessária para o cálculo do equilíbrio econômico-financeiro. Assim, depreende-se da alegação da ANTT que uma determinação do TCU para que tal coeficiente não seja utilizado traria efeitos contrários ao pretendido na instrução técnica.
Além do mais, afirma que o contrato de concessão não apresenta uma menção clara de como a ANTT deveria proceder em caso de necessidade de exclusão das obras previstas no PER. E, por fim, alega que o caso em tela não está sendo proposta a aplicação do Fator D corrigido por esse coeficiente.
Análise
A metodologia de utilização do Fator D, corrigido por uso de um coeficiente de ajuste temporal, foi defendida pela ANTT em suas manifestações ao longo do presente processo. Pelas razões expostas na instrução anterior da Unidade Técnica (peça 90, p. 50) , tal metodologia foi considerada inadequada: 
Observou-se que a utilização do fator 'D' para a exclusão de obras não está prevista contratualmente. Além disso, mesmo que acrescido de coeficiente de ajuste temporal, conduz a resultado extremamente desequilibrado em desfavor da União e dos usuários, por mensurar um impacto diminuto na exclusão do investimento face ao seu custo estimado, o que não ocorre quando da inclusão de novas obras.
Sendo assim, a utilização dessa metodologia, nos contratos de concessão de rodovias da terceira etapa, quando da necessidade de exclusão de investimentos, não conduz à situação de equilíbrio econômico-financeiro exigida pela Lei 8.987/1995, sendo uma medida não prevista contratualmente. Desta forma pertinente se torna a manutenção da proposta de encaminhamento apresentada na instrução anterior.
Observa-se que a determinação não está a impedir a utilização do mecanismo do coeficiente de ajuste temporal em outras situações aplicáveis, como é o caso da licitação mais recente conduzida pela ANTT (BR-101/290/386/448/RS) , mas sim de evitar a utilização da metodologia sugerida pela ANTT para o caso em concreto, onde se evidenciou sua invalidade e inaptidão para a manutenção do equilíbrio econômico-financeiro do contrato de concessão da BR-060/153/262/DF/GO/MG e dos demais contratos de concessão da terceira etapa.
Portanto, entende-se não haver reparos a fazer em relação à determinação do subitem b.4, a qual continua válida e pertinente, a despeito das argumentações do representante da ANTT.
Proposta de Encaminhamento - item b) e subitem b.7
Em função das incoerências observadas no processo administrativo conduzido pela ANTT, que delegou a análise da viabilidade da mudança da classe da rodovia à concessionária Concebra, havendo um notório conflito de interesses sobre o tema, uma vez que esta seria amplamente beneficiada com o resultado dessa análise, foi proposta determinação nos seguintes termos: 
b) com fundamento no art. 43, inciso I, da Lei 8.443/1992, c/c art. 250, inciso II, do Regimento Interno do TCU, determinar à Agência Nacional de Transportes Terrestres que: 
b.7 privilegie a contratação de seus próprios estudos de viabilidade quando necessite definir os investimentos que melhor atendem o interesse público em um contrato de concessão (art. 24, inc. II, da Lei 10.233/2001) , diversamente do que preconiza a Resolução SUINF 256/2016;
Sobre essa determinação, o representante da ANTT afirma que foi estabelecido um termo de cooperação técnica entre a agência e a Universidade Federal de Santa Catarina, com vistas ao desenvolvimento de estudos específicos para a ANTT.
Análise
Em sua manifestação, a ANTT não apresentou maiores informações sobre o referido termo de cooperação técnica. 
De qualquer forma, a determinação proposta no item b.7 possui um caráter orientador mais amplo, aplicável a qualquer estudo de viabilidade necessário para a definição de investimentos que melhor atendem o interesse público em um contrato de concessão. Ou seja, extrapola o caso em concreto. Com isso, busca-se uma melhoria da atuação da ANTT na regulação e fiscalização do serviço público concedido e, assim, o aperfeiçoamento da Administração Pública - missão institucional do TCU.
Tal orientação visa a mitigar os riscos de conflito de interesses, como verificado no caso em tela, o qual tem o potencial de distorcer as conclusões da ANTT sobre qualquer investimento não previsto contratualmente.
Se mantida a preconização existente da Portaria Suinf 256/2016 (peça 80, p. 43) , os problemas verificados no presente processo podem se repetir, com a possibilidade de se ter como resultado situações desfavoráveis aos usuários ou à União. Assim, busca-se sanear a atuação da ANTT, de forma a adequar-se com o disposto em Lei sobre suas competências (art. 24, II, da Lei 10.233/2001) .
Por fim, faz-se necessário uma correção material na proposta, alterando-se o termo 'Resolução' por 'Portaria', nos seguintes termos:
b) com fundamento no art. 43, inciso I, da Lei 8.443/1992, c/c art. 250, inciso II, do Regimento Interno do TCU, determinar à Agência Nacional de Transportes Terrestres que: 
b.7 privilegie a contratação de seus próprios estudos de viabilidade quando necessite definir os investimentos que melhor atendem o interesse público em um contrato de concessão (art. 24, inc. II, da Lei 10.233/2001) , diversamente do que preconiza a Portaria SUINF 256/2016;
Proposta de Encaminhamento - item b) e subitens b.1, b.2, b.3, b.5, b.6, b.8
Quanto aos demais subitens acima mencionados, o representante da ANTT argumentou que (peça 95, p. 8) :
entendemos que os valores analisados pela SeinfraRodoviaAviação não mais correspondem à realidade. Quando o tema voltar a baila, será tratado no âmbito de uma revisão quinquenal, a qual será encaminhada ao TCU, incluindo as motivações para a inclusão dos investimentos, bem como a nova metodologia de reequilíbrio econômico-financeiro proposta e os novos impactos tarifários relacionados.
Análise
As propostas de determinações indicadas nos subitens b.1, b.2, b.3, b.5, b.6, b.8 são as seguintes:
b) com fundamento no art. 43, inciso I, da Lei 8.443/1992, c/c art. 250, inciso II, do Regimento Interno do TCU, determinar à Agência Nacional de Transportes Terrestres que:
b.1 no prazo de 30 (trinta) dias, adote as medidas administrativas cabíveis para exigir da concessionária o fiel cumprimento do contrato de concessão da BR-060/153/262 DF/GO/MG, no que tange à implantação do contorno de Goiânia/GO, consubstanciado na elaboração de projeto executivo de classe I-A e extensão adequada, em observância ao art. 29, incisos I e VI, da Lei 8.987/1995; 
b.2 observe os critérios de reequilíbrio econômico-financeiro previstos contratualmente (item 3.2.2.1 do Programa de Exploração da Rodovia e subcláusula 10.3.3 do contrato) , em caso de alteração da extensão prevista para a construção do contorno de Goiânia, em atendimento ao art. 29, incisos I e VI, da Lei 8.987/1995; 
b.3 condicione a inclusão das obras de construção do viaduto de acesso ao aeroporto de Goiânia e do contorno de Campo Florido/MG no contrato de concessão da BR-060/153/262 DF/GO/MG à promoção do adequado reequilíbrio econômico-financeiro da avença, observando a manutenção das condições efetivas da proposta (art. 37, inciso XXI, da Constituição Federal; art. 9º, § 4º, da Lei 8.987/1995) ; assim como à demonstração inequívoca de capacidade de desempenho do serviço concedido (art. 2º, incisos II e III, da Lei 8.987/1995) e de prestação de serviço adequado (art. 6º da Lei 8.987/1995) , em atendimento aos princípios da razoabilidade, da proporcionalidade, da moralidade, da eficiência e da indisponibilidade do interesse público (art. 20, II, 'b', da Lei 10.233/01; art. 2º da Lei 9.784/99; art. 2º, II, 'b' do Decreto 4.130/02; art. 37, caput, CF/88) ;
b.5 abstenha-se de aprovar a inclusão de novos investimentos, de forma condicionada, nos contratos de concessão de rodovias federais, promovendo a inclusão, tão-somente depois que todas as etapas necessárias para a tomada de decisão tenham sido cumpridas e todos os impactos financeiros tenham sido completamente valorados e negociados, em atendimento à Resolução-ANTT 1.187/2005 e ao princípio da motivação dos atos administrativos (art. 2º, da Lei 9.784/1999) ; 
b.6 abstenha-se de incluir novas 'obras alternativas em trechos urbanos' nos contratos de concessão da terceira etapa em que não se verifique, cumulativamente, os seguintes requisitos: motivação suficiente para a alteração contratual, sobretudo a demonstração inequívoca da imprescindibilidade e/ou vantagem da solução alternativa (art. 2º e 50, da Lei 9.784/99) ; a manutenção das condições efetivas da proposta na negociação (art. 37, inciso XXI, da Constituição Federal; art. 9º, § 4º, da Lei 8.987/1995) ; a capacidade da empresa de desempenho do serviço concedido (art. 2º, incisos II e III, da Lei 8.987/1995) e de assegurar a prestação de serviço adequado (art. 6º da Lei 8.987/1995) ; e a compatibilidade da alteração com o procedimento licitatório inicial (art. 37, inciso XXI; art. 175, caput; ambos da Constituição Federal; art. 14, da Lei 8.987/1995) ;
b.8 no prazo de 30 (trinta) dias, levando em consideração as inexecuções apuradas no contrato de concessão da BR-060/153/262 DF/GO/MG, adote as seguintes providências: 
b.8.1 avalie se o serviço está sendo prestado de forma adequada e eficiente (art. 38, §1º, I, da Lei 8.987/1995) e de acordo com as cláusulas contratuais ou disposições legais ou regulamentares concernentes à concessão (art. 38, §1º, II, da Lei 8.987/1995) ; 
b.8.2 avalie se a concessionária mantém as condições econômicas, técnicas ou operacionais para a adequada prestação do serviço concedido (art. 38, § 1º, IV, da Lei 8.987/1995) ; 
b.8.3 caso configuradas as hipóteses previstas no art. 38, § 1º, I ou II, da Lei 8.987/1995, convoque a concessionária para apresentar justificativas acerca dessas irregularidades e, caso não justificadas, conceda-lhe prazo para corrigir eventuais falhas e transgressões relativas à prestação dos serviços de forma adequada e eficiente, na forma prevista no art. 38, § 3º, da Lei 8.987/1995; 
b.8.4 caso a concessionária, no prazo concedido em conformidade com o item b.9.3 acima, não corrija eventuais falhas e transgressões relativas à prestação dos serviços identificadas pela ANTT ou caso configurada a hipótese prevista no art. 38, § 1º, IV, da Lei 8.987/1995, instaure, de imediato, o processo administrativo previsto no art. 38, § 2º, assegurando o prévio contraditório e a ampla defesa da concessionária, para a eventual declaração de caducidade da concessão;
Em relação ao subitem b.1, a situação fática não foi modificada, ou seja, existe uma grave inadimplência contratual, consubstanciada pela não execução do contorno rodoviário de Goiânia pela concessionária, cujo início deveria ocorrer no máximo até o 24º mês de concessão (5/3/2016) , segundo consta no Programa de Exploração da Rodovia (peça 2, p. 39) . 
Dessa forma, nos termos do art. 29, incisos I e VI, da Lei 8.987/1995, compete à ANTT exigir da concessionária o fiel cumprimento contratual, razão pela qual se faz oportuna e necessária determinação do TCU no sentido de exigir da ANTT a adoção das medidas administrativas cabíveis.
Não devem prosperar os argumentos da ANTT no sentido de que o tema será discutido em uma futura revisão quinquenal, e que por isso a determinação do TCU não mais seria aplicável. Isto porque o contrato vigente permanece o mesmo, com as obrigações e deveres da concessionária amplamente conhecidos, sobre os quais o seu cumprimento deve ser exigido pela ANTT.
Não há amparo legal para que a ANTT se exima de fiscalizar o contrato de concessão e exigir o seu fiel cumprimento, com a justificativa de que possui a expectativa de futuramente formalizar uma revisão quinquenal, cujos termos não são conhecidos e cuja legalidade ainda pode ser discutida.
Aliás a tese defendida pela ANTT revela uma lógica tortuosa na relação entre contratante e contratado. Ou seja, o contratado não cumpre sua parte no acordo contratual, e o contratante, em vez de aplicar as sanções e adotar as medidas necessárias para seu cumprimento, envida seus esforços para uma renegociação contratual. 
Enquanto isso, os usuários da rodovia BR-060/153/262 continuam a transitar dentro da cidade de Goiânia, frustrando suas expectativas em usufruir de um contorno rodoviário que possibilite um deslocamento mais eficiente. Apesar disso, as tarifas de pedágio na rodovia continuam a ser cobradas dos seus usuários.
Diante de tais considerações, propõe-se a manutenção da proposta de encaminhamento do subitem b.1.
Em relação ao subitem b.2, também não há nova situação fática que justifique a modificação da proposta de determinação.
No presente processo de fiscalização, observou-se que a ANTT não se utilizou dos critérios contratuais existentes (item 3.2.2.1 do Programa de Exploração da Rodovia e subcláusula 10.3.3 do contrato) quando aceitou modificação contratual no sentido de modificar a classe da rodovia, extrapolando os limites contratuais, os quais versam apenas sobre a extensão e incorporação de custos com as obras de arte especiais.
Neste sentido, cumpre ao TCU determinação orientadora para que a ANTT observe os critérios contratuais existentes, em atendimento ao art. 29, incisos I e VI, da Lei 8.987/1995, sob pena de ferir as regras fundamentais da licitação recém realizada, relativas à definição do seu objeto.
Conforme bem observado na instrução anterior (peça 90, p. 16) , o instrumento convocatório não previa qualquer possibilidade de alteração de classe da rodovia no trecho do contorno, pelo contrário, estabelecia uma obrigação para a contratada de atendimento à classe I-A para as obras da 'frente de ampliação de capacidade e manutenção do nível de serviço', categoria que engloba os contornos urbanos (peça 2, p. 43) : 
3.2.5.1 Parâmetros da Classe da Rodovia As características geométricas das obras da frente de ampliação de capacidade e manutenção do nível de serviço a serem executadas no sistema rodoviário deverão ser estabelecidas tendo em vista a classe I-A, o relevo dos terrenos atravessados e o tráfego existente e futuro.
Da mesma forma, repisa-se que não há amparo legal para que a ANTT se exima de fiscalizar o contrato de concessão e exigir o seu fiel cumprimento, com a justificativa de que possui a expectativa de futuramente formalizar uma revisão quinquenal, cujos termos não são conhecidos e cuja legalidade ainda pode ser discutida.
E mesmo que isso ocorra futuramente, a observância da determinação continua válida, uma vez que a ANTT não pode se furtar de observar os dispositivos contratuais que versam sobre o equilíbrio econômico-financeiro do contrato de concessão, obrigação essa indicada expressamente no art. 29, inciso VI, da Lei 8.987/1995. 
Em relação ao subitem b.3, todos os critérios expostos na proposta de determinação continuam válidos, de forma que não se pode conceber que a ANTT realize a inclusão das obras do viaduto de acesso ao aeroporto de Goiânia e do contorno de Campo Florido/MG no contrato de concessão da BR-060/153/262 DF/GO/MG, sem a observância de critérios como a manutenção das condições efetivas da proposta, demonstração da inequívoca de capacidade de desempenho do serviço concedido, prestação do serviço adequado, indisponibilidade do interesse público, entre outros.
Tal determinação orientadora servirá como baliza para os próximos atos administrativos a serem praticados pela ANTT no caso em tela.
Em relação ao subitem b.5, também não há situação fática que justifique sua supressão, uma vez que se trata de uma determinação orientadora mais ampla, aplicável a todas as situações de inclusão de novos investimentos em concessões existentes.
Conforme relatado na instrução, observou-se que a ANTT aprovou a inclusão de investimentos sem a adequada e suficiente avaliação dos custos a serem suportados aos usuários, prejudicando uma análise apropriada a respeito da decisão a ser tomada, em clara afronta ao dever de motivação dos atos administrativos (art. 2º da Lei 9.784/1999) .
A proposta de determinação visa a resguardar o interesse público, de forma que as decisões tomadas pela ANTT sejam precedidas de adequada motivação. Assim, por óbvio, a expectativa de futura revisão quinquenal não vai suprimir esse dever legal da ANTT, razão pela qual deve ser mantida a proposta de determinação.
Em relação ao subitem b.6, todos os critérios expostos na proposta de determinação continuam válidos, de forma que não se pode conceber que a ANTT realize a inclusão de 'obras alternativas em trechos urbanos' nos contratos de concessão da terceira etapa, sem a observância de critérios legais existentes, como a manutenção das condições efetivas da proposta, a capacidade da empresa de desempenho do serviço concedido e de assegurar a prestação de serviço adequado, bem como a compatibilidade da alteração com o procedimento licitatório inicial.
Além do mais, trata-se de uma determinação de caráter mais amplo, aplicável aos contratos da 3ª etapa de concessões de rodovias federais, em diversas outras situações que podem surgir nesses contratos.
Portanto, propõe-se a manutenção da proposta de encaminhamento.
Em relação ao subitem b.8, trata-se de uma proposta de determinação semelhante ao adotado no Acórdão 738/2017-TCU-Plenário, onde se verificou diversas irregularidades na prestação do serviço público pela concessionária da BR-040/MG/RJ. Em função disso, o TCU assinou prazo para a ANTT adotar as medidas legais com vistas a saneamento das irregularidades, sob pena de abertura de processo administrativo com vistas à caducidade da concessão.
A situação da BR-060/153/262/DF/GO/MG se mostra semelhante (peça 90, p. 31) , ou seja, existem diversos investimentos relevantes que estão em atraso por parte da concessionária, como a duplicação de 647,8 km de rodovias, e outros nem foram iniciados, como a construção do contorno de Goiânia, e das faixas adicionais de tráfego entre as cidades de Anápolis e Goiânia.
Além do mais, a referida concessão nem mesmo possui as garantias previstas em lei, conforme recente informação da ANTT nos autos do TC Processo 002.469/2018-9 (peça 30, p. 3, do referido processo) :
Conforme levantamento realizado pela Gerência de Gestão Econômico-Financeira de Rodovias (GEREF/SUINF) , duas concessionárias - CONCEBRA e CONCER - estão atualmente inadimplentes em relação às garantias contratuais, cuja descrição da situação e motivos são apresentados a seguir: 
CONCEBRA 
- A vigência da última apólice de Seguro Garantia encerrou em 31/01/2018. 
- Após diversas cobranças, a Concessionária informou em 05/03/2018 que estava com dificuldade de renovação e solicitou prazo até o dia 14/03/2018. 
- Em 15/03/2018 relatou dificuldades na renovação, mas que em duas semanas obteria a renovação. 
- Foi então elaborada a Nota Técnica n° 62/GEROR/SUINF, de 16/03/2018, sobre o descumprimento contratual e remetida à GEFOR (atual GEFIR) para que inicie processo de penalidade. 
- Foi instaurado o Processo Administrativo n° 50500399894/2018-59 e emitido o Auto de Infração n° 007/2018/GEFOR.
Sendo assim, não há fatos novos que justifiquem a modificação de entendimento, ao contrário, houve o agravamento da situação. Assim, torna-se oportuno que o TCU determine à ANTT a adoção das medidas administrativas previstas na legislação para saneamento dessas irregularidades, razão pela qual devem ser mantidas as propostas de encaminhamento do subitem b.8.
Proposta de Encaminhamento - item c) 
As propostas do item c, relacionadas na instrução anterior (peça 90, p. 52) se fundamentam na Resolução 265/2014 do TCU:
Art. 7º O Tribunal poderá dar ciência à unidade jurisdicionada da ocorrência de falhas formais ou descumprimento de leis, normas ou jurisprudência que não tenham ensejado aplicação de multa, determinação ou recomendação, de modo a serem adotadas medidas de prevenção à ocorrência de outras semelhantes. 
§ 1º A recorrência de impropriedade objeto de ciência anteriormente proferida à unidade jurisdicionada poderá ensejar determinação. 
Assim, tais propostas têm como objetivo a adoção, pela ANTT, de medidas para evitar ou prevenir a ocorrência de falhas semelhantes àquelas verificadas no presente processo. Destarte, foi proposto que:
c) com fundamento na Resolução-TCU 265/2014, dar ciência à ANTT de que: 
c.1 - a aplicação dos ditames da Resolução ANTT 3.651/2011 para a inclusão de novas obras nos contratos de concessão mais recentes (segunda e da terceira etapas) , arrematados com significativos deságios, em regra, viola os ditames constitucionais e legais que tratam da manutenção das condições efetivas da proposta (art. 37, inciso XXI, da Constituição Federal; art. 9º, § 4º, da Lei 8.987/1995) , em prejuízo da Administração e dos usuários do sistema rodoviário (art. 6º, § 1º, da Lei 8.987/1995) ; 
c.2 - a subscrição do Diretor-Geral da ANTT à alteração de traçado do contorno de Goiânia/GO, sem o devido respaldo técnico, é medida que afronta o Regimento Interno da ANTT (artigos 10 e 79 da Resolução) e os dispositivos contratuais aplicáveis (subcláusula 10.3.3) ; 
c.3 - a inclusão antecipada de novos investimentos no fluxo de caixa marginal, com base em cronograma inexequível ou de execução incerta, acarretando acréscimo injustificado da tarifa de pedágio, é medida que contraria o art. 6º, caput e § 1º da Lei 8.987/1995, bem como o princípio da motivação ao qual está sujeita a Administração Pública, de acordo com os artigos 2º e 50 da Lei 9.784/1999, e que afronta os princípios da razoabilidade, da proporcionalidade, da moralidade, da eficiência e da indisponibilidade do interesse público (art. 20, II, 'b', da Lei 10.233/01; art. 2º da Lei 9.784/99; art. 2º, II, 'b' do Decreto 4.130/02; art. 37, caput, CF/88) ; 
c.4 - os instrumentos de participação e de controle social não foram observados na inclusão do novo contorno de Goiânia, em afronta ao princípio constitucional da publicidade (art. 37, caput) e aos dispositivos legais aplicáveis (arts. 66 e 68 da Lei 10.233/2001, ao art. 14 da Lei 8.987/1995, aos arts. 30 e 32 do Decreto 4.130/2002 e ao art. 7º da Resolução ANTT 3.705/2011) ;
Sobre o subitem c.1, o representante da ANTT alega que:
Em relação ao item c.1, entendemos que a proposta requer maior elucidação, tendo em vista que, em último caso, poderia levará revogação da Resolução ANTT n° 3.651/2011, para os contratos da 2°. e 3° etapa de concessão, deixando os mesmos sem a possibilidade de inclusão de novos investimentos, se assim se fizer necessário.
Quanto ao subitem c.2 não foram apresentadas considerações. Já para o subitem c.3, foi argumentado que:
Em relação aos itens c.3 informamos que o mesmo não procede, tendo em vista que a inclusão de novas obras no contrato de concessão da BR-060/153/262/DF/GO/MG, não se concretizou, estando os processos inclusive suspensos, não acarretando, portanto, os alegados impactos tarifários.  
Por fim, em relação ao subitem c.4, foi afirmado que:
Em relação ao item c.4, caso os investimentos sejam propostos, os mesmos farão parte de revisão quinquenal, para a qual já existe a previsão de realização do Processo de Participação e Controle Social, conforme consta do § 32 do Art. 10 da Resolução n° 3.651/2011.
Análise
Sobre o subitem c.1, considera-se que as análises foram amplamente realizadas na instrução anterior (peça 90, p. 21-24) . Aliás, conforme noticiado pela ANTT, está em processo um novo normativo a respeito da inclusão de obras em contratos de concessão existentes, de forma que o subitem c.1 deve servir de orientação para a agência na elaboração desse normativo. 
Em relação ao subitem c.3, destaca-se que a não concretização da inclusão dos novos investimentos no contrato de concessão por parte da ANTT decorreu de atuação da presente fiscalização pelo TCU. Desta forma, oportuno se torna proposta de encaminhamento no sentido de dar ciência à ANTT acerca de ilegalidade de se incluir novos investimentos no fluxo de caixa marginal da concessão, com base em cronograma inexequível ou de execução incerta, acarretando acréscimo injustificado da tarifa de pedágio. Tal proposta deverá ser observada pela ANTT para casos futuros, sob pena de ensejar determinações futuras por parte do TCU, nos termos da Resolução-TCU 265/2014.
Quanto ao subitem c.4, não houve modificação da situação fática que fundamentou a irregular decisão administrativa da ANTT de aprovar a inclusão do novo contorno de Goiânia sem a participação e controle social, em desacordo com os critérios existentes (arts. 66 e 68 da Lei 10.233/2001, ao art. 14 da Lei 8.987/1995, aos arts. 30 e 32 do Decreto 4.130/2002 e ao art. 7º da Resolução ANTT 3.705/2011) .
Sendo assim, cumpre ao TCU dar ciência acerca da irregularidade, evitando, assim, a repetição dos mesmos problemas em situações futuras semelhantes, relacionadas, inclusive com outros contratos de concessão de rodovias.
Diante do exposto, não foram apresentados fatos novos que justifiquem quaisquer modificações nas propostas de encaminhamento relacionadas no subitem c da instrução anterior (peça 90) .
Da alegação de 'perda de objeto dos processos'
Em suas razões finais, o representante da ANTT afirma que na jurisprudência do TCU consta entendimento que mudança significativa do objeto ao longo da instrução geraria a 'perda do objeto dos processos e, por conseguinte, determina o seu arquivamento'. Trazendo, como exemplo, a decisão proferida no TC Processo 033.634/2017-4. Com isso, o representante requer o arquivamento dos presentes autos e que o TCU considere prejudicadas as determinações da Unidade Técnica à peça 90.
Análise
Considera-se infundadas e descabidas as argumentações trazidas pelos representantes da ANTT, conforme exposto a seguir.
Inicialmente, vale destacar que a decisão proferida no TC 033.634/207-4 não guarda qualquer conexão ou relação com os presentes autos. Trata-se de um processo de desestatização de natureza diferente destes autos de representação contra indícios de irregularidades cometidos pela ANTT.
Segundo, vale destacar que o arquivamento dos autos, na apreciação de um processo de fiscalização de atos ou contratos ocorre 'quando não apurada transgressão a norma legal ou regulamentar de natureza contábil, financeira, orçamentária, operacional ou patrimonial' (art. 250, inciso I, do Regimento Interno do TCU) .
Não é o caso do presente processo, onde foram encontradas diversas irregularidades nos atos administrativos praticados pela ANTT na aprovação de novos investimentos no contrato de concessão da BR-060/153/262/DF/GO/MG, consubstanciados na Resolução-ANTT 5.142/2016.
Por essa razão, se faz necessária a anulação de dispositivos dessa resolução, nos termos do art. 251 do RI/TCU, bem como outras determinações com fundamento no art. 250, inciso II do mesmo normativo.
Além do mais, o resultado almejado no presente processo somente será conseguido a partir do cumprimento das determinações indicadas na instrução anterior (peça 90 - item a.) , concernente na anulação dos atos administrativos inválidos que resultaram na Resolução-ANTT 5.142/2016.
Ainda, as determinações proferidas no item b, servem como condutores para a correção do processo administrativo concernente à inclusão de investimentos no contrato de concessão da BR-060/153/262/DF/GO/MG, bem como em outros contratos de concessão. Da mesma forma, os resultados almejados somente vão ser conseguidos com a expedição de tais determinações e posterior monitoramento. Caso contrário, sua supressão, como pretende a ANTT, deixa em aberto as orientações do TCU sobre o tema, dando margem à repetição das mesmas irregularidades, tornando inócuo o processo de fiscalização conduzido pelo TCU.
Portanto, não prosperam os argumentos da ANTT em relação à 'perda de objeto' do presente processo. 
CONCLUSÕES
Após as análises realizadas na presente instrução, concluiu-se que não merece reparo a proposta de encaminhamento apresentada na instrução anterior (peça 90) , havendo apenas a necessidade de correção material no subitem b.7, onde se deve substituir o termo 'Resolução' por 'Portaria'.
Ademais, considera-se que as irregularidades constatadas na presente instrução já foram amplamente analisadas, exaurindo-se a dialética processual, não havendo fatos novos apresentados que justifiquem a alteração das propostas de mérito apresentadas na instrução anterior. Dessa forma, pode-se considerar que a manifestação da ANTT teve um caráter meramente protelatório da decisão do TCU, razão pela qual deve ser rejeitada.
Por fim, considerou-se improcedentes os argumentos da ANTT no sentido de haver 'perda de objeto das propostas apresentadas'. 
PROPOSTA DE ENCAMINHAMENTO
Diante do exposto, submetem-se os autos à consideração superior propondo:
realizar correção material no subitem b.7 da proposta de encaminhamento apresentada à peça 90 destes autos, substituindo o termo 'Resolução' por 'Portaria';
manter os demais encaminhamentos propostos nos itens 'a', 'b', 'c', 'd' da instrução à peça 90; 
encaminhar os autos à consideração do Ministério Público junto ao TCU, conforme Despacho do Ministro Relator à peça 96.
3.	Estando os autos em meu gabinete, a ANTT encaminhou OFÍCIO SEI Nº 10236/2019/DG/DIR-ANTT (peças 102 e 103) , nos seguintes termos: 
1. Referimo-nos ao TC nº Processo 036.417/2016-5, que trata sobre "Possíveis irregularidades ocorridas na ANTT, relacionadas à inclusão de obras no contrato de concessão da BR060/153/262/DF/GO/MG - CONCEBRA", encaminhado à Vossa Excelência para pronunciamento. 
2. Diante disso, informamos que por meio da Deliberação nº 627, de 04 de junho de 2019, a Diretoria Colegiada desta Agência revogou a Deliberação nº 180, de 07 de julho de 2016, que trata da alteração da classificação técnica de projeto do Contorno Rodoviário de Goiânia/GO, na BR- 153/GO, sob responsabilidade da Concessionária de Rodovias Centrais do Brasil (CONCEBRA) , de classe I-A para classe 0. 
Assim como, revogou os incisos II ao V do Art. 5º e o Art. 6º da Resolução 5.142, de 15 de julho de 2016, que tratam das condições para inclusão dos investimentos referentes às obras de execução de viaduto viário de interligação ao aeroporto de Goiânia/GO, contorno rodoviário de Campo Florido/MG e contorno rodoviário de Goiânia/GO, em conformidade com a proposta oferecida pela unidade técnica deste Tribunal e com o Parecer do MPTCU, ambos de janeiro de 2019. 
3. Para quaisquer outros esclarecimentos que se fizerem necessários, esta Agência se coloca à disposição.  (grifei) 
	É o relatório.

8.1. Marcio Luis Galindo, Milton Carvalho Gomes, Ana Beatriz Rodrigues Castro e outros, representando Agência Nacional de Transportes Terrestres.  
8.2. Mário Gonçalves de Menezes (2876/OAB-DF) e outros, representando Concebra - Concessionaria das Rodovias Centrais do Brasil S.A.

Não atuou.

REPRESENTAÇÃO. CONTRATO DE CONCESSÃO DA BR-060/153/262/DF/GO/MG. IRREGULARIDADES. CONTORNO DE GOIÂNIA/GO. CONTORNO DE CAMPO FLORIDO/MG. VIADUTO VIÁRIO DE INTERLIGAÇÃO AO AEROPORTO DE GOIÂNIA/GO. DESVIRTUAMENTO DA LICITAÇÃO. ALTERAÇÃO DAS CONDIÇÕES EFETIVAS DA PROPOSTA. MOTIVAÇÃO INSUBSISTENTE PARA A INCLUSÃO DE NOVOS INVESTIMENTOS NO CONTRATO DE CONCESSÃO. DESEMPENHO CONTRATUAL INADEQUADO. AUSÊNCIA DE PARTICIPAÇÃO E CONTROLE SOCIAL. DETERMINAÇÕES.

REPRESENTAÇÃO (REPR)

Secretaria de Fiscalização de Infraestrutura Rodoviária e de Aviação Civil (SeinfraRodovias).

Trata-se de representação formulada pela Secretaria de Fiscalização de Infraestrutura Rodoviária e de Aviação Civil deste Tribunal (SeinfraRodovias) a respeito de indícios de irregularidades verificados no contrato de concessão da BR-060/153/262/DF/GO/MG, administrada pela Concebra - Concessionária das Rodovias Centrais do Brasil S.A., relativos à aprovação pela Agência Nacional de Transportes Terrestres - ANTT da Resolução 5.142/2016.
2.	O referido contrato, celebrado em 31/1/2014, com duração de trinta anos, tem por objeto a exploração da infraestrutura e da prestação do serviço público de recuperação, operação, manutenção, monitoração, conservação, implantação de melhorias, ampliação de capacidade e manutenção do nível de serviço do sistema rodoviário, e contempla a concessão de 1.176,5 km de extensão, constituída de 528,7 km de pista dupla com canteiro central e 647,8 km de pista simples.
3.	Das obrigações previstas originalmente para a concessionária, estavam inseridas no contrato a duplicação de todos os trechos em pista simples (647,8 km) , em até 48 meses após a expedição da licença de instalação, a implantação de faixa adicional ao longo de 45,2 km, no denominado subtrecho E, diversas obras de melhorias (acessos, interconexões, passarelas, etc.) e "obras em trechos urbanos", conforme detalhado no relatório precedente.
4.	Vale destacar que a única obra prevista de caráter obrigatório em trechos urbanos era a do contorno de Goiânia/GO, para o qual estimou-se, originalmente, uma extensão de 30 km e que, após a finalização dos projetos de engenharia, poderia alcançar a extensão de 44 km. Enquanto proposta alternativa apresentada pela concessionária, estava em andamento a inclusão do contorno de Campo Florido/MG, com 5,5 km de extensão.
5.	A Resolução ANTT 5.142 aprovou as alterações da tarifa básica de pedágio (TBP) para fazer frente à inclusão do contorno de Campo Florido/MG (art. 1º, inciso III) , ao reequilíbrio do contrato em face das alterações propostas no contorno de Goiânia/GO (art. 1º, inciso IV) e à inclusão de um viaduto viário de interligação ao aeroporto de Goiânia/GO (art. 1º, inciso II) . O impacto financeiro representa incremento de 23,19% na TBP, a ser aplicado assim que cumpridas algumas condicionantes elencadas no art. 6º do referido normativo, tais como análise e não objeção aos projetos executivos e respectivos orçamentos.
6.	De início, reitero o conhecimento da presente representação (peça 57) , uma vez satisfeitos os requisitos de admissibilidade previstos nos arts. 235 e 237, inciso VI, do Regimento Interno deste Tribunal.
II
7.	A SeinfraRodovias identificou inicialmente como indícios de irregularidades as seguintes questões relativas a ações em curso destinadas a viabilizar as "obras em trechos urbanos", tanto obrigatória (a - contorno de Goiânia/GO) , quanto alternativa (b - contorno de Campo Florido/MG) , e dispositivo em desnível (c - viaduto viário de interligação ao aeroporto de Goiânia/GO:
desvirtuamento da licitação - obra "a" (art. 37, inciso XXI; art. 175, caput; ambos da Constituição Federal; art. 14, da Lei 8.987/1995;) , em afronta aos princípios que regem a Administração Pública, sobretudo, a impessoalidade, a moralidade e a eficiência (art. 37, caput, da CF/88; art. 2º, caput, da Lei 9.784/99) ;
alteração substancial das condições efetivas da proposta - obras "a", "b" e "c" (art. 37, inciso XXI, da Constituição Federal; art. 9º, § 4º, da Lei 8.987/1995) , em prejuízo da modicidade tarifária (art. 6º, § 1º, da Lei 8.987/1995) ;
motivação insubsistente para a inclusão de novos investimentos no contrato de concessão - obra "a" (art. 2º e 50, da Lei 9.784/99) ;
ausência de participação e controle social - obra "a" (art. 37, caput, da CF/88; art. 14, de Lei 8.987/95; arts. 66, 68, da Lei 10.233/2001; arts. 30, 32, do Decreto 4.130/02; art. 32, da Lei 9.784/99; art. 2º e 7º, da Resolução ANTT 3.705/2011) ;
contratação, sem licitação, de empresa que não demonstrou capacidade de desempenho do serviço concedido (art. 2º, incisos II e III, da Lei 8.987/1995) e capacidade de assegurar a prestação de serviço adequado (art. 6º da Lei 8.987/1995) , medida que afronta os princípios da razoabilidade, da proporcionalidade, da moralidade, da eficiência e da indisponibilidade do interesse público (art. 20, II, "b", da Lei 10.233/01; art. 2º da Lei 9.784/99; art. 2º, II, "b" do Decreto 4.130/02; art. 37, caput, CF/88) - obras "a", "b" e "c".
8.	Em resumo, as alterações propostas para o contorno de Goiânia relativas à adequação do projeto para a classe 0, em detrimento da classe I-A prevista em contrato, não estavam adequadamente motivadas, em especial pelos seguintes fatos: condução de forma praticamente unilateral pela concessionária; vedação de mudança de classe da rodovia pela Norma Dnit 003/2009-PRO; definição original da classe de projeto original, de menor custo, atender à necessidade operacional e demanda de tráfego do contorno rodoviário; existência de premissas contestáveis na elaboração do EVTEA a cargo da concessionária.
9.	Também em relação ao contorno, o aumento de sua extensão de traçado em medida superior àquela prevista no PER não observou manifestação técnica da ANTT, tendo ocorrido numa esfera política (concessionária, prefeitos, governadores e diretor-geral da ANTT) , o que contraria o item 10.3.3 do PER.
10.	Tais modificações contratuais teriam ocasionado o desvirtuamento da licitação em face da supressão da obra originalmente licitada para a inclusão de outra assemelhada, em ofensa aos arts. 37, inciso XXI, e 175, caput, da Constituição Federal, além dos princípios que regem a Administração Pública, sobretudo, a impessoalidade, a moralidade e a eficiência. 
11.	Nesse particular, vale observar que a definição da classe I-A como parâmetro técnico a ser observado para a BR-060/153/262/DF/GO/MG, acabou por orientar todo o processo de contratação e qualificação das empresas. Com a alteração do comprimento e dos parâmetros técnicos definidos em edital do contorno, as alterações acabaram por ferir o procedimento licitatório inicial e permitir novo nível tarifário significativamente superior ao inicialmente pactuado, dado que o impacto do investimento foi calculado em 20,62% da tarifa básica de pedágio (TBP) .
12.	Acrescentem-se, em face desses aditivos, os impactos advindos da alteração das condições efetivas da proposta, uma vez que a negociação buscava suprimir uma obra de 30 km, para a qual se obteve expressivo desconto e apta a prover serviço adequado (classe I-A) , em prol da inclusão de outra (44 km) , sem concorrência ou deságio, aproximadamente 12 vezes mais onerosa aos usuários, para uma extensão adicional de 50%, medida pouco razoável, mesmo considerando-se tratar de proposta com nível de serviço superior (classe-0) . 
13.	No que se refere ao contorno de Campo Florido/MG, segundo a unidade técnica, "o valor pleiteado para a execução de 5,565 km (R$ 42.845.811,08 ou R$ 7.699.157,43/km) revelou-se 52,5% maior, proporcionalmente, do que aquele previsto na licitação, sem a incidência de qualquer tipo de deságio, para a implantação de 30 km do contorno de Goiânia/GO (R$ 151.423.314,99 ou R$ 5.047.443,83/km) ". 
14.	De modo comparativo, a inclusão do contorno de Campo Florido/MG (5,565 km) resultaria em incremento de 1,74% da TBP, enquanto que a supressão do contorno de Goiânia (30 km) , uma redução de 1,76662%. Tal fato ilustra a ausência de manutenção das condições efetivas da proposta, uma vez que o novo contorno é 5,3 vezes mais oneroso do que o originalmente contratado [ (1,74/5,565) / (1,76662/30) ].
15.              Por sua vez, a inclusão do viaduto de interligação ao aeroporto de Goiânia geraria um valor (R$ 17.924.235,97) 2,37 vezes superior àquele previsto na licitação, sem a incidência de qualquer deságio, para um trevo (R$ 7.565.803,73) - intersecção mais complexa, destinada à confluência de duas rodovias.
16.	Outra irregularidade apontada referia-se ao desempenho insuficiente da concessionária que tinha por meta contratual duplicar todos os trechos em pista simples (647,8 km) em até 48 meses após a expedição da licença de instalação - 16% no ano 1 (103,6 km) , 24% no ano 2 (155,5 km) , 34% no ano 3 (220,3 km) e 26% no ano 4 (168,4 km) - conforme indicado no PER. Entretanto, até janeiro de 2017, a empresa havia duplicado apenas 67,8 km de rodovia, ou seja, praticamente não tinha avançado em relação à meta de 10% de duplicação que cumpriu para iniciar a cobrança de pedágio.
17.	Verificou-se também que a ANTT não adotou qualquer instrumento de participação e controle social como condicionante para a aplicação dos incrementos tarifários decorrentes das novas obras do contorno de Goiânia/GO, o que contraria o princípio constitucional da publicidade (art. 37, caput) e demais dispositivos legais aplicáveis (arts. 66 e 68 da Lei 10.233/2001, ao art. 14 da Lei 8.987/1995, aos arts. 30 e 32 do Decreto 4.130/2002 e ao art. 7º da Resolução ANTT 3.705/2011) .
18.	Por fim, além dos indícios de irregularidade afetos às três obras que constaram da Resolução ANTT 5.142/2016, a SeinfraRodovias procedeu a oitiva da ANTT acerca de aspectos tratados na instrução com impacto em outros contratos de concessão, quais sejam, utilização do fator "D" para exclusão de obras obrigatórias, aprovação de investimentos com impacto tarifário desconhecido e inclusão de obras alternativas em trechos urbanos em detrimento das respectivas obras de duplicação.
19.	Notificadas, a ANTT e a Concebra apresentaram, inicialmente, justificativas encaminhadas às peças 80 e 81, respectivamente, devidamente analisadas pela unidade técnica, conforme transcrito no relatório que precede este voto.
20.	Após análise das justificativas, a SeinfraRodovias concluiu que "as partes não lograram afastar os indícios de irregularidades apontados na instrução inicial dos autos relacionados à inclusão de obras no contrato de concessão da BR-060/153/262/DF/GO/MG, que foram aprovadas pela Resolução ANTT 5.142/2016" e apresenta proposta de encaminhamento que contempla diversas determinações para a correção administrativa do contrato em análise (peça 90) .
21.	Considerando a apresentação pela Agência Nacional de Transportes Terrestres - ANTT - de memorial (peça 95) relacionando um conjunto de medidas adotadas que, em princípio, corrigiriam as irregularidades identificadas, determinei a restituição dos autos à Seinfra para avaliação (despacho à fl. 96) , e posterior remessa ao Ministério Público junto a este Tribunal.
22.              Em instrução complementar, a equipe técnica da Seinfra concluiu (peças 97 e 98) , com a anuência do MPjTCU (peça 99) , que " não merece reparo a proposta de encaminhamento apresentada na instrução anterior (peça 90) , havendo apenas a necessidade de correção material no subitem b.7, onde se deve substituir o termo 'Resolução' por 'Portaria'".
23.	Estando os autos em meu gabinete, a ANTT encaminhou Ofício SEI nº 10236/2019/DG/DIR-ANTT (peças 102 e 103) , com informação de que "revogou os incisos II ao V do Art. 5º e o Art. 6º da Resolução 5.142, de 15 de julho de 2016, que tratam das condições para inclusão dos investimentos referentes às obras de execução de viaduto viário de interligação ao aeroporto de Goiânia/GO, contorno rodoviário de Campo Florido/MG e contorno rodoviário de Goiânia/GO, em conformidade com a proposta oferecida pela unidade técnica deste Tribunal e com o Parecer do MPTCU, ambos de janeiro de 2019". 
III
24.	Preliminarmente à análise da matéria, destaco que este Tribunal tem acompanhado diversos contratos de concessão e os impactos de alterações após a sua assinatura, em especial quanto aos efeitos delas decorrentes nos valores das tarifas básicas de pedágio junto aos usuários. No Acórdão 738/2017-TCU-Plenário, que analisou a atuação da Agência Reguladora e do Ministério dos Transportes no processo de aprovação da execução da obra Nova Subida da Serra (NSS) , o Relator, Ministro Walton Alencar Rodrigues elencou um conjunto expressivo de riscos quanto às aludidas alterações, muitos deles em discussão no presente processo, a saber:
Primeiro, considerando idênticos projetos de engenharia, a obra pública posteriormente acrescida a planos de investimentos de concessões vigentes é mais dispendiosa que a contratada por meio de licitação. (...) 
Segundo, a metodologia adotada pela ANTT para cálculo do aporte não possui fundamento contratual, legal ou regulamentar. O valor do aporte de recursos da União concernente à execução da obra da NSS foi inserido em fluxo de caixa marginal, como se fosse receita ordinária da concessionária, ou seja, como se decorresse da exploração da rodovia, mediante cobrança de pedágio, para que, após a dedução de impostos, taxa de administração e remuneração de capital, restasse líquido o montante necessário ao investimento. (...) 
Terceiro, há clara frustração da licitação de outorga da concessão e desvirtuamento do objeto do contrato de concessão em curso pela posterior inclusão ou ampliação de investimentos que haviam sido subavaliados no programa de exploração submetido ao certame licitatório.  (...) 
Quarto, projeto executado por concessionária, como foi o caso da Concer, na NSS, tende a ser superdimensionado. A inclusão de novas obras, no plano de investimentos - portanto obras custeadas por aumento de tarifas ou aportes públicos - incentiva a concessionária a propor soluções de engenharia muito mais complexas e dispendiosas do que as que adotaria, caso as obras estivessem previstas no plano de investimentos original e fossem por ela custeadas. Não somente porque a obra, em regra, será executada por empresa com ligações umbilicais com a concessionária, cujo mesmo núcleo dirigente se apropria de todos os lucros, mas também porque taxas de administração e a remuneração de capital têm relação diretamente proporcional com os valores acrescidos. Numa dispendiosa execução, os benefícios para o concessionário são, inegavelmente, muito maiores. (...) 
Quinto, a ampliação ou inclusão de novos investimentos, durante a vigência da concessão, altera a distribuição dos riscos do negócio, tendenciosa e indevidamente, em favor da concessionária e em desfavor dos usuários e do Poder Concedente, com total quebra das regras iniciais da licitação. (...) 
Sexto, a ampliação ou inserção de novas obras e serviços no curso das concessões rodoviárias em andamento, sobretudo ao final da vigência contratual, inverte a lógica nas concessões de serviços públicos no que tange à qualidade das obras. (...) 
Sétimo, aumenta o risco de omissão proposital de investimentos no plano de investimentos original da concessão. (...) 
Em sendo os novos investimentos custeados, integralmente, pelo Poder Concedente, abre-se espaço para que agentes públicos inescrupulosos, em conluio com particulares, fraudem o procedimento licitatório, omitindo deliberadamente do objeto licitado obras e serviços de engenharia sabidamente necessários, para incluí-los posteriormente por meio de aditivos. 
Uma vez que as novas obras serão custeadas pelo preço teto do Sicro e existe a possibilidade de que as quantidades/soluções venham a ser majoradas, a margem de lucro da concessionária será indubitavelmente maior. Dessa forma, o particular, com conhecimento da omissão, pode propor tarifas mais baixas no leilão, sabendo que as compensará logo depois com os ganhos indevidamente auferidos com futuras obras, viciando a competição. 
Com a reiteração do ardil, verossímil que, no futuro, potenciais investidores, sem acesso às informações privilegiadas, acabem por se abster de participar de leilões, dada a onerosidade dos estudos e projetos necessários e o desgaste da participação na licitação. Nessa situação, ter-se-ia um fortalecimento ainda maior de concessionários desonestos, facilitando a captura do agente regulador e de seus servidores.
Oitavo, a inclusão de grandes obras nas concessões vigentes impacta negativamente a entrada de novos investidores, inclusive internacionais. (...) 
Nono, a inclusão de grandes obras no plano de investimentos de determinadas concessões em curso afronta o princípio constitucional da impessoalidade. (...) 
A inserção de grandes obras em planos de investimentos de concessões em andamento desvirtua a impessoalidade na atividade administrativa, para beneficiar determinada concessionária, ao contratá-la diretamente pelo preço teto do Sicro. Com isso, dá-se azo ao governo para dispor a seu talante sobre quem terá o privilégio de ser diretamente contratado para realização de grandes obras, evitando a livre disputa pelas obras em regulares procedimentos de licitação.
Décimo, a inserção de investimentos de significativa monta tende a repercutir negativamente sobre os interesses dos usuários nos serviços prestados pela concessão. (...) 
No primeiro caso, o reflexo sobre o interesse dos usuários é imediato, uma vez que estes arcarão diretamente com os recursos. No segundo caso, como aduzido no segmento VII, o reflexo negativo está na possibilidade de que o contrato vincendo seja prorrogado por longo prazo, em condições desfavoráveis aos usuários.
Décimo-primeiro, a ampliação ou inserção de obras em planos de investimentos de concessões em curso representa involução regulatória e afronta ao art. 9º da Lei 8.987/1995. (...) 
Ao ampliar ou inserir novos investimentos aos originalmente previstos e permitir que a própria concessionária elabore o projeto de engenharia, a ANTT, na prática, retoma o regime de custos e incentiva a concessionária a valer-se da assimetria de informações do negócio para exacerbar os custos do novo investimento, recomendando soluções de engenharia antieconômicas e superestimando quantitativos.
Tais circunstâncias exigem que o órgão regulador seja capaz de questionar as soluções e quantitativos adotados nos projetos de engenharia, quantificar custos e fiscalizar rigorosamente a qualidade das obras, atividades que pressupõem recursos humanos, técnicos e financeiros com que a ANTT atualmente não conta.
IV
25.	As alterações autorizadas pela Resolução 5.142/2016 - ANTT, que aprovou a 1ª Revisão Ordinária, a 3ª Revisão Extraordinária e o Reajuste da Tarifa de Pedágio - do Contrato de Concessão da Rodovia BR-060/153/262/DF/GO/MG - trecho da BR-060 e BR-153 no DF até a divisa MG/SP e BR-262, da BR-153/MG à BR-381/MG - explorado pela CONCEBRA - Concessionária das Rodovias Centrais do Brasil S.A., teriam significativo impacto nas definições originais do contrato.
26.	As percucientes análises empreendidas pela SeinfraRodovias, em duas instruções, cujos argumentos incorporo as minhas razões de decidir, demonstraram, após avaliação das defesas apresentadas pelos responsáveis, uma série de fragilidades e inconsistências no processo de revisão de tarifa que necessitariam a adequada correção para a manutenção do equilíbrio econômico-financeiro da avença.
27.	A correção pela ANTT das irregularidades apontadas pela unidade técnica, conforme noticiado no Ofício SEI nº 10236/2019/DG/DIR-ANTT, demonstra o acerto do trabalho da SenfraRodovias. Não obstante a alteração da mencionada resolução, é oportuno discorrer sobre as falhas encontradas no processo a fim de que este Tribunal possa formular determinações à agência para que futuras irregularidades semelhantes sejam evitadas na condução de processos similares.
28.	A cronologia dos fatos que ensejaram a alteração qualitativa, mudança da solução executiva para uma classe de maior custo, e quantitativa, aumento em aproximadamente 50% da extensão da rodovia, do Contorno de Goiânia ilustra informalidade indesejada em função das consequências financeiras que impactam a tarifa a ser arcada pela sociedade. 
29.	A argumentação inicial da ANTT a respeito da necessidade, antes do início às obras, da obtenção das licenças prévia (LP) e de instalação (LI) das obras pela concessionária é conhecida por todos, aliás, faz parte da jurisprudência deste Tribunal. O que causa estranheza é o fato de a concessionária ter desenvolvido estudos de alto impacto no valor do empreendimento sem que possuísse documentação formal por parte do Poder Público que a autorizasse a investir seus recursos em projetos que poderiam ser refutados.
30.	Apesar de o contrato de concessão admitir que a concessionária, incumbida de providenciar a aprovação do traçado do contorno junto à ANTT e aos municípios envolvidos, sugira a necessidade de extensão maior ou menor, inegável a exigência da participação das áreas técnicas da ANTT na definição da extensão ampliada para o traçado do contorno. Com isso, nos termos do Regimento Interno da ANTT (Resolução 3000, de 28/1/2009) seria de responsabilidade da Superintendência de Exploração da Infraestrutura Rodoviária (SUINF) , subordinada a Gerência de Projetos de Rodovias (GEPRO) , manifestar-se sobre a questão. A convalidação da GEPRO à extensão do contorno, ocorrida dez meses depois da ratificação efetuada pelo Diretor-Geral, não afastou a irregularidade no procedimento de alteração do traçado sem o devido respaldo técnico, fato que merece ser cientificado à ANTT.
31.	Mais grave foi a alteração da classe da rodovia, uma vez que importaria em significativo incremento de custo a ser repassado para o usuário. Conforme registro da unidade, "quando a concessionária foi comunicada da "não objeção com ressalva" ao projeto funcional (peça 4, p. 19) , recebeu autorização para a elaboração de projeto executivo correspondente ao projeto funcional que fora analisado, mas jamais de um projeto distinto, como acabou ocorrendo (peça 5, p. 5) ", ou seja, a concessionária desenvolveu projeto de contorno de classe especial não autorizado pela ANTT, procedimento que violou o art. 21, da Resolução ANTT 1187/2005. 
32.	Desse modo, a GEPRO iniciou a análise do projeto executivo ao final de 2016, após autorização formal do Diretor da ANTT que relatava a matéria, o que levou as áreas técnicas a concordar com a situação fática estabelecida, com a avaliação de um projeto de valor R$ 959milhões, superior ao investimento considerado no estudo inicial elaborado pela concessionária (R$ 754 milhões) .
33.	A mudança de classe autorizada acabou por violar a Norma Dnit 003/2009-PRO, cujo texto estabelece que "o acesso, anel ou contorno não poderá ser construído em uma classe superior à classe da rodovia a que pertence" (peça 53, p. 14-15) . Apesar de a ANTT deter a faculdade de priorizar o normativo que entender mais adequado aos contratos de concessão, teria o dever de fundamentar sua decisão em confronto com a utilização de outras alternativas e as consequências na relação custo-benefício para os usuários, sempre com referência específica à norma técnica a ser seguida. No caso em análise, não existia qualquer omissão do normativo do Dnit em relação à matéria que demandasse a utilização de normas complementares, nem referência da ANTT de que outro normativo seria mais adequado à questão.
34.	A propósito, os elementos nos autos permitem concluir que a adoção da classe I-A para o contorno de Goiânia asseguraria a prestação de serviço adequado, conforme afirmações das instâncias técnicas da ANTT:   
3. Considerando que a classe de projeto I-A atende à necessidade operacional e demanda de tráfego do contorno rodoviário. (peça 5, p. 30) 
3. Neste sentido, reitera-se o entendimento desta área técnica de que a classe de projeto I-A atende à necessidade operacional e demanda de tráfego deste contorno rodoviário (peça 8, p. 14) .
35.	Essas alterações significativas no contrato de execução da rodovia acabariam por desvirtuar o processo licitatório, em ofensa aos arts. 37, inciso XXI, e 175, caput, da Constituição Federal e art. 14, da Lei 8.987/1995. A escolha inicial da classe I-A como parâmetro técnico do trecho da BR-060/153/262/DF/GO/MG teve por fundamento harmonizar a modicidade tarifária com um nível adequado de serviço, além de ter proporcionado igualdade de competição entre os licitantes. O ajuste dos parâmetros técnicos definidos em edital para o contorno de Goiânia/GO, logo depois de celebrado o contrato, subverteria o procedimento licitatório inicial e viabilizaria ajuste tarifário superior ao pactuado, com impacto do investimento de 20,62% da tarifa básica de pedágio (TBP) .
V
36.	A questão essencial que se colocou nestes autos esteve nos impactos que as alterações incorporadas teriam nas condições efetivas da proposta e, consequentemente, nas tarifas pagas pelos usuários. A inclusão das três obras contempladas pela Resolução ANTT 5.142/2016 acabaria por inobservar comandos atinentes à manutenção das condições efetivas da proposta, do equilíbrio econômico-financeiro do contrato e da modicidade tarifária requerida para a prestação de serviço adequado, em afronta ao art. 37, inc. XXI, da Constituição Federal e arts. 6º, § 1º, e 9º, § 4º, da Lei 8.987/1995.
37.	Em relação à obra do contorno de Goiânia, a negociação suprimiria 30 km de trecho de classe I-A, para o qual se obteve expressivo desconto no curso da licitação, e acrescentaria 44 km de trecho de classe especial, sem concorrência ou deságio, com incremento de valor de 11,7 vezes mais oneroso aos usuários, para uma extensão adicional de aproximadamente 50%.
38.	A defesa apresentada inicialmente pela ANTT no sentido de que o Acórdão 2927/2011-TCU-Plenário orientou que os investimentos não previstos inicialmente não poderiam ter seus custos de insumos e financeiros orçados com as mesmas bases dos valores previstos à época das licitações e que as condições dos custos de materiais e serviços dos novos investimentos deveriam ser baseadas na realidade de mercado da época de sua efetivação não merecia ser acolhida.
39.              Importa registrar, para que problemas similares não voltem a ocorrer, que a mencionada deliberação teve por foco os contratos da primeira etapa de concessões, celebrados na década de 90, em cenário de tarifas elevadas diante das incertezas econômicas à época e dos riscos associados a um programa de concessões em estágio de amadurecimento. Naquela oportunidade, não houve manifestação do TCU a respeito das consequências da aplicação da Resolução ANTT 3.651/2011 aos contratos de concessão da segunda etapa, nem sobre o impacto do normativo aos contratos da terceira etapa. Tal fato foi esclarecido pelo voto constante do Acórdão 1473/2017-TCU-Plenário com o registro de que "a chancela dada pelo TCU à Resolução 3.651/2011 teve como foco central a inadequação de critérios econômicos utilizados pela ANTT quando da inserção de novos investimentos nas concessões da 1ª Etapa".
40.              A inadequada utilização da Resolução ANTT 3.651/2011 para os contratos de concessões das etapas mais recentes, que tiveram significativos deságios, gerou resultado contrário ao interesse público delineado nos entendimentos pretéritos deste Tribunal para a primeira etapa, uma vez que as obras aditivadas seriam incluídas por valores sem o desconto fornecido no processo licitatório, ou seja, ocasionariam desequilíbrio econômico em prejuízo ao interesse público. Nessa linha, vale transcrever trecho do voto que norteou o Acórdão 1473/2017-TCU-Plenário:
 (...) o TCU nunca avalizou a utilização dos custos médios gerenciais do Dnit para o cálculo de revisões tarifárias decorrentes de novos investimentos, muito menos para aquelas situações onde há uma aplicação dos investimentos inicialmente contratados.
41.	Com efeito, a concessionária não apresentou plano de negócios, de modo que não existia indicação expressa do valor atrelado a cada um dos investimentos, mas apenas um deságio global no percentual de 52,0% em relação à tarifa-teto que norteou o leilão, o que ensejaria a pactuação de desconto de reequilíbrio (fator D) , definido como:
mecanismo preestabelecido e pactuado entre as partes no contrato, visando à manutenção do seu equilíbrio econômico-financeiro para os casos de inexecução dos parâmetros de desempenho da frente de recuperação e manutenção e das obras e serviços da frente de ampliação de capacidade e melhorias e manutenção de nível de serviço, de acordo com os parâmetros técnicos e dos parâmetros de desempenho.
42.	O deságio de 52% em relação à tarifa-teto resultaria, na prática, na aplicação do mesmo nível de desconto para os investimentos a fim da manutenção do equilíbrio econômico-financeiro do contrato. Como bem asseverou a unidade técnica: 
No momento em que a concessionária reivindica que o fator D seja utilizado também para a supressão de obras (peça 6, p. 29) , o que extrapola os termos do contrato, ela demanda, a despeito de não ter apresentado plano de negócios, que seja considerado como seu encargo efetivo o valor do investimento previsto nos estudos de viabilidade deduzido do percentual de desconto ofertado sobre a tarifa-teto, que foi de 52,0%. 
43.	No tocante à segunda obra, contorno de Campo Florido/MG, o valor solicitado para a execução de 5,565 km (R$ 7.699.157,43/km) foi 52,5% superior do que aquele previsto na licitação, sem a incidência de qualquer tipo de deságio, para a implantação de 30 km do contorno de Goiânia/GO (R$ 5.047.443,83/km) . A título de ilustração, a unidade técnica detectou que 
a inclusão do contorno de Campo Florido/MG (5,565 km) , no ano 3 da concessão (implantação até 4/3/2017 - cronograma não factível) , resultaria em incremento de 1,74% da TBP, ao passo que a supressão do contorno de Goiânia (30 km) permitiria uma redução de 1,76662%, o que evidenciou que as condições efetivas da proposta não estavam sendo mantidas na alteração em curso, pois o novo contorno era 5,3 vezes mais oneroso do que o originalmente contratado [ (1,74/5,565) / (1,76662/30) ].
44.	Para a inclusão da última obra, viaduto de interligação ao aeroporto de Goiânia, constatou-se que o valor aprovado para sua inclusão (R$ 17.924.235,97) era 2,37 vezes maior do que aquele previsto na licitação, sem a incidência de qualquer deságio, para um trevo (R$ 7.565.803,73) - intersecção mais complexa, destinada à confluência de duas rodovias, o que, em termos tarifários, resultaria num incremento de 0,72% da TBP, impacto correspondente ao desconto tarifário (via fator D) previsto contratualmente para a inexecução de 29 interconexões similares (29 * 0,02454% = 29,3) .
45.              Diante das irregularidades retratadas, seria necessária a anulação das cláusulas que tratavam das condições para inclusão dos investimentos referentes às obras de execução de viaduto viário de interligação ao aeroporto de Goiânia/GO, contorno rodoviário de Campo Florido/MG e contorno rodoviário de Goiânia/GO, conforme proposto inicialmente pela unidade técnica. Como a ANTT encaminhou Ofício SEI nº 10236/2019/DG/DIR-ANTT a este Tribunal, com informação de que "revogou os incisos II ao V do Art. 5º e o Art. 6º da Resolução 5.142, de 15 de julho de 2016, que tratam das condições para inclusão dos investimentos referentes às obras de execução de viaduto viário de interligação ao aeroporto de Goiânia/GO, contorno rodoviário de Campo Florido/MG e contorno rodoviário de Goiânia/GO, em conformidade com a proposta oferecida pela unidade técnica deste Tribunal e com o Parecer do MPjTCU, ambos de janeiro de 2019", entendo desnecessária determinação nesse sentido. 
46.	Entendo oportuno, entretanto, que seja formulada determinação à SeinfraRodovias para que acompanhe os desdobramentos das ações a serem implementadas no contrato de concessão da BR-060/153/262/DF/GO/MG, administrada pela Concebra - Concessionária das Rodovias Centrais do Brasil S.A., com o objetivo de manter os níveis de serviço à população inicialmente fixados.
VI
47.	Agrava a situação identificada pela unidade técnica deste Tribunal o desempenho inadequado da Concebra em relação às metas pactuadas em contrato. Segundo a Seinfra, deveriam ser duplicados "todos os trechos em pista simples (647,8 km) em até 48 meses após a expedição da licença de instalação (prazo iniciado em 29/4/2016) : 16% no ano 1 (103,6 km) , 24% no ano 2 (155,5 km) , 34% no ano 3 (220,3 km) e 26% no ano 4 (168,4 km) , conforme indicado no PER (peça 2, p. 32) ".  Entretanto, a concessionária havia duplicado, até janeiro de 2017, apenas 67,8 km de rodovia, ou seja, praticamente não tinha avançado em relação à meta de 10% de duplicação necessária para o início da cobrança de pedágio.
48.	Em relação a esse ponto, a concessionária sugere que a unidade técnica extrapolou o objeto da representação, que teve por foco a avaliação da adequação e regularidade dos investimentos autorizados pela ANTT por intermédio da Resolução ANTT 5.142/2016. Acrescenta que os relatórios da Agência atestaram o satisfatório cumprimento das obrigações contratuais no período 2014-2016 e que se "fosse o caso de considerar algum dado acerca do desempenho pela concessionária, seriam justamente os dados relativos à atuação da concessionária até julho de 2016, quando ocorreu a aprovação da Resolução por decisão colegiada da ANTT".
49.	Acrescenta, ainda, que "vedar alterações necessárias no cronograma de investimentos para melhor atendimento ao interesse público é consequência absolutamente impertinente para supostos descumprimentos contratuais: não há previsão legal nem contratual para tanto" e conclui que o "desempenho contratual não é critério a ser observado para se promoverem alterações no cronograma de investimentos".
50.	Finalmente, a concessionária argumenta que o cenário econômico, com a redução de 7,4% do produto interno bruto (PIB) entre 2015 e 2016 e a consequente diminuição de tráfego, agravado pela recusa injustificada do BNDES em conceder o financiamento na forma como havia se comprometido na licitação, aliado à crise política, com os desdobramentos da "Operação Lava-Jato", acabou por comprometer a rentabilidade da concessão.
51.	Por sua vez, a ANTT não se manifestou a respeito desse indício de irregularidade, apesar de existir Nota Técnica 15/2017/GEINV/SUINF, emitida por sua instância técnica que sugeria que a inclusão de novos investimentos no contrato de concessão fosse suspensa em razão da inadimplência da contratada.
52.	Nesse particular, entendo oportuno tecer algumas considerações, uma vez que é da responsabilidade do concedente a verificação das condições da concessionária para o adimplemento contratual. No mesmo sentido, não vislumbro óbices em incluir a análise desse item na análise desta representação que versa sobre a qualidade dos investimentos no contrato de concessão da BR-060/153/262/DF/GO/MG.
53.	Se a concessionária não se desincumbe adequadamente das obrigações contratuais primárias, é pouco razoável que receba o encargo de realizar novas obras, conforme indicou a própria área técnica da ANTT. O contrato engloba um conjunto de produtos a ser entregue nos prazos determinados, cada um em evento pré-definido e com data específica. Assumir que a simples entrega de um desses produtos pretéritos, condicionante para a liberação da cobrança de pedágio, é condição suficiente para sanear atrasos subsequentes não encontra amparo no regramento contratual. A propósito, a SeinfraRodovias observa adequadamente:
Ainda que não se pudesse divisar à época, com absoluta certeza, a inadimplência contratual da concessionária com relação às obras de duplicação para fazer frente às metas estabelecidas em contrato, a situação atual, de flagrante descumprimento, demanda do poder concedente a reavaliação do cumprimento dos requisitos legais associados à capacidade da empresa para desempenho do objeto e para assegurar a prestação de serviço adequado.   
Em março de 2017, ao reavaliar o desempenho da empresa, a ANTT reprovou sua atuação e sugeriu que a inclusão de novos investimentos fosse suspensa em razão do "alto índice de inexecução de obras" e de "obras paralisadas", o que corrobora os apontamentos da instrução inicial. 
Cumpre notar que a concessionária não refuta que tenha paralisado as obras de duplicação, apenas alega que o cenário de instabilidade política e econômica teria comprometido sua atuação, com redução de tráfego na rodovia e dificuldades adicionais à obtenção de financiamento para fazer frente às suas obrigações contratuais.
54.	Em diretriz similar, a argumentação da empresa relativa a problemas de obtenção de valores junto ao BNDES apenas corrobora a inadequação do aditivo. Ora, se não havia recursos para adimplir suas obrigações iniciais, também não haveria para levar adiante as novas obrigações assumidas. A situação é agravada quando a concessionária apresenta proposta para "suprimir do contrato de concessão a duplicação de 551,96 km com o 'objetivo de compensar o aumento tarifário gerado pela inclusão de novas obras posteriormente ao início do contrato'", de acordo com registro do relatório precedente.
55.	Em resumo, seria descabida a proposta, consoante observa a unidade técnica, mesmo que posteriormente indeferida pela ANTT, de que a inclusão das três obras discutidas na representação ou, ainda, de outras que vierem a ser pensadas futuramente, e de custos adicionais de manutenção do pavimento decorrentes da Lei 13.103/2015 seja viabilizada pela exclusão, por meio da aplicação do fator D, da duplicação de 551,96 km, o que atenuaria acréscimo tarifário da ordem de 40%.
VII
56.	Por último, mas não menos importante, está o fato de a ANTT não ter contemplado instrumento de participação e controle social como condicionante para a aplicação dos incrementos tarifários decorrentes das novas obras do contorno de Goiânia/GO, contrariando os dispositivos legais aplicáveis (arts. 66 e 68 da Lei 10.233/2001; 14 da Lei 8.987/1995; 30 e 32 do Decreto 4.130/2002; e 7º da Resolução ANTT 3.705/2011) .
57.	Apesar de a defesa apresentada pela concessionário de que inexistiu audiência ou consulta pública porque as partes estariam promovendo apenas "adequações nas diretrizes previstas no PER e não a execução de uma obra nova", pois as comunidades lindeiras já tinham ciência de que seria construído um contorno rodoviário naquela região, a mudança de classe da rodovia, no segmento em questão, o investimento foi caracterizado pela própria concessionária como "obra nova" quando defendeu o reequilíbrio econômico-financeiro da avença com base no fator "D".
58.	Considerando que as próprias partes pactuaram que o contorno de Goiânia de classe especial precisaria ser incluído como relevante obra no contrato de concessão (1/5 do valor da tarifa) , os instrumentos de participação e de controle social deveriam ter sido observados previamente à autorização de eventuais incrementos tarifários, o que não ocorreu.
59.	Assim, devidamente caracterizadas nesta representação as irregularidades apontadas, que viabilizaram a adoção corretiva tempestiva por parte da ANTT por meio da revisão da Resolução 5.142/2016, registro minhas congratulações à equipe da SeinfraRodovias pelo trabalho desenvolvido que viabilizou a manutenção das tarifas de pedágio nos moldes pretendidos quando da concessão da BR-060/153/262/DF/GO/MG, em benefício dos usuários da rodovia.
60.	Contudo, não obstante a correção pontual, por parte da referida agência, dos investimentos questionados, foram reportados diversas irregularidades procedimentais no curso das negociações que poderão se repetir em eventos futuros similares, assim como deficiências no nível de serviço contratado junto à concessionária. 
61.	Desse modo, entendo apropriada a formulação de determinação à Agência Nacional de Transportes Terrestres, com fundamento no art. 43, inciso I, da Lei 8.443/1992, c/c art. 250, inciso II, do Regimento Interno do TCU, para que adote as medidas administrativas cabíveis para exigir o fiel cumprimento do contrato de concessão da BR-060/153/262 DF/GO/MG e, no caso de inclusão de novas obras, promova o adequado reequilíbrio econômico-financeiro da avença, observando a manutenção das condições efetivas da proposta (art. 37, inciso XXI, da Constituição Federal; art. 9º, § 4º, da Lei 8.987/1995) ; assim como à demonstração inequívoca de capacidade de desempenho do serviço concedido (art. 2º, incisos II e III, da Lei 8.987/1995) e de prestação de serviço adequado (art. 6º da Lei 8.987/1995) , em atendimento aos princípios da razoabilidade, da proporcionalidade, da moralidade, da eficiência e da indisponibilidade do interesse público (art. 20, II, "b", da Lei 10.233/01; art. 2º da Lei 9.784/99; art. 2º, II, "b" do Decreto 4.130/02; art. 37, caput, CF/88) 
62.	Também acolho as determinações sugeridas pela unidade técnica, relacionadas no relatório precedente, em relação à utilização do fator "D" para exclusão de obras obrigatórias nos contratos de concessão da terceira etapa; à aprovação da inclusão de novos investimentos, de forma condicionada; à inserção de novas "obras alternativas em trechos urbanos"; e à elaboração de estudos de viabilidade.
	Ante o exposto, VOTO para que este Tribunal adote a minuta de Acórdão que trago à apreciação deste Colegiado.
	TCU, Sala das Sessões Ministro Luciano Brandão Alves de Souza, em 4 de dezembro de 2019.
Ministro JOÃO AUGUSTO RIBEIRO NARDES 
Relator